ACORDAO-COMPLETO-2556170

ACÓRDÃO 2707/2022 ATA 46/2022 - PLENÁRIO

VISTOS, relatados e discutidos estes autos em que se aprecia Relatório de Auditoria Operacional realizada com o objetivo de avaliar se o arranjo institucional e as ações que vêm sendo adotadas pelos diversos órgãos do Poder Público asseguram a adequada supervisão e regulação técnica e econômica dos serviços de praticagem,
ACORDAM os Ministros do Tribunal de Contas da União, reunidos em sessão do Plenário, ante as razões expostas pelo Relator, em:
9.1. com fundamento no art. 250, inciso II, do Regimento Interno do TCU, determinar à Autoridade Portuária de Santos S.A., que, no prazo de 180 dias, apresente plano de ação para que se estruture com equipamentos, sistemas e pessoal qualificado, de forma a assegurar que a gestão do canal do Porto de Santos seja realizada diretamente pela Autoridade Portuária, contendo, no mínimo, as medidas a serem adotadas, os responsáveis pelas ações e o prazo previsto para implementação, em consonância com a Lei 12.815/2003, art.17, inciso VIII;
9.2. com fundamento no art. 250, inciso III, do Regimento Interno do TCU, recomendar ao Ministério da Infraestrutura que:
9.2.1. realize diagnóstico a fim de identificar, de acordo com as especificidades de cada porto público, os equipamentos, os sistemas e as respectivas capacitações que garantam a adequada gestão do canal;
9.2.2. dê continuidade ao projeto de implantação do Sistema de Gerenciamento de Informações do Tráfego de Embarcações (VTMIS) nos portos públicos brasileiros com maior tráfego de embarcações e/ou maior risco à navegação; 
9.2.3. estude meios para manter os recursos financeiros necessários à continuidade e à manutenção do Sistema de Gerenciamento de Informações do Tráfego de Embarcações (VTMIS) implantado no porto de Vitória e dos próximos sistemas de controle de tráfego marítimo a serem implantados nos portos públicos;
9.3. com fundamento no art. 250, inciso II, do Regimento Interno do TCU, determinar à Diretoria de Portos e Costas da Marinha do Brasil que, no prazo de 90 dias:
9.3.1. adote providências com vistas a padronizar a fiscalização da Escala de Rodízio Única, com rotinas para recebimento e tratamento de informações periódicas em todas as capitanias dos portos, de forma a garantir a distribuição uniforme das manobras, com vistas a atender aos propósitos afetos à salvaguarda da vida humana, à segurança da navegação e à prevenção da poluição ambiental, por meio de um serviço ininterrupto, prevenção da fadiga e manutenção da habilitação;
9.3.2. torne pública, por meio das Capitanias dos Portos, em seus sítios na internet, as escalas de rodízio únicas homologadas pelas capitanias dos portos e as efetivamente realizadas, de forma clara e de fácil acesso ao público em geral; 
9.4. com fundamento no art. 250, inciso III, do Regimento Interno do TCU, recomendar à Diretoria de Portos e Costas da Marinha do Brasil que:
9.4.1. aprimore os mecanismos de transparência, motivação das decisões tomadas (fundamentação, critérios utilizados) , e participação de interessados, especialmente quanto à definição de parâmetros operacionais do porto (número de práticos e de rebocadores por manobra, limites de corrente e calado, entre outras) ; à definição dos parâmetros relativos às condições de impraticabilidade; e à fiscalização da Escala de Rodízio Único;
9.4.2. avalie a conveniência e a oportunidade de viabilizar o processo de habilitação de comandantes para conduzir embarcações com AB superior a 5000, em conformidade com o disposto no Capítulo 2, Seção VII da Normam-12/DPC, abordando os seguintes aspectos:
9.4.2.1. definição do número mínimo de manobras exigidos para a qualificação do comandante como requisito para emissão da Habilitação de Comandante para a Dispensa de Prático, de forma a tornar viável a obtenção da dispensa, incluindo a previsão de uso de simuladores;
9.4.2.2. adoção de rito próprio para emissão de Habilitação de Comandante para a Dispensa de Prático, a exemplo do estabelecido no relatório do grupo de trabalho instituído para estudar o tema, incluindo prazos, fases e atores envolvidos, com as respectivas responsabilidades, bem como os critérios a serem exigidos quando do pedido, de forma a tornar previsível e impessoal a análise da dispensa de prático;
9.5. dar ciência ao Ministério da Infraestrutura e à Casa Civil da Presidência da República que a regulamentação técnica exercida pela autoridade marítima, com a consequente instituição da escala de rodízio única não caracteriza infração à ordem econômica, tendo em vista ser decorrência da ordem jurídica vigente;
9.6. dar ciência deste acórdão à Autoridade Portuária de Santos S.A., à Agência Nacional de Transportes Aquaviários, à Diretoria de Portos e Costas e ao Ministério da Infraestrutura.

Auditoria operacional com o objetivo de avaliar se o arranjo institucional e as ações que vêm sendo adotadas pelos diversos órgãos do Poder Público asseguram a adequada supervisão e regulação técnica e econômica dos serviços de praticagem.

Agência Nacional de Transportes Aquaviários; Diretoria de Portos e Costas da Marinha do Brasil; Ministério dos Transportes, Portos e Aviação Civil (extinta); Ministério da Infraestrutura.

3. Interessados: Congresso Nacional; Conselho Administrativo de Defesa Econômica; Ministério da Infraestrutura.

13.1. Ministros presentes: Walton Alencar Rodrigues (na Presidência), Benjamin Zymler, Bruno Dantas (Relator) e Antonio Anastasia.
13.2. Ministros-Substitutos convocados: Augusto Sherman Cavalcanti, Marcos Bemquerer Costa e Weder de Oliveira.

BRUNO DANTAS

Por registrar as principais ocorrências dos autos até o momento, resumindo os fundamentos das peças acostadas, adoto como relatório, com os ajustes necessários, a instrução da secretaria responsável pela análise do processo (peça 185) , que contou com a anuência do corpo diretivo da unidade (peças 186-187) :
"I. INTRODUÇÃO
I.1. Antecedentes
1. Visando a segurança da navegação em águas restritas junto aos portos organizados e terminais portuários privados, a Lei 9.537/1997 (Lesta) estabeleceu a necessidade de contratação de profissionais conhecidos como práticos, para assessoria aos comandantes de navios, requerida por força de peculiaridades locais que dificultem a livre e segura movimentação da embarcação. O serviço de praticagem (ou pilotagem) no Brasil é considerado atividade essencial e deve estar permanentemente disponível nas zonas de praticagem estabelecidas. O serviço é constituído de prático, lancha de prático e atalaia.
2. Em 2017, o Tribunal de Contas da União avaliou os gargalos que impactam a eficiência dos portos públicos, com o intuito de identificar oportunidades de redução de tempo de liberação de cargas e de custo para o usuário (TC Processo 024.768/2017-0) . Diante de uma série de problemas identificados, o escopo do trabalho abordou três aspectos: insuficiência de profundidade dos canais de acesso aos portos brasileiros, demora na liberação das cargas importadas e atuação da Antaq na análise de abusividade dos preços.  À época, os custos de praticagem também foram relacionados como um dos fatores críticos que impactam o frete das mercadorias e consequentemente a eficiência do setor, porém o tema não fez parte do escopo da auditoria, devido à sua complexidade.
3. O atual modelo adotado no país para o serviço de praticagem é o do livre exercício da atividade, obedecida a regulação técnica exercida pela Marinha do Brasil. Entre os requisitos dessa regulação, podem ser citados: (i) a obrigatoriedade do serviço em águas restritas, definidas como Zonas de Praticagem (ZP) ; (ii) a imposição do cumprimento da 'escala de rodízio único' em cada ZP; (iii) a lotação de práticos por cada ZP, por processo seletivo, limitando a entrada de profissionais no mercado. Considerando a regulação técnica existente no Brasil, as características do serviço de praticagem fazem que esse mercado guarde mais semelhanças com mercados em concorrência imperfeita. Ou seja, a segurança necessária à atividade afasta o mercado de praticagem das características de um mercado considerado eficiente pela teoria econômica. 
4. Tendo em vista a relevância do serviço e seu impacto na logística nacional, o Governo Federal editou o Decreto 7.860/2012, que criou a Comissão Nacional de Assuntos de Praticagem (CNAP) , com o objetivo de elaborar propostas sobre regulação de preços, abrangência das zonas de praticagem e medidas de aperfeiçoamento relativas à atividade. Até a edição do referido Decreto, a Autoridade Marítima (AM) atuava nos casos em que não havia concordância na negociação entre as partes, e estabelecia, por meio de portarias, preços referenciais para cada ZP. Esses preços referenciais eram fixados tomando por base os últimos preços negociados, e eram reajustados periodicamente. Após ter suscitado diversas discussões e disputas judiciais acerca da metodologia proposta pela CNAP e da própria validade do Decreto, a norma infralegal foi revogada no início de 2019, deixando um vácuo normativo em relação à arbitragem exercida pela AM, uma vez que o Decreto 7.860/2012 revogou o art. 6º do Decreto 2.596/1998 (RLesta) , que a regulamentava.
5. Considerando que mais de 90% do comércio exterior do Brasil passa pelo setor portuário, a importância do serviço de praticagem para as atividades de navegação em águas restritas, e ainda a descontinuação dos trabalhos da CNAP, foi proposta fiscalização pela Secretaria de Fiscalização de Infraestrutura Portuária e Ferroviária do TCU. E, em cumprimento ao Despacho do Ministro Relator Bruno Dantas (TC Processo 041.013/2018-2) , foi instaurada a presente auditoria com o objetivo de verificar aspectos da regulação técnica e econômica relacionados aos serviços de praticagem.
I.2. Identificação do objeto de auditoria
6. O serviço de praticagem tem grande impacto na atividade portuária e está diretamente ligado à operação dos terminais e do canal portuário, que estão sob a responsabilidade das Autoridades Portuárias. Além disso, as atividades que envolvem a prestação do serviço estão sujeitas à regulação técnica da Autoridade Marítima, que é exercida pela Marinha do Brasil.
7. Dessa forma, a análise dos serviços de praticagem envolve necessariamente uma visão integrada com os diversos atores relacionados com a atividade do porto (Ministério da Infraestrutura, Autoridades Portuárias locais, Autoridade Marítima, terminais e armadores) .
8. Neste contexto, o objeto desta auditoria operacional é a atividade de praticagem, seu arranjo normativo, bem como o papel dos atores envolvidos que de alguma forma possam impactar na prestação do serviço, com vistas ao aperfeiçoamento da atuação dos agentes públicos jurisdicionados do Tribunal de Contas da União.
I.3. Objetivo e escopo da auditoria
9. A presente auditoria tem por objetivo avaliar se o arranjo institucional e as ações que vêm sendo adotadas pelos diversos órgãos envolvidos asseguram a adequada supervisão e regulação, técnica e econômica, dos serviços de praticagem, de forma a viabilizar a prestação de tais serviços de modo econômico, eficiente, seguro, contínuo e com qualidade. A avaliação se estende aos seguintes aspectos: i) gestão e operação das Autoridades Portuárias (APs) ; ii) regulação da Autoridade Marítima (AM) ; e iii) eficiência e transparência do setor diante do arranjo normativo adotado no Brasil.
10. Após a fase de planejamento, foram definidas três questões de auditoria a serem investigadas:
	Questões de auditoria
Questão 1: A gestão e operação das autoridades portuárias (APs) sobre a infraestrutura e as atividades portuárias contribuem para a adequada operação dos serviços de praticagem nos portos?
Questão 2:  A regulação da Autoridade Marítima (AM) sobre os serviços de praticagem viabiliza a prestação de tais serviços de modo eficiente, seguro, contínuo e com qualidade?
Questão 3: O arranjo institucional e comercial para prestação de serviços de praticagem adotado no Brasil induz à eficiência e à transparência no setor de transporte aquaviário?

11. A presente auditoria não tem o condão de avaliar a metodologia de preços proposta pela CNAP, nem tampouco os preços propostos para cada zona de praticagem. Esta auditoria limita-se a analisar os processos de regulação realizados pela Diretoria de Portos e Costas (DPC) da Marinha do Brasil (MB) , bem como as relações entre práticos, armadores, Autoridades Portuárias e Autoridade Marítima na consecução dos serviços e os seus efeitos sobre a sociedade.
I.4. Critérios
12. Os principais critérios aplicáveis a esta auditoria são a Constituição Federal, a Lei 12.815/2013, a Lei 9.537/1997 (Lesta) , o Decreto 2.596/1998 (RLesta) , o Decreto 9.676/2019 e as Normas da Autoridade Marítima: Normam-8/DPC, Normam-12/DPC, Normam-17/DHN e Normam-26/DHN.
13. Foram utilizados também como critérios estudos realizados sobre o setor de praticagem no Brasil (FGV, 2009; UFRGS, 2014; BNDES, 2012; CEGN, 2008 entre outros) e estudos internacionais (PwC and Panteia, 2012; Pilotage act review, 2018; Port Toolkit, 2007) .
I.5. Metodologia
14. Na fase de planejamento foram realizadas, primeiramente, pesquisas na legislação, na jurisprudência, na bibliografia relativa ao setor e em artigos e trabalhos técnicos publicados na imprensa, por órgãos públicos federais ou disponíveis na internet.
15. Para conhecimento dos principais aspectos relacionados à atividade de praticagem, foram realizadas entrevistas abertas com gestores de diversos órgãos e entidades privadas. Assim, foram colhidos posicionamentos técnicos da Secretaria Nacional de Portos e Transportes Aquaviários do Ministério da Infraestrutura (SNPTA/Minfra) , da Diretoria de Portos e Costas da Marinha do Brasil (DPC/MB) , da Agência Nacional de Transportes Aquaviários (Antaq) , do Conselho Nacional de Praticagem (Conapra) , da Federação Nacional dos Práticos (Fenapráticos) , da empresa de Praticagem Santos Pilots, da Companhia Docas do Estado de São Paulo (Codesp) , da Companhia Docas do Espírito Santo (Codesa) , da Companhia Docas do Rio de Janeiro (CDRJ) , da Associação Brasileira dos Terminais Portuários (ABTP) , da Associação de Terminais Portuários Privados (ATP) e ainda da Associação dos Usuários dos Portos do Rio de Janeiro (Usuport-RJ) .
16. Foram realizadas visitas técnicas ao Porto de Vitória/ES, ao Porto de Santos/SP e à Diretoria de Portos e Costas da Marinha do Brasil. Adotou-se, ainda, os seguintes instrumentos de coleta de dados: ofícios de requisição, entrevistas de questões abertas; benchmarking internacional; revisão documental; revisão legal; e cruzamentos de bases de dados.
17. A partir das informações prestadas nas entrevistas, foram elaborados alguns instrumentos de diagnóstico, como análise de stakeholders e diagrama de Ishikawa.
18. A equipe da SeinfraPortoFerrovia contou também com apoio metodológico da Secretaria de Métodos e Suporte ao Controle Externo (Semec) deste Tribunal, por meio de tutoria que se desenvolveu ao longo da auditoria.
19. Visando ampliar o debate sobre os temas e obter sugestões, foram realizados painéis de referência direcionados ao público interno e ao externo, sendo dois painéis para discutir e validar a Matriz de Planejamento e dois para a Matriz de Achados. Nos painéis externos participaram diversos órgãos e entidades representativas do setor, como a ABTP, Abratec, Conapra, Usuport-RJ, SNPTA/Minfra, Antaq, DPC/MB, consultores legislativos, além da participação de práticos de várias zonas de praticagem.
20. Os trabalhos foram realizados em conformidade com as Normas de Auditoria do Tribunal e com observância ao Manual de Auditoria Operacional.
I.6. Restrições impostas à auditoria
21.  A maior restrição enfrentada nesta auditora refere-se à questão do sigilo dos preços dos serviços de praticagem. Os contratos de praticagem entre práticos e armadores são sigilosos, em razão de cláusulas de confidencialidade estipuladas.
22. À época da vigência da CNAP, foram constatadas dificuldades para obtenção dos preços dos serviços de praticagem, uma vez que não há registro ou acompanhamento dos preços por órgãos públicos, nem tampouco os valores foram informados à Comissão, mesmo após formalização do pedido, em razão de falta de previsão legal.
II. VISÃO GERAL
II.1. Atividade de Praticagem
23. A atividade de praticagem é fundamental para a operação de um porto. Constitui-se na atividade de assessoria à navegação e às manobras de navios, realizada por profissionais habilitados (chamados de práticos) que possuem conhecimento das características locais como correntes, variações de marés, ventos e limitações dos pontos de acostagem, proporcionando assim maior segurança à navegação. Esses profissionais atuam em trechos da costa, baías, portos, estuários de rios, lagos, rios, terminais e canais onde há tráfego de embarcações de grande porte. A atividade é realizada a bordo dos navios, onde os práticos assessoram os comandantes na condução segura das embarcações em áreas de navegação restrita ou sensíveis para o meio ambiente (UFRGS, 2014) .
24. Segundo a Lei de Segurança do Tráfego Aquaviário (Lesta) , Lei 9.537/1997, a atividade de praticagem (ou pilotagem) é serviço essencial de assessoria ao comandante da embarcação, assim definida:
'CAPÍTULO III
Do Serviço de Praticagem
Art. 12. O serviço de praticagem consiste no conjunto de atividades profissionais de assessoria ao Comandante requeridas por força de peculiaridades locais que dificultem a livre e segura movimentação da embarcação.
Art. 13. O serviço de praticagem será executado por práticos devidamente habilitados, individualmente, organizados em associações ou contratados por empresas.
§ 1º A inscrição de aquaviários como práticos obedecerá aos requisitos estabelecidos pela autoridade marítima, sendo concedida especificamente para cada zona de praticagem, após a aprovação em exame e estágio de qualificação.
§ 2º A manutenção da habilitação do prático depende do cumprimento da frequência mínima de manobras estabelecida pela autoridade marítima.
§ 3º É assegurado a todo prático, na forma prevista no caput deste artigo, o livre exercício do serviço de praticagem.
§ 4º A autoridade marítima pode habilitar Comandantes de navios de bandeira brasileira a conduzir a embarcação sob seu comando no interior de zona de praticagem específica ou em parte dela, os quais serão considerados como práticos nesta situação exclusiva.
Art. 14. O serviço de praticagem, considerado atividade essencial, deve estar permanentemente disponível nas zonas de praticagem estabelecidas.
Parágrafo único. Para assegurar o disposto no caput deste artigo, a autoridade marítima poderá:
I - estabelecer o número de práticos necessário para cada zona de praticagem;
II - fixar o preço do serviço em cada zona de praticagem;
III - requisitar o serviço de práticos.
Art. 15. O prático não pode recusar-se à prestação do serviço de praticagem, sob pena de suspensão do certificado de habilitação ou, em caso de reincidência, cancelamento deste.'
25. A função do profissional de praticagem é a de auxiliar o capitão da embarcação que chega ao porto a atracar o navio no cais. A mesma operação é feita no sentido inverso, quando o navio deixa o porto. O prático é treinado e habilitado a atuar em apenas uma região, contendo um ou mais portos, sobre a qual ele deve possuir alto nível de conhecimento a respeito das condições de navegação (SAE/MF, 2005) .
26. Essas regiões são chamadas de zona de praticagem (ZP) , definidas como áreas geográficas delimitadas por força de peculiaridades locais que dificultem a livre e segura movimentação de embarcações, exigindo a constituição e o funcionamento ininterrupto de Serviço de Praticagem para essa área. Compete à DPC estabelecer as ZP no Brasil.
27. O Brasil possui hoje 21 zonas de praticagem definidas pela Autoridade Marítima, visualizadas no mapa abaixo. Cabe destacar que a ZP13, do porto de Ilhéus/BA, foi extinta e seus práticos redistribuídos. Em geral a divisão segue a divisão administrativa do Brasil por estados, com exceção da ZP-01, ZP-03, ZP-06, ZP-07, ZP-18, ZP-19, ZP-20 e ZP-21.
Figura 1 - Zonas de praticagem
Fonte: http://joresimao.blogspot.com/2012/11/perguntas-e-respostas-sobre-praticagem.html
28. O número de profissionais habilitados em cada uma das vinte e uma zonas de praticagem existentes no Brasil é estabelecido pela Autoridade Marítima, visando ao atendimento permanente das fainas de praticagem, à preservação da capacidade física dos profissionais (evitando sobrecarga de trabalho) e à manutenção das suas respectivas qualificações. A definição da lotação considera aspectos como: número de fainas de praticagem efetuadas na ZP e expectativa do tráfego de embarcações; tempo despendido, distância e grau de dificuldade para a realização das fainas de praticagem; número mínimo de fainas de praticagem para manter a qualificação; número de práticos habilitados, número de praticantes (práticos em formação) , idade dos práticos, entre outros.
29. A praticagem no Brasil é exercida por Sociedades Civis Uniprofissionais, responsáveis pela alocação do prático nas fainas e pela aquisição, implementação e operação ininterrupta de uma infraestrutura que o apoia, constituída de atalaias, lanchas, seus operadores e tripulantes. Este serviço é executado mediante acordo de prestação de serviços entre as associações de praticagem e as empresas de navegação (UFRGS, 2013) .
30. A atalaia é a estrutura operacional e administrativa organizada de formar a prover, coordenar, controlar e apoiar o atendimento do prático à embarcação em uma ZP. A atalaia efetua o controle dos navios que farão uso de seus serviços. Os serviços de praticagem devem ser, obrigatoriamente, requisitados à atalaia homologada da respectiva ZP pelos comandantes das embarcações ou por seus prepostos. A atalaia deve possuir rádio VHF marítimo e operadores habilitados em inglês disponíveis 24 horas ininterruptas; equipamentos meteorológicos (anemômetro, termômetro de máxima e mínima e barômetro) , entre outros equipamentos. Algumas atalaias possuem equipamento de AIS (automatic identification system) que é um transceptor que transmite e recebe informações sobre os navios próximos (localização, dimensões, posição, rumo, velocidade, entre outras) , bem como equipamentos de monitoramento de correntes do mar, ondas e ventos. Comporão também a sua estrutura operacional as instalações apropriadas para alojar os práticos de serviço, bem como as tripulações das lanchas que estiverem de prontidão.
31. Quanto às lanchas, existem dois tipos: a) Lancha de prático - deve possuir características de manobrabilidade, de estabilidade e de potência de máquinas que a possibilite efetuar o transporte do prático e a aproximação para transbordo (lancha-navio-lancha) com segurança em mar aberto; b) Lancha de apoio à praticagem - possibilita efetuar o transporte do prático para navios atracados, fundeados ou amarrados à boia em águas abrigadas.
32. No Brasil, o prático deve estar permanentemente disponível para prestação do serviço, que é de contratação obrigatória por parte dos armadores. Há exceções quanto a esta obrigatoriedade para certos tipos de embarcações de pequeno porte. Essa questão será abordada no âmbito do terceiro achado deste relatório. 
33. Internacionalmente, a atividade de praticagem em águas restritas é objeto de padronização pela Resolução da Organização Marítima Internacional IMO A960, que aborda as 'recomendações sobre treinamento, certificação e procedimentos operacionais para práticos que não os práticos de alto-mar', visando orientar a constituição e manutenção dos diversos serviços de praticagem ao redor do globo, com as melhores práticas disponíveis e aplicáveis.
II.2. O Prático
34. Segundo a Lesta, o prático é definido como 'aquaviário não-tripulante que presta serviços de praticagem embarcado'. Define ainda os termos:
a)  aquaviário - todo aquele com habilitação certificada pela autoridade marítima para operar embarcações em caráter profissional; e
b)  profissional não-tripulante - todo aquele que, sem exercer atribuições diretamente ligadas à operação da embarcação, presta serviços eventuais a bordo.
35. O exercício da profissão de prático depende de aprovação em processo seletivo para Praticante de Prático, de acordo com edital divulgado pela DPC, além de aprovação em estágio de qualificação. O último processo seletivo foi realizado em 2012, e constituiu-se de prova escrita, seleção psicofísica, teste de suficiência física, prova de títulos e prova prático-oral.
36. Os aprovados recebem o Certificado de Habilitação de Praticante de Prático para participar de programa de treinamento estabelecido pela Capitania dos Portos (CP) com jurisdição sobre a ZP. O prazo para a conclusão do Programa de Qualificação é de, no mínimo, doze meses e, no máximo, dezoito meses, contados da data de emissão do Certificado. O Programa de Qualificação se encerra com a obtenção pelo Praticante de Prático de avaliação satisfatória no Exame de Habilitação para Prático.
37. A Normam-12/DPC estabelece que o Praticante de Prático e o Prático não são militares ou servidores/empregados públicos, assim como não exercem função pública. O Processo Seletivo, portanto, não se configura como concurso público previsto no art. 37, inciso II, da Constituição Federal, destinado ao provimento de cargo ou emprego público. Trata-se de um Processo Seletivo reservado ao preenchimento, tão somente, do número de vagas previsto no seu edital.
II.3. Principais Stakeholders
Autoridade Marítima (AM) 
38. A Lei 9.537/1997 prevê em seu art. 39 que a Autoridade Marítima será exercida pelo Ministério da Marinha. Para assuntos de praticagem, a Marinha do Brasil exerce sua função por meio da Diretoria de Portos e Costas (DPC) .
39. A DPC é uma organização militar subordinada à Diretoria-Geral de Navegação (DGN) , com sede na cidade do Rio de Janeiro/RJ. Foi denominada inicialmente pelo Decreto 6.509, de 11 de junho de 1907, como Inspetoria de Portos e Costas, com a atribuição de inspecionar, fiscalizar e coordenar todos os serviços e atribuições das Capitanias dos Portos e da Marinha Mercante nacional, assim como os serviços de praticagem na costa, nas barras e nos portos do país. Ao longo das décadas, a sua denominação passou para Superintendência de Portos e Costas e Diretoria da Marinha Mercante até a atual designação, que lhe foi conferida pela Lei 1.658, de 4 de agosto de 1952. Atualmente a DPC tem suas atividades estruturadas pela Portaria 30, de 8 de agosto de 2016, do Diretor-Geral de Navegação, entre as quais se destacam: 
'Art. 3º Para a consecução dos seus propósitos, cabem à DPC as seguintes tarefas:
I - elaborar normas relativas à segurança da navegação, à salvaguarda da vida humana no mar e nas hidrovias interiores, à prevenção da poluição hídrica por parte de embarcações, plataformas ou suas instalações de apoio e ao ensino profissional marítimo;
II - regulamentar o serviço de praticagem, estabelecer as zonas de praticagem em que a utilização do serviço é obrigatória e especificar as embarcações dispensadas do serviço;' (grifo nosso) 
40. Para regulamentar o serviço de praticagem estabelecido na Lei 9.537/1997, a DPC editou a Normam-12/DPC, que estabelece as normas para o serviço de praticagem nas Águas Jurisdicionais Brasileiras (AJB) .
41. Ressalta-se também o papel das Capitanias/Agências/Delegacias dos Portos como unidades locais da Autoridade Marítima, responsáveis pela fiscalização e detalhamento dos parâmetros regionais nas respectivas áreas de atuação.
Autoridade Portuária (AP) 
42. A Autoridade Portuária pode ser exercida diretamente pela União ou pode ser delegada a municípios, estados ou consórcios públicos. A União administra os portos por meio de entidades denominadas Companhias Docas, sociedades de economia mista vinculadas ao Ministério da Infraestrutura. Estados e Municípios administram os portos delegados por intermédio de autarquias ou de empresas públicas/sociedades de economia mista com capital predominante do ente federativo.
43. As competências da AP estão definidas na Lei 12.815/2013, que, dentre outras, estabelece que compete à AP 'autorizar a entrada e saída, inclusive atracação e desatracação, o fundeio e o tráfego de embarcação na área do porto, ouvidas as demais autoridades do porto'.
Ministério da Infraestrutura (Minfra) 
44. De acordo com o art. 1º do anexo I do Decreto 9.676/2019, cabe ao Ministério da Infraestrutura, entre outras competências:
'IV - formulação de políticas e diretrizes para o desenvolvimento e o fomento do setor de portos e instalações portuárias marítimos, fluviais e lacustres e execução e avaliação de medidas, programas e projetos de apoio ao desenvolvimento da infraestrutura e da superestrutura dos portos e das instalações portuárias marítimos, fluviais e lacustres;
V - formulação, coordenação e supervisão das políticas nacionais do setor de portos e instalações portuárias marítimos, fluviais e lacustres;'
45. Para tanto, o Ministério da Infraestrutura conta em sua estrutura com a Secretaria Nacional de Portos e Transportes Aquaviários (SNPTA) .
Comissão Nacional de Assuntos de Praticagem (CNAP) 
46. O Decreto 7.860/2012 criou a Comissão Nacional para Assuntos de Praticagem, com o objetivo de elaborar propostas sobre regulação de preços, abrangência das zonas e medidas de aperfeiçoamento relativas ao serviço de praticagem.
47. A Comissão Nacional para Assuntos de Praticagem era composta por cinco membros titulares, representantes do Ministério da Defesa (representado pela Autoridade Marítima) , Secretaria de Portos, Ministério da Fazenda, Ministério dos Transportes, e Agência Nacional de Transportes Aquaviários.
48. A comissão propôs em seu relatório final (disponível em: http://transportes.gov.br/images/arquivos-cnap/1RelatrioFinal.pdf, acesso em 3/3/2020) uma metodologia de definição de preços máximos para os serviços de praticagem, porém após várias ações judiciais, a Comissão teve seus trabalhos paralisados, tendo sido extinta pelo Decreto 9.676/2019, o qual revogou o Decreto 7.860/2012.
Agência Nacional de Transportes Aquaviários (Antaq) 
49. A Agência Nacional de Transportes Aquaviários (Antaq) , criada pela Lei 10.233/2001, é uma autarquia em regime especial, com autonomia funcional, decisória, administrativa e financeira, que está vinculada ao Ministério da Infraestrutura.
50. As áreas de atuação da Antaq englobam a navegação (fluvial, lacustre, de travessia, de apoio marítimo, de apoio portuário, de cabotagem e de longo curso) , portos organizados, terminais portuários privados, estações de transbordo de carga (ETC) e instalações portuárias públicas de pequeno porte (IP4) , além do serviço de transporte aquaviário interestadual e internacional regular de passageiros e cargas. 
51. Cabe destacar que, embora a navegação esteja na área de atuação da Antaq, a Agência não desenvolve hodiernamente qualquer trabalho ou acompanhamento sobre os serviços de praticagem.
Conselho Nacional de Praticagem (Conapra) 
52. Segundo a Norman-12/DPC, o Conapra é uma associação profissional, sem fins lucrativos, que congrega práticos brasileiros, tendo por finalidade representá-los perante autoridades governamentais e entidades do meio marítimo nas questões ligadas à praticagem. É reconhecido pela Autoridade Marítima como órgão de representação nacional de praticagem, possuindo as tarefas específicas previstas naquelas Normas e em outros documentos emitidos pela DPC.
53. A Norman-12/DPC, no item 250, atribuiu tarefas ao Conselho Nacional de Praticagem, quando determinado pela DPC: 
a)  auxiliar no controle e na fiscalização do exercício profissional do prático e na aplicação do Curso de Atualização de Práticos (ATPR) ;
b)  auxiliar no controle e fiscalização do exercício profissional das Entidades de Praticagem;
c)  auxiliar como assessor/moderador nos acordos regionais sobre fixação de preços de praticagem nas diversas ZP; e
d)  homologar as atalaiais e as tripulações das lanchas de prático e realizar as inspeções e laudos periciais para homologação do serviço de lancha de prático. 
Armadores
54. O armador pode ser o proprietário, o explorador ou o simples afretador de um navio. Sua missão é fazer o transporte de mercadorias ou de passageiros através do mar, rios ou lagos, a tempo e em segurança. Dessa forma, sua função está diretamente ligada ao serviço de praticagem.
55. A praticagem é um componente dos gastos dos armadores (despesas incorridas nos diferentes portos de escala de determinada rota) , podendo ter maior ou menor influência em tais gastos e impactando os custos de operação do transporte marítimo como um todo. Tais custos são cobertos pela receita gerada com os fretes contratados, e o valor dos fretes é um elemento importante da competitividade dos setores exportadores e importadores (UFRGS, 2013) .
Agências Marítimas
56. As agências marítimas são os representantes do armador em terra, realizando serviços de apoio às necessidades do armador, comerciais ou operacionais, em portos cujo armador possui ou não filiais e escritórios próprios. Faz a ligação do responsável pela embarcação com os interessados em contratar o serviço de transporte aquaviário. 
57. O contato com o armador é uma função do agente marítimo. Este agente poderá ser uma empresa do próprio armador ou uma empresa independente, contratada para representá-lo e para prestação de serviços.
II.4. Legislação de regência
Lei 9.537/1997
58. A Lei 9.537/1997 (Lesta) dispõe sobre a segurança do tráfego aquaviário em águas sob jurisdição nacional. É a norma que traz as atribuições da autoridade marítima, bem como disposições relacionadas ao serviço de praticagem (arts. 12-15) . Foi regulamentada pelo Decreto 2.596/1998 (RLesta) , que em relação ao serviço de praticagem originalmente trazia que:
'Art. 6º A Aplicação do previsto no inciso II do parágrafo único do art. 14 da Lei nº 9.537, de 11 de dezembro de 1997, observará o seguinte:
I - o serviço de praticagem é constituído de prático, lancha de prático e atalaia;
II - a remuneração do serviço de praticagem abrange o conjunto dos elementos apresentados no inciso I, devendo o preço ser livremente negociado entre as partes interessadas, seja pelo conjunto dos elementos ou para cada elemento separadamente;
III - nos casos excepcionais em que não haja acordo, a autoridade marítima determinará a fixação do preço, garantida a obrigatoriedade da prestação do serviço.' (grifo nosso) 
59. Contudo este artigo foi alterado pelo Decreto 7.860/2012, suprimindo a redação do inciso III, excluindo, portanto, a possibilidade de a Autoridade Marítima fixar os preços quando não há acordo entre os práticos e armadores.
Normam-12/DPC
60. No exercício de suas competências, a DPC editou a Norma da Autoridade Marítima (Normam) 12, de 2011, que estabeleceu o conjunto normativo a ser seguido nas atividades de praticagem.
61. A norma em questão aborda diversos aspectos do serviço, desde a forma de ingresso na carreira, equipamentos necessários para a atividade, passando por itens como escala de serviço e manutenção da qualificação de prático, até a periodicidade de realização de exames médicos aplicáveis aos práticos.
Lei 12.815/2013
62. A Lei 12.815/2013 (Lei dos Portos) dispõe sobre a exploração pela União, direta ou indiretamente, dos portos e instalações portuárias e as atividades desempenhadas pelos operadores portuários.
63. Como principal ponto relacionado aos serviços de praticagem, traz as atribuições das autoridades portuárias relacionadas ao canal de acesso, bacia de evolução e áreas de fundeadouro do porto. A Lei dos Portos foi regulamentada pelo Decreto 8.033/2013.
Normam-17/DHN e Normam-26/DHN
64. Essas duas normas editadas pela Diretoria de Hidrografia e Navegação (DHN) da Marinha, visam estabelecer regras, procedimentos e instruções sobre auxílios à navegação (sistemas de sinalização e balizamento) , e normas para serviço de monitoramento de tráfego de embarcações, respectivamente.
Normas e Procedimentos das Capitanias dos Portos (NPCP) 
65. Essas normas são editadas pelas capitanias dos portos de cada Estado, e fixa os procedimentos para os navios nos portos da área de sua abrangência, parâmetros operacionais do canal de acesso aquaviário, requisitos dos serviços de praticagem, entre outros assuntos.
Projetos de Lei em discussão no Congresso Nacional
66. Existem vários projetos de lei em andamento no Senado Federal e na Câmara dos Deputados sobre o tema. Dentre os projetos em andamento, cabe citar:
a) PLS  422/2014: de autoria da Senadora Kátia Abreu, o projeto altera as Leis 9.537/1997 e 10.233/2001, para instituir o serviço público de controle de tráfego marítimo, vedar o estabelecimento de número máximo de práticos e atribuir à Antaq a competência para fixação de preço máximo do serviço de praticagem;
b) PLS 4.495/2019: de autoria do Senador Styvenson Valentim, o projeto sujeita o serviço de praticagem aos princípios da liberdade de iniciativa e da livre concorrência, possibilitando a adoção de preços de livre mercado, bem como estabelece a possibilidade de fixação de preços pela autoridade marítima no caso de prestação do serviço em regime de monopólio;
c) PL 2.149/2015: de autoria do deputado Raimundo Gomes de Matos, o projeto prevê que a fixação de preços pela Autoridade Marítima somente ocorra de forma excepcional e temporária, quando não houver acordo entre as partes e risco de interrupção do serviço, visando à prestação contínua do serviço de praticagem; e
d) PL 1.565/2019: de autoria do deputado Augusto Coutinho, o projeto prevê a fixação de preços pela Autoridade Marítima somente de forma excepcional e temporária.
III. ACHADOS DE AUDITORIA
III.1: As Autoridades Portuárias não vêm exercendo plenamente suas atribuições de forma a proporcionar a adequada gestão portuária frente às atualizações tecnológicas da praticagem.
67. De forma geral, as APs dependem de informações operacionais que são repassadas pela praticagem ou por outros atores, em colaboração, seja para o uso em tempo real ou para produção de dados que irão auxiliar na definição de parâmetros operacionais do porto. A dependência não se restringe à obtenção de informações, podendo incluir desde atividades como levantamento da batimetria e manutenção do balizamento até o total controle do tráfego do canal de acesso.
68. A Lei 12.815/2013 estabelece no art. 17, inciso VIII, as competências da Autoridade Portuária que podem ser exercidas diretamente pela União, pela delegatária ou pela entidade concessionária do porto organizado. Entre as competências da AP que afetam o serviço de praticagem, destaca-se primordialmente: 'autorizar a entrada e saída, inclusive atracação e desatracação, o fundeio e o tráfego de embarcação na área do porto, ouvidas as demais autoridades do porto'.
69. A referida Lei insere no art. 18 outras competências da AP, dentro dos limites da área do porto organizado, sob coordenação da Autoridade Marítima:
a)  estabelecer, manter e operar o balizamento do canal de acesso e da bacia de evolução do porto;
b) delimitar as áreas de fundeadouro, de fundeio para carga e descarga, de inspeção sanitária e de polícia marítima;
c) delimitar as áreas destinadas a navios de guerra e submarinos, plataformas e demais embarcações especiais, navios em reparo ou aguardando atracação e navios com cargas inflamáveis ou explosivas;
d) estabelecer e divulgar o calado máximo de operação dos navios, em função dos levantamentos batimétricos efetuados sob sua responsabilidade; e
e) estabelecer e divulgar o porte bruto máximo e as dimensões máximas dos navios que trafegarão, em função das limitações e características físicas do cais do porto; (grifo nosso) 
70. Os portos enfrentam como grande desafio o acesso de navios cada vez maiores, tanto em comprimento como em largura, o que afeta o seu deslocamento hidrodinâmico no canal e influencia na definição do calado permitido. Na última década, os navios cargueiros dobraram a sua capacidade, conforme observado no gráfico abaixo, o que demonstra a evolução da carga e das dimensões nos navios de contêineres nos últimos cinquenta anos.
Figura 2 - Evolução da carga e dimensões dos navios de contêineres
Fonte: Allianz Global Corporate & Specialty.
71. Diante das dimensões das embarcações e das restrições dos acessos aos portos, principalmente dos que ainda mantêm as condições naturais pré-existentes, verifica-se que atividades das APs como a realização de dragagem, o levantamento da batimetria e a disponibilização dos dados meteoceanográficos são fundamentais para o estabelecimento do calado máximo permitido para as embarcações, do porte bruto e das dimensões máximas dos navios. Além dessas atividades, o balizamento do canal de acesso e das áreas de fundeio e manobras são pontos de grande importância para a segurança da navegação.
72. O balizamento e outros recursos são citados no relatório do Banco Mundial Port Reform Toolkit  (2007) , estudo que visa fornecer suporte aos formuladores de políticas e às instituições públicas que dirigem e regulam os serviços portuários nos países em desenvolvimento. Neste contexto, o relatório aponta itens considerados essenciais para as operações portuárias: auxílio à navegação, boias e balizas; boias de amarração específicas; sistemas oceano/meteorológicos e de gerenciamento de tráfego marítimo. Além disso, o estudo reforça a necessidade de a Autoridade Portuária cumprir suas obrigações e garantir que os serviços sejam prestados de maneira não discriminatória.
73. No Brasil, o Serviço de Tráfego de Embarcações (VTS, na sigla em inglês) é regulamentado pela Autoridade Marítima, que, por meio da Diretoria de Hidrografia e Navegação (DHN) , estabeleceu a regulamentação no documento Normam-26/DHN, com base nos padrões da International Association of Lighthouse Authorities (IALA) .
74. Conforme a Normam-26/DHN, o VTS 'é um auxílio eletrônico à navegação, com capacidade de prover monitorização ativa do tráfego aquaviário, cujo propósito é ampliar a segurança da vida humana no mar, a segurança da navegação e a proteção ao meio ambiente nas áreas em que haja intensa movimentação de embarcações ou risco de acidente de grandes proporções'. A norma indica como elementos essenciais de um VTS: radar; Sistema de Identificação Automático (AIS) ; comunicações (VHF) ; TV de circuito fechado (CCTV) ; sensores meteorológicos e ambientais; e um sistema para gerenciamento dos dados. Também é necessário compor a equipe com supervisor e operadores qualificados em instituição de ensino credenciada e formalmente designada para atuarem no Centro de VTS.
75. A Marinha do Brasil, por meio da Normam-8/DPC, estabeleceu as normas para o tráfego e permanência de embarcações em águas jurisdicionais brasileiras, e definiu que a AM coordena o estabelecimento e a divulgação, a serem realizados pela AP, do calado máximo de operação dos navios, do porte bruto máximo e das dimensões máximas dos navios que trafegam nos portos brasileiros.
76. A Autoridade Marítima também estabeleceu, por meio da Normam-17/DHN, as normas para auxílios à navegação, que inclui a sinalização náutica como meios de auxílios visuais à navegação externos à embarcação, e trata também do balizamento.
77. Em relação à praticagem, a Marinha definiu os equipamentos necessários para a prestação do serviço, através da Normam-12/DPC. A dotação mínima da atalaia deve contar com equipamentos de comunicação e meteorológicos (anemômetro, termômetro de máxima e mínima e barômetro) ou estação meteorológica que forneça dados em tempo real, enquanto as lanchas devem ter os seguintes equipamentos para a navegação: radar banda X, GPS, AIS (opcional) , ecobatímetro, agulha magnética, cartas náuticas da área da ZP, régua paralela e compasso, e binóculo.
78. Diante da necessidade de garantir a segurança da navegação e possibilitar o acesso de grandes embarcações aos canais portuários, de forma a aumentar a produtividade do transporte aquaviário, verifica-se que a modernização da gestão do tráfego aquaviário, a atualização e manutenção da sinalização e a definição dos parâmetros operacionais pela Autoridade Portuária são fundamentais para o desempenho portuário, bem como para assegurar as condições adequadas ao serviço de praticagem.
79. Embora o controle do tráfego do canal seja uma atividade essencial de competência da Autoridade Portuária, verificou-se que a Companhia Docas do Estado de São Paulo (Codesp) delegou em 2010 a gestão do canal à praticagem até que a Codesp tivesse condições plenas de desempenhar sua competência. Constatou-se, ainda, que o caráter provisório se estende até a data deste relatório, tendo sido formalizada a delegação em 2019, por meio de um contrato oneroso, de forma a não interromper as operações do maior complexo portuário da América do Sul.
80. Em contraponto, verificou-se que a Companhia Docas do Espírito Santo (Codesa) adquiriu autonomia para monitorar e controlar as embarcações em sua área de responsabilidade, após a implantação do Sistema de Gerenciamento de Informações do Tráfego de Embarcações (VTMIS - Vessel Traffic Management Information System) em 2017, fortalecendo a autoridade da Codesa.
81. De forma geral, a Diretoria de Portos e Costas (DPC) da Marinha esclareceu que as praticagens contribuem para a gestão dos canais de navegação (peça 179, p. 19) e as Autoridades Portuárias de vários portos organizados informaram que não dependem da praticagem para gerir o tráfego das embarcações em área sob sua responsabilidade.
82. Diante dos diferentes cenários identificados na gestão dos canais de acesso aos portos, evidencia-se a atuação da Codesa como uma boa prática, a dependência da Codesp frente à praticagem e as condições atuais nos demais portos públicos brasileiros, de forma a identificar os principais obstáculos enfrentados, no que tange às atribuições das autoridades portuárias.
Gestão do Canal de acesso ao Porto de Vitória
83. A equipe de auditoria teve oportunidade de realizar visita técnica ao Porto de Vitória/ES, a fim de conhecer o Sistema de Gerenciamento de Informações do Tráfego de Embarcações (VTMIS) , que é o único em operação no Brasil desde 2017 e tem como objetivo melhorar a segurança marítima e aumentar a eficiência das operações portuárias. 
84. Observa-se que o VTMIS corresponde a uma ampliação do Serviço de Tráfego de Embarcações (VTS) . Enquanto o VTS visa monitorar o tráfego aquaviário, o VTMIS vai além, ao compartilhar diretamente os dados do VTS com outros serviços e interessados, na forma de um Sistema Integrado de Vigilância Marítima, que contribui para aumentar a efetividade e a segurança das operações portuárias.
85. Antes da implantação do VTMIS no Porto de Vitória, destaca-se o pioneirismo do Porto do Açu/RJ na implantação do VTS, que foi homologado pela Marinha em 2015. Ressalta-se que, apesar do VTS estar presente nos mais movimentados portos do mundo, no Brasil apenas duas instalações portuárias contam com este sistema, sendo um terminal privado (Porto do Açu com VTS) e um porto público (Porto de Vitória com VTMIS) .
86. O VTMIS em Vitória foi fruto de uma iniciativa do Governo Federal desenvolvida pela então Secretaria de Portos da Presidência da República (SEP/PR) , atualmente incorporada ao Ministério de Infraestrutura (Minfra) , como uma das ações denominadas 'Inteligência Logística Portuária'. No escopo do projeto da SEP/PR estava prevista a implantação do VTMIS nos seguintes portos: Santos, Rio de Janeiro, Itaguaí, Salvador/Aratu, entre outros, porém o porto de Vitória foi o único a concluir a implantação.
87. Em 2014, a Companhia Docas do Espírito Santo contratou, por meio de licitação, o consórcio Indra VTMIS Vitória para desenvolver o projeto executivo, realizar obras, instalar equipamentos e treinar funcionários num prazo de 38 meses com recursos do Programa de Aceleração do Crescimento (PAC) na ordem de R$ 22,9 milhões. A implantação do VTMIS no Porto de Vitória enfrentou contratempos externos ao projeto, ocasionando um termo aditivo com prazo de 23 meses. Sendo um projeto inovador, o VTMIS no Brasil encontrou também obstáculos inesperados, como a necessidade de alteração legal para autorizar a frequência dos equipamentos de radar, que só era permitida em navios no mar.
88. Em resumo, o contrato começou em agosto de 2014, iniciou a operação e manutenção em setembro de 2017 e foi concluído em setembro de 2019. Após dois anos de operação do VTMIS do Porto de Vitória auxiliando no controle do tráfego, a Codesa destacou os benefícios observados (peça 29) :
'A Autoridade Portuária obteve autonomia suficiente, não dependendo mais de terceiros, para o monitoramento e controle das embarcações em sua área de responsabilidade, bem como aperfeiçoou o controle do tráfego e movimentações das embarcações para a cobrança das tarifas portuárias;
Organização do tráfego de embarcações em toda área de responsabilidade, principalmente de fundeio;
Integração, em tempo real, com o programa Porto Sem Papel (PSP) e Sistema de Gerenciamento do Porto De Vitória (SGP) , independente de introdução de dados manuais por colaboradores, melhorando a precisão dos dados para cobrança das tarifas portuárias;
Disponibilização para o Sistema de Tráfego Marítimo (SISTRAM) , em tempo real, de dados das embarcações para a Marinha do Brasil, contribuindo para a proteção da Amazônia Azul e soberania nacional;
Disponibilização, em tempo real, de dados meteoceanográficos de toda área de responsabilidade do VTMIS para o Centro de Hidrografia da Marinha (CHM) , o que possibilitou àquele Centro fornecer à Codesa a previsão meteorológica específica de nossa área, contribuindo para a divulgação aos navegantes e, por conseguinte, aumento da segurança da navegação.
Disponibilização de imagens das câmeras de monitoramento do VTMIS para a Capitania dos Portos do Espírito Santo, Polícia Federal, Receita Federal (NEPOM) e Antaq, contribuindo para as tarefas desses órgãos;
Trabalho em cooperação com a Marinha do Brasil (CPES) no socorro e salvamento de embarcações em alto mar e nos inquéritos instaurados por meio de gravações em radar, carta náutica eletrônica, AIS, vídeo e comunicações rádio VHF entre os envolvidos;
Trabalho em cooperação com o Núcleo Especial de Polícia Marítima da Polícia Federal (NEPOM) e Receita Federal do Brasil (RFB) em ações de fiscalização de embarcações suspeitas, tanto nos portos e terminais como em áreas de fundeio;
Contribuições com informações relevantes sobre tráfego de embarcações, condições meteorológicas e de mar às embarcações de esporte e recreio, pesqueiros e com os eventos de regatas no interior da área de responsabilidade do VTMIS Vitória;
Contribuição em ações de Socorro e Salvamento (SAR) .'
89. O primeiro benefício listado acima explicita que a Autoridade Portuária do Porto de Vitória dependia de terceiros para gerir o canal de acesso ao porto e, após a implantação do VTMIS, a AP obteve autonomia suficiente para executar as suas competências referentes ao monitoramento do canal. O controlador do sistema de gerenciamento do Tráfego de Vitória, declarou em entrevista à Revista Rumos Práticos (nº 50 - jun a set/18, Revista do Conapra) que:
'Antes não tinha controle, a Codesa não sabia de nada, sempre ligando para a praticagem, que tinha as informações de quem estava chegando, quem estava saindo. A praticagem, durante anos, foi o grande VTMIS de todo o Brasil porque era quem manobrava tudo, fazia coordenação, monitoramento de tudo.
A Codesa não tinha instrumentos, não funcionava 24 horas por dia. O porto funciona, mas a administração não funcionava em tempo integral. Agora, como funcionamos 24 horas, sabemos tudo que está acontecendo e eles estão recebendo as informações automatizada.' 
90. Durante a visita técnica à Codesa, foi possível acompanhar a reunião de programação que define o horário de atracação/desatracação e o berço destinado a cada embarcação. A partir dos dados informados pelos agentes marítimos, a Codesa gera um relatório com os dados referentes ao navio (tamanho, calado de entrada, calado de saída, tipo de mercadoria) e data/hora prevista para atracar ou desatracar. Na reunião, os agentes marítimos confirmam as informações e fazem os ajustes necessários. Observou-se, assim, que o processo é conduzido pela Autoridade Portuária de forma transparente e autônoma, sendo o relatório final repassado à praticagem para que possa definir as escalas de práticos designados às manobras.
91. A resposta da praticagem do Espírito Santo (peça 138) corrobora as informações prestadas pela Codesa, no sentido de que a Autoridade Portuária exerce efetivamente o controle do tráfego em sua área de responsabilidade sem depender da praticagem.
92. Além do fortalecimento do papel fiscalizador da Autoridade Portuária, o VTMIS aperfeiçoou o controle da cobrança de tarifas portuárias, uma vez que o integrou aos sistemas de Gestão Portuária e Porto Sem papel, registrando com precisão o tempo de permanência de um navio no berço e na área de fundeio. 
93. Destacam-se, ainda, as contribuições com informações e imagens para investigações como a aproximação de embarcações suspeitas junto aos navios mercantes. Neste caso, informa-se imediatamente à Capitania dos Portos, à Polícia Federal e à Receita Federal de Vitória para investigarem a possibilidade de contrabando, tráfico de drogas ou ocorrência de outras irregularidades. Constatou-se que este tipo de situação praticamente não ocorre mais, pois os dados do balanço da implantação do VTMIS demonstram que o monitoramento fez com que as embarcações passassem a cumprir as determinações regulamentares e, assim, o número de infrações vem reduzindo paulatinamente.
94. Os dados do VTMIS gerados por meio de equipamentos, como sensores, marégrafos, radares, ou pelas imagens das câmeras de longo alcance, permitem repassar informar às embarcações, à Capitania dos Portos e à praticagem, para auxiliar na segurança da navegação e em futuros estudos para aprimoramento das operações portuárias. 
95. Em maio de 2019, a equipe de auditoria foi informada que a empresa espanhola Indra, responsável pelo desenvolvimento do sistema do VTMIS e pela implantação no Porto de Vitória, não recebia os pagamentos há cinco meses e que havia riscos à continuidade do contrato, que seria encerrado em setembro de 2019. Diante da incerteza, indagou-se ao Porto de Vitória a situação atual dos pagamentos referentes à implantação e operacionalização do VTMIS, visando sua continuidade (peça 25) . 
96. Em resposta (peça 29) , a Companhia Docas de Vitória esclareceu que os pagamentos foram normalizados. Quanto à continuidade ao serviço prestado pelo VTMIS, foi elaborado um aditivo de prazo ao atual contrato, 46/2014, por até 6 meses, uma vez que 'foi realizada uma licitação, na modalidade Pregão Eletrônico, em agosto de 2019, porém foi considerada fracassada, tendo em vista que as duas empresas concorrentes deixaram de apresentar as documentações obrigatórias'.
97. A Secretaria Nacional de Portos e Transportes Aquaviários (SNPTA) explicou que a Codesa previu em seu planejamento a continuidade da manutenção e operação do VTMIS com recursos próprios. E, caso necessário, a SNPTA pode aumentar a participação da União no capital da Companhia Docas para o projeto do VTMIS, uma vez que mantém em seu planejamento orçamentário a abertura da dotação orçamentária para este fim, viabilizando a suplementação de recursos da União (peça 137) .
98. Visando à eficiência e segurança do acesso aquaviário, além do VTMIS, a Codesa estuda a viabilidade e os possíveis ganhos a serem obtidos com um sistema de definição de calado dinâmico (ReDraft) , que garante mais segurança nas manobras e aumenta a produtividade.
99. Conclui-se que a implantação do módulo do VTS e seus equipamentos obrigatórios possibilitou à Autoridade Portuária do Porto de Vitória adquirir autonomia no controle do tráfego e maior segurança em um canal de difícil manobrabilidade. Além da contribuição para a segurança marítima, houve também o compartilhamento de informações do módulo VTMIS, que colaborou para a eficiência de outros órgãos públicos intervenientes do setor portuário. 
100. Assim, diante dos resultados positivos alcançados em prol da eficiência e da segurança das operações portuárias, constata-se que é de extrema importância manter o funcionamento do VTMIS na Codesa e incentivar a implantação em outros portos de grande movimentação e/ou que apresentem obstáculos à navegação.
Gestão do Canal de acesso ao Porto de Santos
101. Em resposta ao Ofício de Requisição (peça 23) , a AP do Porto de Santos informou que, por determinação legal, 'a gestão do canal do Porto Organizado de Santos ocorre sob a responsabilidade da Codesp (a Autoridade Portuária) , que, direta ou indiretamente, controla o tráfego aquaviário, realiza levantamentos hidrográficos, sinalização, balizamento e dragagem, bem como avalia e homologa os calados operacionais mediante análise dos dados obtidos com os serviços de dragagem' (grifo nosso) .
102. De acordo com o relato da AP, a praticagem de Santos exerce os serviços de monitoramento e controle do tráfego de navios desde antes de 2010, porém não havia um documento legal delegando a atribuição. Assim, a AP reconheceu a notória experiência acumulada pela praticagem e delegou-lhe 'a função de definir a sequência das manobras de navios no Porto de Santos, até que a Codesp dispusesse de mecanismos e de conhecimento adequados para o desempenho pleno de tal atribuição...' (peça 140) (grifo nosso) .
103. Diante do contexto, observa-se que há mais de uma década a praticagem de Santos assumiu o monitoramento e controle do tráfego do canal de Santos e realizou investimentos em equipamentos e sistemas visando aumentar a segurança nas operações. 
104. De acordo com a praticagem de Santos, até a implantação do seu Centro de Coordenação, Comunicações e Operações de Tráfego (C3OT) em 2014, o monitoramento era feito apenas pelo AIS (Automatic Identification System) , um transceptor que transmite e recebe informações sobre o navio, sua localização, dimensões, posição, rumo, velocidade, destino final e tipo de carga. O C3OT integrou o AIS a um sistema de câmeras e aos avançados equipamentos meteorológicos e oceanográficos que possibilitam o monitoramento, em tempo real, de todo o canal navegável do porto santista, nos seus 20 quilômetros e 67 terminais e berços de atracação (conforme a Praticagem em https://www.sppilots.com.br/?act=CO, acessado em 28/11/2019) .
105. Em relação ao C3OT, a praticagem de Santos afirma que 'O sistema já existe em outros portos modernos do mundo, mas é implantado e mantido pela autoridade portuária. Em alguns casos, as praticagens comandam o serviço, mas a praticagem de Santos será a primeira a possuir esse equipamento, considerado o mais atualizado'. Observa-se que a equipe de auditoria visitou o C3OT e conheceu a infraestrutura que possibilita o controle do tráfego do maior porto do Brasil. 
106. O conjunto de dados meteoceanográficos registrados pelo C3OT viabilizou, em 2017, outro investimento da praticagem de Santos: o monitoramento dinâmico do calado do navio por meio do sistema ReDraft, desenvolvido em parceria com a Universidade de São Paulo (USP) . O programa auxilia no planejamento de operações com base na maré e previsões das condições meteorológicas e amplia as janelas operacionais de navegação. 
107. Neste interim, ressalta-se a tentativa da Codesp, a partir de 2014, em implantar o VTMIS com recursos federais. Porém, não tendo conseguido concluir até o prazo de vigência contratual (junho de 2018) , a Autoridade Portuária decidiu pelo encerramento do contrato, conforme 'o entendimento, à época, no sentido de que o termo de aditamento para a prorrogação de seu prazo teria sido assinado em data posterior ao seu término' (peça 139) .
108. Ressalta-se que está em andamento uma auditoria interna na contratação e na execução do contrato de implantação do VTMIS no Porto de Santos (Contrato DP/61.2014) determinada pelo atual Diretor Presidente da Codesp e que, tendo em vista o sucesso da implantação do VTMIS no Porto de Vitória pela mesma empresa que conduzia o contrato no Porto de Santos, está sendo estudada e discutida a possibilidade de retomada do projeto.
109. Apesar da não conclusão da implantação do VTMIS no Porto de Santos, a gestão do canal ocorria com o apoio da praticagem até fevereiro de 2019, quando a praticagem enviou o Ofício 83/19 (peça 141) , de 18/2/2019, ao presidente do Sindicato das Agências de Navegação Marítima do Estado de São Paulo (Sindamar) com cópia para a Codesp e várias outras instituições. O documento informava que a sociedade de praticagem poderia interromper sua atuação na gestão do tráfego aquaviário do Porto de Santos, levando à possibilidade de que o maior porto da América Latina retrocedesse em dez anos em termos de movimentação e eficiência.
110. O documento descrevia a atuação proativa da praticagem e os investimentos realizados frente à obrigação legal em dispor apenas de prático, atalaia e lancha. Em seguida, solicitava um posicionamento do Sindamar quanto ao pagamento pelos Serviços de Assessoria em Assuntos Logísticos, a ser cobrado por manobra e faixas definidas por tonelada de arqueação bruta (TAB) , até que a Autoridade Portuária assumisse os serviços. Por fim, deixava claro que a questão precisava ser definida, 'seja pela manutenção dos sistemas ou por sua desativação'.
111. A proposta da praticagem em cobrar dos armadores/agentes marítimos pela prestação de Serviços de Assessoria em Assuntos Logísticos foi rejeitada por unanimidade pelos associados ao Sindamar, uma vez que a Tarifa de Infraestrutura Portuária (Tabela 1) , cobrada pela AP, já inclui os serviços relacionados ao acesso e ao controle de tráfego do canal.
112. Ciente do risco da interrupção iminente do serviço de controle de tráfego pela praticagem, a Autoridade Portuária oficiou-a, por meio da Carta DIPRE-ED/58.2019 (peça 142) , de 24/4/2019, solicitando um prazo maior para realizar a transição, de forma que o controle do serviço e seus custos fossem direcionados efetivamente à AP.
113. Após a negociação e com base no parecer jurídico 214/2019 (peça 144) , de 2/8/2019, que analisou a contratação direta por inexigibilidade de licitação, foi formalizado o Contrato DIPRE/25.2019 (peça 143) , assinado em 8/9/2019, tendo como objeto 'a prestação de serviços de assessoria para gerenciamento, organização, coordenação do tráfego de navios no Porto e planejamento das movimentações de navios no Canal de acesso ao Porto de Santos, aos seus berços, ao Canal de Piaçaguera, bem como aos terminais localizados em Cubatão'. 
114. O Contrato DIPRE/25.2019 tem prazo de doze meses, prorrogáveis por mais doze, e prevê cláusula rescisória, por meio da qual a Autoridade Portuária pode rescindir a qualquer momento, não havendo a possibilidade de reclamação e/ou indenização pela contratada. Em relação a cláusula de rescisão, a AP destacou que 'foi prevista justamente pela possibilidade da Codesp, assumindo suas atribuições legais - as quais nunca foram por ela executadas, implementar o sistema VTS' (peça 139, grifo nosso) .
115. A AP esclareceu que o controle de entrada e saída de navios, bem como a autorização para fundeio são de responsabilidade da Autoridade Portuária, de modo que, apenas as atividades de sequência dos navios autorizados pela Codesp, seu gerenciamento e seu monitoramento estariam sendo executadas pela praticagem de Santos.
116. Outra preocupação da Autoridade Portuária de Santos foi assegurar, por uma cláusula contratual, o acesso aos dados meteoceanográficos e ao histórico do rastro de embarcações providos pela estação base AIS da praticagem, de forma que obtenha conhecimento destas informações e as utilize em sistemas e estudos a serem desenvolvidos.
117. A Codesp e a empresa Práticos - Serviços de Praticagem da Baixada Santista Sociedade Simples Ltda. estabeleceram no contrato o valor global para a execução dos serviços em R$ 7.065.802,24 para os doze meses, sendo os recursos previstos no Programa de Dispêndios Globais (PDG) da Codesp. Desta forma, a assinatura do contrato garantiu o acesso aos dados meteoceanográficos e ao histórico do trajeto das embarcações à Autoridade Portuária e assegurou a continuidade das operações portuárias.
118. Por fim, conclui-se que a Codesp, apesar de dispor de recursos financeiros suficientes, oriundos da cobrança de tarifas dos armadores, não executa plenamente as suas funções de forma a possibilitar a adequada gestão do canal de acesso e das áreas de fundeio, o que leva a praticagem a investir em diversos recursos tecnológicos além do previsto nas suas atribuições legais (atalaia e lancha) , visando garantir o fluxo das embarcações com maior segurança e eficiência. 
119. Considerando que a Autoridade Portuária de Santos depende da praticagem para controlar e monitorar o acesso das embarcações ao porto, e constatado o risco de paralisação desses serviços, torna-se imperioso que a AP adquira condições de gerir o canal do maior complexo portuário do Brasil.
Gestão do Canal de acesso em outros portos organizados
120. Em seguida é abordado de que forma outros portos organizados realizam a gestão do tráfego aquaviário e se possuem os equipamentos e sistemas necessários para controlar e monitorar o acesso ao porto, bem como para definir os parâmetros operacionais. 
121. Observa-se que no Porto de Vitória e no Porto de Santos a análise compreendeu entrevistas com os atores e também a visita in loco, enquanto nos demais portos organizados a análise restringiu-se às respostas recebidas em atendimento aos Ofícios encaminhados para as outras cinco Companhias Docas federais e para uma amostra dos portos delegados, que inclui os portos de Itajaí/SC, Paranaguá/PR, Rio Grande/RS, Recife e Suape/PE.
122. Entre as Autoridades Portuárias que responderam à pesquisa, a Administração dos Portos de Paranaguá e Antonina (no Paraná) , informou que é responsável diretamente pelo tráfego aquaviário do canal, porém de modo compartilhado com a praticagem (peça 95) . A Companhia Docas do Rio Grande do Norte afirmou que o controle do tráfego é realizado pela AP com o apoio da Autoridade Marítima e da praticagem (peça 148) .
123. De forma geral, as demais Autoridades Portuárias declararam que, de acordo com a Lei 12.815/2013, são responsáveis pela gestão do canal dentro dos limites definidos para o porto organizado, sendo a Autoridade Marítima responsável pela segurança da navegação. Observa-se que não mencionam a participação da praticagem nesta atribuição. 
124. Quanto ao exercício do controle e monitoramento do tráfego dos portos, a Marinha afirmou que as praticagens contribuem para a gestão dos canais de navegação (peça 179, p. 19) . O esclarecimento refere-se à afirmativa anterior da DPC de que 'atualmente, o controle do tráfego das embarcações no porto é exercido somente pela praticagem, por meio das atalaias'.  Este relato consta do Anexo 17 do Ofício 20-324/2016, da DPC à DGN (peça 147, p. 4) , elaborado pela Diretoria de Portos e Costas no âmbito do grupo de trabalho que analisou o processo de Habilitação de Comandante para Dispensa de uso de Prático e relacionou os fatos pertinentes para um melhor entendimento e avaliação do quadro. 
125. Ao comparar as respostas das Autoridades Portuárias e das praticagens foi possível confirmar que, em regra, não há delegação de competência por parte da AP para o controle do tráfego dos canais, entretanto, observa-se contribuições extraordinárias da praticagem em diversas atividades. 
126. Conforme a resposta da praticagem de Pernambuco (peça 145) , constata-se que a praticagem dispõe de equipamentos como circuito fechado de TV, sensores meteorológicos e ambientais, e sistemas para gerenciamento de dados que superam as exigências requeridas pela Normam 12/DPC. Assim, auxiliam às Autoridades Portuárias do Porto de Recife e do Porto de Suape nas seguintes atividades:
'No que atine à coordenação do tráfego aquaviário, em auxílio às Autoridades Portuárias, a Praticagem de Pernambuco, por intermédio da Atalaia, sem se imiscuir:
i. Interage com o tráfego e responde às situações desenvolvidas na área de interesse;
ii. Divulga informações e assiste aos navegantes;
iii. Monitora ativamente o tráfego da área portuária e seus acessos diretos (áreas de fundeio, águas interiores e canais, de uma forma geral) ;
iv. Provê informações essenciais e tempestivas aos processos de tomada de decisão a bordo e para a navegação, transmitidas por solicitações dos navegantes, sem participar, em qualquer hipótese, das manobras das embarcações;
v. Coordena os serviços portuários acessórios relacionados a manobras dos navios (rebocagem, amarração, posicionamento/ remoção de barreiras de contenção) nas áreas de praticagem obrigatória;
vi. Contribui para a salvaguarda da vida humana no mar, auxiliando a Marinha do Brasil na coordenação da remoção de tripulantes e ou passageiros enfermos de navios impossibilitados de atracar;
vii. Emite, em coordenação com a Autoridade Portuária, orientações ou instruções para o tráfego como um todo em proveito da salvaguarda e do eficiente movimento do tráfego na zona de praticagem, de forma a evitar congestionamentos e situações potencialmente perigosas para a navegação; e
viii. Compartilha dados com partes interessadas, conforme a necessidade de conhecer, de forma a aumentar a efetividade das operações aquaviárias ou da atividade marítima como um todo.'
127. Enquanto a praticagem de Pernambuco investe em novas tecnologias, observa-se a dificuldade da Autoridade Portuária do Porto de Recife em atualizar os equipamentos e sistemas. De acordo com a AP (peça 92) , não há balizamento no canal do porto, apesar de constar em projeto de dragagem a ser implementado. E, apesar de considerar de grande relevância, a AP não dispõe de sistemas como Redraft e VTS, devido à falta de recursos financeiros. 
128. O mesmo motivo inviabiliza à AP do Porto de Recife realizar levantamentos hidrográficos (batimetrias) , adquirir e instalar estação meteorológica que permita a obtenção de dados, tais como correnteza e condições climáticas. Em consequência, a AP reforça que a ausência dos equipamentos se configura como fator impeditivo para a regular manutenção e acompanhamento dos parâmetros operacionais do porto.
129. Em 2018, a praticagem de Pernambuco propôs termos de Acordo de Cooperação Técnica à AP do Porto de Suape, sem repasses financeiros, que visavam ações conjuntas que assegurassem a gestão compartilhada do tráfego aquaviário, o uso compartilhado dos dados meteoceanográficos e a participação da praticagem nos estudos e planejamento de obras de infraestrutura portuária. Contudo os acordos não prosperaram.
130. No Porto de Itajaí/SC constata-se alguns investimentos por parte da AP. A superintendência do porto informou (peça 93) que instalou em junho/2019 o sistema de monitoramento dos parâmetros de transmissão de dados em tempo real, composto de ADPC (mede a direção e velocidade da corrente) , marégrafo, ondógrafo (mede período, direção e altura de onda) e que conta com informações das estações meteorológicas da praticagem, da empresa Acquaplan Tecnologia e Consultoria Ambiental, e da Universidade do Vale do Itajaí (Univali) .
131. Na Companhia Docas do Rio de Janeiro (CDRJ) , segundo Carta DIRPRE 15.419/2019 (peça 57) , de 26/9/2019, desde maio/2019 há um grupo de trabalho que inclui representantes da Marinha, da praticagem/RJ e das empresas arrendatárias dos terminais de contêineres do porto, a fim de discutir projetos que promovam o incremento da segurança e uma maior eficiência da navegação. Visando melhorar a acessibilidade, principalmente no período noturno, são discutidas alternativas para o sistema de calado dinâmico, melhoria da sinalização e do balizamento e implantação do VTMIS incluindo estações meteorológicas, marégrafos, boias meteoceanográficas, câmeras de circuito fechado e o Centro de Controle Operacional.
132. A Companhia Docas do Pará (peça 52) informou que pretende implantar o Sistema de Gerenciamento de Informação Portuária (PMIS - Port Management and Informations System) , que é um novo paradigma frente ao VTS/VTMIS. Porém, terá que redimensionar o projeto, uma vez que não foi realizado o convênio ministerial que aportaria os recursos necessários.
133. De acordo com o Ofício 329/2019 - Codern/DP (peça 148) , de 30/9/2019, verifica-se que a Companhia Docas do Rio Grande do Norte (Codern) espera, a médio prazo, instalar correntógrafos em algumas boias e pretende implementar o centro de controle de tráfego marítimo usando o AIS. Nos Portos do Rio Grande do Sul, apesar de haver o anteprojeto para implantação do VTMIS, ainda faltam equipamentos para aferir as condições climáticas e de navegabilidade, conforme informado pela Superintendência dos Portos (peça 146) .
134. Considerando os investimentos necessários para implantação do VTS, destaca-se a recomendação que consta do Anexo A da Normam-26/DHN. Segundo a norma, a Autoridade Portuária deve realizar uma avaliação formal dos riscos aos quais o tráfego marítimo local está submetido e os custos envolvidos, a fim de decidir quanto a viabilidade do VTS como instrumento eficiente para controle do tráfego, aumento da segurança da navegação e proteção do meio ambiente marinho. 
135. As APs, em respostas aos ofícios, relataram que a falta de recursos financeiros seria o maior obstáculo enfrentado para investir na contratação de obras para manutenção da dragagem, em levantamentos hidrográficos, na aquisição de equipamentos/sistemas de ponta e na contratação/capacitação de profissionais especializados para operar os sistemas.
136. Embora sejam identificados alguns investimentos pontuais em equipamentos e estudos, observou-se a falta de centros de controle de tráfego devidamente equipados que permitam às Autoridades Portuárias realizar a gestão do acesso aquaviário com segurança, e, consequentemente, apoiar o serviço de praticagem. 
137. Tendo em vista a defasagem tecnológica dos portos organizados, constata-se a necessidade de um diagnóstico aprofundado e apoio governamental a fim de identificar e adquirir os equipamentos, os sistemas e as respectivas capacitações que garantam a adequada gestão do canal de acesso e das áreas de fundeio e manobra pela APs, de acordo com as especificidades de cada porto.
138. Após avaliar a gestão do canal em diversos portos públicos do Brasil, identificou-se que a carência de equipamentos e de sistemas adequados decorre da baixa disponibilidade de recursos orçamentários, bem como de dificuldades na execução dos recursos financeiros, quando existentes, além da falta de capacitação dos quadros técnicos para contratação e operação dos equipamentos.
139. Como consequência da falta de atualização e investimento, a Autoridade Portuária perde autonomia e torna-se dependente de terceiros para controlar o acesso ao porto. A dependência leva ao risco de interrupção dos serviços relacionados ao fornecimento de dados, ao levantamento de batimetria, ao calado dinâmico e, até mesmo, ao monitoramento e controle do tráfego do canal. Essa situação pode comprometer a navegação, afetando a eficiência portuária, a segurança marítima e, consequentemente, ocasionar danos de ordem econômica.
140. Conclui-se, desse modo, que as Autoridades Portuárias, por falta de recursos financeiros ou dificuldades na gestão, não investem adequadamente em equipamentos como estação meteoceanográfica, batimetria, boias com sensores e sistemas de controle de tráfego de forma a aumentar eficiência, a segurança marítima, e, consequentemente, apoiar a atuação da praticagem.
141. A dependência da Autoridade Portuária de Santos em relação à praticagem é um caso concreto que evidencia como a ausência de um sistema de controle de tráfego marítimo sob o domínio da AP pode vir a apresentar riscos para a continuidade do serviço. 
142. Por outro lado, a implementação do VTMIS no Porto de Vitória demonstra como o controle do sistema de gerenciamento do tráfego pela AP, em conjunto com os equipamentos obrigatórios, pode assegurar a autonomia e fortalecer a Autoridade Portuária, além de contribuir para eficiência de outros órgãos públicos.
143. Diante do exposto e visando contribuir com as Autoridades Portuárias para a adequada e regular gestão portuária, propõe-se:
a)  determinar à Companhia Docas do Estado de São Paulo que, no prazo de 180 dias, apresente plano de ação para que se estruture com equipamentos, sistemas e pessoal qualificado, de forma a assegurar que a gestão do canal do Porto de Santos seja realizada diretamente pela Autoridade Portuária, contendo, no mínimo, as medidas a serem adotadas, os responsáveis pelas ações e o prazo previsto para implementação, em consonância com a Lei 12.815/2003, art.17, VIII;
b)  recomendar ao Ministério da Infraestrutura, que:
b.1) realize diagnóstico a fim de identificar, de acordo com as especificidades de cada porto público, os equipamentos, os sistemas e as respectivas capacitações que garantam a adequada gestão do canal;
b.2) dê continuidade ao projeto de implantação do VTMS nos portos públicos brasileiros com maior tráfego de embarcações e/ou maior risco à navegação; e
b.3) estude meios para manter os recursos financeiros necessários à continuidade e à manutenção do VTMIS implantado no porto de Vitória e dos próximos sistemas de controle de tráfego marítimo a serem implantados nos portos públicos.
144. Com a implementação das medidas acima, espera-se assegurar que as Autoridades Portuárias tenham os recursos necessários para que possam exercer diretamente as suas competências referentes à gestão do tráfego aquaviário em suas áreas de responsabilidade. Além disso, as medidas mitigarão os riscos de interrupção do controle e monitoramento do tráfego do canal de acesso aos portos.
145. Outro benefício resultante da adoção das medidas propostas é o incremento da segurança da navegação e da eficiência portuária por meio de equipamentos e sistemas que auxiliem na navegação e, também, permitam registrar e analisar os dados que servirão de insumo para a atualização dos parâmetros operacionais do porto.
III.2. A regulação técnica exercida pela Autoridade Marítima sobre o serviço de praticagem necessita de aperfeiçoamento quanto aos aspectos de transparência, participação dos interessados e motivação das decisões.
146. A regulação técnica exercida pela AM necessita de aperfeiçoamento quantos aos aspectos relacionados à participação dos interessados, transparência e motivação (fundamentação, critérios utilizados) nas decisões para a definição de parâmetros operacionais do porto (número de práticos e de rebocadores por manobra, limites de corrente e calado, entre outras) ; para a definição dos parâmetros relativos às condições de impraticabilidade; e para a fiscalização da escala de rodízio único.
147. Quanto aos aspectos de segurança, continuidade e qualidade, os diversos atores entrevistados na presente auditoria, como armadores, agências, usuários, entre outros, atestam que a praticagem no Brasil exerce um serviço de excelência, porém sendo insuficiente nos quesitos de transparência quanto aos requisitos técnicos exigidos pela AM em determinadas manobras.
148. O Referencial Básico de Governança (TCU, 2013) reúne e organiza boas práticas de governança pública que, se bem observadas, podem incrementar o desempenho de órgãos e entidades públicas. Define transparência como a possibilidade de acesso a todas as informações relativas à organização pública, sendo um dos requisitos de controle do Estado pela sociedade. Afirma que a adequada transparência resulta em um clima de confiança, tanto internamente quanto nas relações de órgãos e entidades com terceiros.
149. O Referencial para Avaliação de Políticas Públicas (TCU, 2014) define como boa prática a definição e formalização dos mecanismos e instrumentos para promoção da accountability entre os diversos atores envolvidos, estabelecendo os padrões mínimos aceitáveis para transparência, comunicação e prestação de contas. 
150. O Referencial assegura como boa prática estabelecer e divulgar canais de comunicação com as diferentes partes interessadas e assegurar sua efetividade, consideradas as características e possibilidades de acesso de cada público-alvo.
151. Destaca ainda como boa prática a participação social, com envolvimento dos usuários, da sociedade e das demais partes interessadas na governança da organização, assegurando que decisões, estratégias, políticas, programas, planos, ações, serviços e produtos de responsabilidade da organização atendam ao maior número possível de partes interessadas, de modo balanceado, sem permitir a predominância dos interesses de determinadas pessoas ou grupos.
152. Nesse sentido, destacam-se o Decreto 9.203/2017, que dispõe sobre a política de governança da administração pública federal direta, autárquica e fundacional; e a Lei 13.848/2019, que trata da gestão, da organização, do processo decisório e do controle social das agências reguladoras (nova lei das agências reguladoras) :
Decreto 9.203/2017
'Art. 3º São princípios da governança pública:
 (...) 
IV - melhoria regulatória;
V - prestação de contas e responsabilidade; e
VI - transparência.
Art. 4º São diretrizes da governança pública:
VII - avaliar as propostas de criação, expansão ou aperfeiçoamento de políticas públicas e de concessão de incentivos fiscais e aferir, sempre que possível, seus custos e benefícios;
VIII - manter processo decisório orientado pelas evidências, pela conformidade legal, pela qualidade regulatória, pela desburocratização e pelo apoio à participação da sociedade;
IX - editar e revisar atos normativos, pautando-se pelas boas práticas regulatórias e pela legitimidade, estabilidade e coerência do ordenamento jurídico e realizando consultas públicas sempre que conveniente;'
Lei 13.848/2019
'Art. 4º A agência reguladora deverá observar, em suas atividades, a devida adequação entre meios e fins, vedada a imposição de obrigações, restrições e sanções em medida superior àquela necessária ao atendimento do interesse público.
Art. 5º A agência reguladora deverá indicar os pressupostos de fato e de direito que determinarem suas decisões, inclusive a respeito da edição ou não de atos normativos.
Art. 6º A adoção e as propostas de alteração de atos normativos de interesse geral dos agentes econômicos, consumidores ou usuários dos serviços prestados serão, nos termos de regulamento, precedidas da realização de Análise de Impacto Regulatório (AIR) , que conterá informações e dados sobre os possíveis efeitos do ato normativo.'
 (grifo nosso) 
153. Quanto aos parâmetros operacionais relacionados à praticagem, tendo em vista o crescente aumento do tamanho dos navios, tem sido cada vez mais comum a vinda para os portos brasileiros de embarcações que necessitam de análise, por parte da Autoridade Marítima, quanto aos requisitos que devem ser atendidos de forma a garantir a segurança da navegação.
154. Ao longo da auditoria, foi apontado por vários armadores a ausência de participação das empresas de navegação e a falta de transparência nesse tipo de análise, não sendo conhecido pelas partes interessadas os critérios utilizados na definição das condicionantes (número de rebocadores, número de práticos, condições de corrente e vento, nível de maré, entre outras) , bem como foi apontada a demora na conclusão de análise de manobras experimentais, em que são utilizados mais práticos e rebocadores do que nas manobras convencionais.
155. A Marinha informou que as Capitanias/Delegacias/Agências dos Portos (CP/DL/AG) promovem reuniões com os representantes dos portos e terminais, praticagem e outras organizações para estabelecer ou aperfeiçoar os parâmetros operacionais dos portos. Informou ainda que em alguns casos é realizada avaliação em simuladores, tendo como referência o relatório 121/2014 (Harbour Approach Channels Design Guideline) da World Association for Waterborne Transport Infrastructure (Pianc) .
156. Em seus comentários (peça 179, p. 32) , a DPC esclarece que, em 2016, a DPC instituiu o Grupo Especial de Avaliação de Parâmetros Operacionais Portuários (GEAP) , com o intuito de assessorar os Capitães dos Portos na avaliação dos parâmetros operacionais. Ressalta que:
'A participação do GEAP na elaboração e desenvolvimento de estudos e nos eventos de simulações tem proporcionado uma maior agilidade na análise e adequação das NPCP/NPCF das CP/CF, especialmente quanto à divulgação de novos parâmetros portuários.'
157. Em que pese o esforço relatado pela Marinha na busca da melhor solução técnica que atenda aos anseios da comunidade marítima e ao mesmo tempo preserve a segurança da navegação, não está definido na Normam-12/DPC, ou em outra norma da DPC, quais são os procedimentos (ritos) , entidades a serem consultadas e os critérios técnicos que devem ser observados no processo de definição/atualização dos parâmetros de um porto. Verifica-se também que os estudos que embasaram as definições dos parâmetros operacionais não estão divulgados nos sites das CP/DL/AG, junto com as Normas e Procedimentos da Capitania dos Portos (NPCPs) .
158. Os armadores consultados expressaram sua vontade em contribuir com esses estudos, inclusive com contratação de laboratórios para realização de simulações, uma vez que, em alguns casos, possuem entendimento divergente dos estudos apresentados pelos práticos.
159. O Referencial para Avaliação de Governança em Políticas Públicas (TCU, 2014) prevê que é uma boa prática de governança que as políticas sejam institucionalizadas por meio de normas jurídicas adequadas, percebidas como legítimas pelos sujeitos impactados pela regulamentação.
160. Destaca-se também que a participação dos interessados nesse processo poderia agregar maior quantidade e qualidade de informações disponíveis, além de facilitar o senso de contribuição para aperfeiçoamento da regulação. A utilização também de ferramentas como consultas/audiências públicas poderia facilitar a interlocução entre as diversas partes interessadas.
161. A falta desses mecanismos (consulta aos atores interessados, motivação das decisões e publicidade) tem levado as partes envolvidas a questionar as decisões, entretanto não há previsão de instância recursal para a regulação da AM. Como consequência, por vezes, é levantada, por parte dos atores consultados, a possibilidade de parcialidade das decisões tomadas, uma vez que muitos práticos já pertenceram aos quadros da Marinha. Tal situação foi constatada na presente auditoria.
162. Nesse ponto, a DPC defende que desconhece casos concretos que possam ter levantado a hipótese de parcialidade nas decisões. Argumenta que os práticos oriundos da MB ou da Marinha Mercante representam em torno de 20% desses profissionais (peça 179, p. 36) .
163. Dessa forma, mostra-se necessária a instituição de procedimentos para a revisão dos parâmetros operacionais dos portos, em que fiquem claramente estabelecido os papéis dos envolvidos, as possibilidades de participação dos interessados e os critérios utilizados para a tomada de decisão, bem como aperfeiçoamento da publicidade desses procedimentos e decisões, de forma a aumentar a transparência da regulação técnica da praticagem.
164. Quanto à organização da prestação dos serviços de praticagem, esta é feita por meio da Escala de Rodízio Única (ERU) , prevista na Normam-12/DPC, Capítulo 2, Seção III, e é estabelecida especificamente para cada ZP e inclui todos os práticos habilitados e aptos em atividade na ZP, independente de sua forma de atuação comercial, se individual ou em associação com outros práticos.
165. A Norma prevê que a ERU seja elaborada pelo Representante Único do Serviço de Praticagem (RUSP) , sob a supervisão da CP, levando em conta as peculiaridades de cada ZP, obedecendo a uma série de regras estabelecidas. 
166. As trocas de serviço entre práticos devem ser comunicadas, com a antecedência estabelecida pela CP/DL/AG, para ratificação. Para a conferência e fiscalização da escala de rodízio única a DPC utiliza sistema informatizado, denominado Sisgevi-Práticos.
167. No que diz respeito à escolha do modelo de rodízio único (RU) , a DPC informa (peça 56, p. 3) que o RU consiste na distribuição uniforme de trabalho na ZP, incluindo todos os práticos habilitados e em atividade, independentemente da sua forma de associação. Alega que o RU atende aos propósitos afetos à salvaguarda da vida humana, à segurança da navegação e à prevenção da poluição ambiental, por meio de um serviço ininterrupto, prevenção da fadiga e manutenção da habilitação, além de permitir a identificação do prático escalado no caso de infrações à Lesta, RLesta e demais normas infralegais.
168. Reconhece que há uma necessidade de interação entre a AM e a praticagem, haja vista que a execução de um serviço ininterrupto demanda coordenação e dispêndio de recursos financeiros em manutenção (instalações e lancha) e pessoal de apoio (atendimento aos tomadores do serviço, tripulação das lanchas e suporte administrativo) (peça 56, p. 3) .
169. Questionadas sobre o assunto, manifestaram-se as Capitanias dos Portos do Rio Grande do Sul, do Espírito Santo, da Amazônia Oriental, do Rio de Janeiro, do Paraná, de São Paulo e de Pernambuco (peças 130, 129, 135, 134, 133, 132 e 136) .
170. Em suma, as CP argumentam que realizam a fiscalização da ERU utilizando uma gama de instrumentos, tais como o sistema corporativo da DPC (Sisgevi-Práticos) , o Centro de Coordenação e Controle da Autoridade Marítima (CCCAM) , a verificação in loco pelo Grupo de Visita e Inspeção da CP e a análise dos comprovantes de fainas de praticagem.
171. Conforme dados extraídos do Sisgevi-Práticos, percebe-se que a fiscalização exercida pela AM é deficiente, pois mesmo sob o regime de escala de rodízio única existem discrepâncias que não deveriam ocorrer, como pode ser observado nos gráficos abaixo:
Figura 3 - Número de manobras por práticos na ZP-16 (jan-out/2019) 
Fonte: Elaboração própria a partir de dados do Sisgevi-Práticos.
Figura 4 - Número de manobras por práticos na ZP-01 (jan-out/2019) 
 
Fonte: Elaboração própria a partir de dados do Sisgevi-Práticos.
172. Na ZP-01, por exemplo, com os dados fornecidos no Sisgevi-Práticos, existem 152 práticos em atividade, com uma mediana de 28 manobras por prático. Contudo, existem práticos realizando muito mais manobras que outros. O prático que realizou mais manobras fez 64, o que representa 128% a mais do que a mediana de manobras.
173. Fato como este também acontece em outras ZPs, como pode ser visto na ZP-16, onde a mediana de manobras está em 180 manobras por prático, e existe um prático com 318 manobras (76% a mais) . 
174. Essa situação mostra oportunidades de melhoria na execução e acompanhamento da escala de rodízio única, de forma a garantir plenamente a distribuição uniforme das manobras entre os práticos visando a prevenção da fadiga e a manutenção da habilitação equitativamente.
175. Em seus comentários, a DPC argumenta que está coordenando a realização de Verificações de Proficiência (VP) , incluindo a escala de rodízio junto às Capitanias, Delegacias e Agências (peça 179, p. 39) . 
176. Vale ressaltar que embora não tenha sido escopo dessa auditoria a análise específica da escala de uma determinada ZP, a situação verificada reforça a necessidade de um acompanhamento mais presente da ERU por parte da Autoridade Marítima. 
177. No que tange à situação de impraticabilidade, a Normam-12/DPC a define como sendo 'a situação que se configura quando as condições meteorológicas, o estado do mar, acidentes ou fatos da navegação ou deficiências técnicas implicam em inaceitável risco à segurança da navegação, desaconselhando a realização de fainas de praticagem, o tráfego das embarcações e/ou o embarque/desembarque do prático'.
178. A Norma determina que compete à Capitania dos Portos (CP) /Delegacia da Capitania dos Portos (DL) /Agência da Capitania dos Portos (AG) declarar a impraticabilidade da ZP. Para isso o prático deverá comunicar, imediatamente, à CP/DL/AG qualquer fato ou ocorrência que implique em risco à segurança do tráfego aquaviário, à salvaguarda da vida humana, à preservação do meio ambiente ou à faina de praticagem na ZP. Essas informações subsidiarão a CP/DL/AG a declarar a impraticabilidade na ZP, autorizar que o serviço de praticagem deixe de ser prestado, ou impedir a entrada e saída de embarcações do porto.
179. De acordo com a Norman-12/DPC, as NPCPs deverão conter procedimentos específicos de coordenação das ações entre a CP/DL/AG, administrações dos portos e dos terminais e as Entidades de Praticagem, para declaração de impraticabilidade da ZP. Deverão constar nesses procedimentos, pelo menos, os seguintes aspectos:
a) definição dos parâmetros para declaração de impraticabilidade da ZP; e
b) meios de comunicação a serem utilizados para informar a impraticabilidade da ZP às embarcações, às administrações dos portos e dos terminais, às agências de navegação, aos armadores e demais integrantes da comunidade marítima e interessados.
180. A DPC esclareceu (peça 56, p. 10) que em função das particularidades de cada ZP, compete à CP estabelecer os procedimentos necessários quando houver condições de impraticabilidade. A decisão das CP basear-se-á nas informações meteorológicas disponibilizadas pela Diretoria de Hidrografia e Navegação (DHN) e Instituto de Pesquisas Espaciais (INPE) , em observações in loco das condições climáticas e também nas informações repassadas pela praticagem. Ressaltou ainda que a CP demanda a assessoria da praticagem para constatar o momento em que deve declarar a impraticabilidade ou então suspendê-la, devido à grande experiência e ao conhecimento do prático da influência das condições meteorológicas nas manobras e que, eventualmente, trabalha em conjunto com a Autoridade Portuária (AP) .
181. Quanto ao assunto, foram suscitadas para se manifestarem as Capitanias dos Portos do Rio Grande do Sul (CPRS) , do Espírito Santo (CPES) , da Amazônia Oriental (CPAOR) , do Rio de Janeiro (CPRJ) , do Paraná (CPPR) , de São Paulo (CPSP) e de Pernambuco (CPPE) , de forma amostral. (peças 130, 129, 135, 134, 133, 132 e 136) 
182. As CP alegam que a praticagem avisa quando há condições de impraticabilidade e elas utilizam diversos equipamentos ou sistemas para atestar a validade das informações. Algumas afirmam que utilizam a própria praticagem como forma de complementar as informações recebidas. Outras informam que as NPCPs contêm parâmetros de segurança que estabelecem quando a declaração de impraticabilidade deverá ser emitida, a exemplo da norma da Capitania dos Portos do Rio de Janeiro.
183. No entanto, na maioria das capitanias verificadas na amostra, os parâmetros para decretar a impraticabilidade não são definidos de forma clara, transparente e única. Também não se verifica uniformização nos procedimentos adotados pelas diferentes CP, conforme constatado em consulta às NPCP de cada capitania consultada.
184.  A CPRJ é a que detalha de forma mais completa os parâmetros considerados e também os procedimentos adotados para declarar a impraticabilidade. A CPRS aborda a impraticabilidade de forma resumida e argumenta que os parâmetros estão definidos em Portaria, porém não foi possível acessá-la pelo site da capitania. A CPSP apresenta os parâmetros utilizados para declarar a impraticabilidade, mas não deixa claro de que forma eles serão verificados. Já a CPES, CPAOR, CPPR e CPPE tratam da impraticabilidade de forma muito resumida, sem apresentar os parâmetros utilizados, apenas baseando-se nas informações prestadas pela praticagem.
185. Seja pela falta de equipamentos próprios, uniformização de procedimentos e parâmetros, seja pela ausência de VTS na Autoridade Portuária, constata-se que o procedimento para declaração de impraticabilidade apresenta deficiências que causam insegurança aos usuários dos portos brasileiros. Como regra geral, o início do processo é feito pela praticagem, muitas vezes sem parâmetros claros estabelecidos e, com exceção da CPRJ, com ausência do detalhamento dos procedimentos a serem seguidos quando verificada tal situação. As consequências da não atracação ou desatracação de um navio no prazo previsto podem envolver elevados acréscimos de custos ou penalizações financeiras para o dono da carga ou para o armador.
186. Conclui-se que, em função dos impactos que pode causa no setor, o processo de declaração da impraticabilidade deve estar descrito detalhadamente nas normas das CPs, com a apresentação de forma clara e transparente dos critérios adotados para início do processo, os procedimentos a serem adotados para verificação dos parâmetros previamente definidos e as ações a serem tomadas quando declarada a impraticabilidade, como, por exemplo, a cadeia de comunicação entre os diversos atores envolvidos.
187. A necessidade de aperfeiçoamento encontrada na regulação técnica exercida pela AM sobre o serviço de praticagem pode ser decorrente da limitação de recursos financeiros e pessoal que a AM, assim como toda a Administração Pública, vem enfrentando nos últimos anos. Por exemplo, a fiscalização da ERU exige pessoal dedicado à atividade e meios para exercê-la.
188. Além disso, pode haver uma certa influência da praticagem nas decisões tomadas pela Marinha, devido ao fato de muitos práticos serem egressos dessa Força Singular, o que pode ferir o princípio constitucional da impessoalidade.
189. Cabe destacar, que conforme os diversos atores entrevistados durante a realização deste trabalho, a praticagem é vista como uma espécie de órgão de assessoramento operacional no qual a AM deposita elevada confiança, seja porque a praticagem dispõe de equipamentos com tecnologia mais avançada, seja porque a AM se atém primordialmente a aspectos de defesa nacional e segurança externa, não considerando o serviço de praticagem como prioritário, até mesmo pelo seu histórico de baixo nível de acidentes.
190. No Relatório de Gestão do Ministério da Marinha apresentado ao TCU em 2018, fica clara a priorização da Marinha do Brasil em relação à sua atribuição de Defesa Nacional, identificando ameaças ao país e estimulando a mentalidade de defesa da pátria. Corrobora essa percepção, a relação dos principais programas e projetos estratégicos do Comando da Marinha, ordenados:
1. Programa de Desenvolvimento de Submarinos (PROSUB) ;
2. Programa Nuclear da Marinha (PNM) ;
3. Construção do Núcleo do Poder Naval - Corvetas Classe Tamandaré (CCT) ;
4. Helicópteros Multiemprego (HME & B Seahawk) ;
5. Construção do Núcleo do Poder Naval - Navios Patrulha de 550 toneladas (NPa-500) ; e
6. Sistema de Gerenciamento da Amazônia Azul (SisGAAz) , primordialmente para busca e salvamento.
191. A falta de transparência constatada na regulação técnica exercida pela AM sobre a praticagem pode prejudicar o comércio exterior brasileiro que passa pelo setor portuário, na medida em que os custos com os serviços dos práticos estão sujeitos a alterações sem a devida previsibilidade.
192. Como boa prática, destaca-se que o VTMIS implantando no Porto de Vitória trouxe grande independência, não só para a AP, mas também para a AM, que não mais necessitam contar, exclusivamente, com as informações repassadas pela praticagem. O VTMIS, além de dispor dos dados de todos os navios fundeados, de informações sobre a entrada e saída de cada um deles do canal de acesso ao porto, também dispõe de equipamentos meteorológicos que permitem à AM a conferência das condições de impraticabilidade com muito mais eficiência e tempestividade.
193. Conclui-se, dessa maneira, que a regulação técnica exercida pela AM necessita de aperfeiçoamento quantos aos aspectos relacionados à definição do papel dos atores envolvidos, participação de interessados, motivação  (fundamentação e critérios utilizados) e transparência nas decisões para a definição de parâmetros operacionais do porto (número de práticos e de rebocadores por manobra, limites de corrente e calado, entre outras) ; para a definição dos parâmetros relativos às condições de impraticabilidade; e para a fiscalização da escala de rodízio único. A atual falta de transparência sobre esses aspectos da regulação técnica acarreta imprevisibilidade quanto às atividades da praticagem e pode vir a prejudicar os usuários, na medida em que pode ocasionar custos extras significativos para os serviços.
194. Nos comentários apresentados sobre o relatório preliminar, a DPC informa que será verificado nas normas infralegais (Normam) o que pode ser aperfeiçoado. Tanto na definição do papel dos envolvidos, como nas formas de participação dos interessados, além dos critérios utilizados para a tomada de decisão e o aprimoramento da publicidade desses procedimentos e decisões (peça 179, p. 38) .
195. Diante de todo o exposto, de forma a aprimorar a regulação técnica exercida pela Autoridade Marítima sobre os serviços de praticagem, propõe-se: 
a)  determinar à Diretoria de Portos e Costas da Marinha do Brasil, com fundamento no art. 43, inciso I, da Lei 8.443/1992 c/c art. 250, inciso II, do Regimento Interno do TCU, que adote, no prazo de 90 dias, providências com vistas a padronizar a fiscalização da escala de rodízio única, com rotinas para recebimento e tratamento de informações periódicas em todas as capitanias dos portos, de forma a garantir a distribuição uniforme das manobras, com vistas a atender aos propósitos afetos à salvaguarda da vida humana, à segurança da navegação e à prevenção da poluição ambiental, por meio de um serviço ininterrupto, prevenção da fadiga e manutenção da habilitação, de acordo com o item 0226, da Normam-12/DPC;
b)  determinar à Diretoria de Portos e Costas da Marinha do Brasil, com fundamento no art. 43, inciso I, da Lei 8.443/1992 c/c art. 250, inciso II, do Regimento Interno do TCU, que no prazo de 90 dias, torne pública, por meio das Capitanias dos Portos, em seus sítios na internet, as escalas de rodízio único homologadas pelas CP e as efetivamente realizadas, de forma clara e de fácil acesso ao público em geral, em atendimento ao Decreto 9.203/2017, art. 3º, inciso VI; e
c) recomendar à Diretoria de Portos e Costas da Marinha do Brasil, com fundamento no art. 250, inciso III, do Regimento Interno do TCU, que aprimore os mecanismos de transparência, motivação das decisões tomadas (fundamentação, critérios utilizados) , e participação de interessados, especialmente quanto à definição de parâmetros operacionais do porto (número de práticos e de rebocadores por manobra, limites de corrente e calado, entre outras) ; à definição dos parâmetros relativos às condições de impraticabilidade; e à fiscalização da escala de rodízio único.
196. Com a implementação das medidas acima, espera-se a promoção de mecanismos de transparência, motivação das decisões tomadas e participação de interessados na regulação técnica dos serviços de praticagem, bem como aperfeiçoamentos na definição dos parâmetros relativos às condições de impraticabilidade e na fiscalização da escala de rodízio único, o que contribuirá para a qualidade das decisões, confiança das partes envolvidas no processo decisório e consequente melhoria no ambiente de negócios. 
III.3. A Habilitação de Comandante para Dispensa de Prático, prevista na Lei 9.537/1997, não está sendo implementada pela Autoridade Marítima.
197. Até a elaboração do presente relatório não foram emitidas pela AM Habilitações de Comandante para Dispensa de Prático, prevista no art. 13, § 4º, da Lei 9.537/1997, Lesta e na Normam-12/DPC, Capítulo 2, Seção VII, conhecida internacionalmente como Pilot Exemption Certificate (PEC) , assim referenciada neste relatório, documento que permite a navegação em águas restritas sem a utilização do serviço de praticagem.
198. A Habilitação de Comandante para Dispensa de Prático está prevista, desde 1997, na Lesta, a qual estabelece que a AM pode habilitar comandantes de navios de bandeira brasileira a conduzir a embarcação sob seu comando no interior de zona de praticagem específica ou em parte dela, os quais serão considerados como práticos nesta situação exclusiva.
199. Nas ZP com navegação de praticagem superior a trinta milhas, situação que pode exigir a presença de dois práticos a bordo, o comandante devidamente habilitado pela DPC poderá substituir um dos práticos no revezamento. 
200. O comandante, para ser habilitado pela DPC, de acordo com o item anterior, deve realizar, por dois semestres consecutivos, um número de fainas de praticagem, assistido por prático da respectiva ZP igual a duas vezes o número de fainas semestral exigidas para a manutenção da habilitação do prático para aquela ZP, ou parte dela, conforme o caso. O número mínimo de fainas de praticagem por semestre nunca poderá ser inferior a 36 fainas. O número mínimo de fainas que o prático deve realizar para a manutenção da habilitação está definido no anexo 2-F da Normam-12/DPC.
201. A Normam-12/DPC prevê ainda que o número mínimo de fainas por mês que um comandante habilitado para dispensa de uso do prático deve realizar semestralmente para manter-se habilitado é igual ao exigido para a manutenção da habilitação de prático daquela ZP ou parte dela, conforme o caso. O número mínimo de fainas por mês nunca poderá ser inferior a seis.
202. O estudo 'Study on pilotage exemption certificates, Final Report, 2012' (peça 150) , elaborado pelas consultorias PwC e Panteia, a pedido da 'European Commission of the European Union, Directorate-General for Mobility and Transport' e seu complemento, 'Support study for an impact assessment on the establishment of a European framework for granting PECs Final Report, 2013', que trataram especificamente do assunto PEC em vinte e dois países componentes da União Europeia (UE) , além da Noruega e Croácia, tiveram como objetivo a obtenção de dados e informações de referência para serem usados no desenvolvimento de políticas da UE no que tange à emissão das PEC.
203. O referido estudo concluiu que não há, entre os países analisados, uma padronização dos critérios para a emissão, renovação e tempo de validade da PEC. Também atestou que não há como afirmar se a emissão das PEC compromete a segurança das manobras. Por fim, verificou-se que nem todos os países estudados adotavam a PEC.
204. A PEC já é utilizada em outros países, conforme apontado no relatório do grupo de trabalho da DPC (peça 147, p. 4-6) . Na Austrália, por exemplo, estabeleceu-se que embarcações com comprimento (LOA) igual ou maior que 50m nas áreas de praticagem compulsória devem ter prático ou possuir comandante com PEC. No Canadá existem três classes de PEC: 'A', 'B' e 'C'. A classe 'A' permite habilitação para navios com mais de 40.000 AB. Além disso, para obter a PEC, o comandante deve se submeter a exames físicos, teste de conhecimentos, cumprir determinado número de manobras e ter tempo de embarque. Já na Noruega, embarcações com LOA igual ou maior que 150m só poderão obter PEC se frequentarem o porto, no mínimo, duas vezes por mês.
205. Por meio do Ofício 220/2012, datado de 8/10/2012, (peça 151) , o Syndarma protocolou a primeira proposta para Certificação de Comandante Prático junto à DPC, no qual ressaltou que entendia e concordava que os aspectos relativos à segurança da navegação fossem analisados com profundidade, para evitar que precipitações pudessem prejudicar um projeto para o qual já existia consenso no Governo de que deveria ser implementado a curto prazo. Ressaltou, porém, que a liberação de embarcações de apoio marítimo com AB na faixa de 3.000 e 5.000, em geral voltadas para apoio a plataformas de petróleo, não poderia ser analisada sob a mesma ótica das embarcações mercantes em tráfego regular de cabotagem.
206. Em outro Ofício, datado de 15/1/2013 (peça 151) , o Syndarma destacou que as manobras portuárias são quase sempre os períodos de maior atenção por parte da tripulação, ocasião em que a experiência do comandante, obtida ao longo do tempo no comando daquela embarcação, e a repetição da manobra no mesmo porto/terminal em diversas ocasiões é o que permite trazer a confiança de que a dispensa da assessoria dos práticos nas manobras não trará risco adicional para a segurança da navegação.
207. Em consequência, mediante Portaria, foi estabelecido um grupo de trabalho (GT) a fim de realizar estudo técnico para promover o aprimoramento do processo de Habilitação de Comandante para Dispensa de uso de Prático, estabelecido no Capítulo 2, Seção VII da Normam-12/DPC.
208. Por intermédio do Anexo 17 do Ofício 20-324/2016-DPC (peça 147) , o GT apresentou o relatório final dos seus trabalhos. Concluiu que a análise da PEC é complexa, em razão dos riscos para a segurança da navegação e proteção ao meio ambiente, além da inexistência de procedimentos que possam ser considerados um padrão a ser observado ou cumprido. Nesse sentido, o GT estabeleceu algumas diretrizes, e propôs alguns requisitos a serem seguidos para a emissão da PEC. São descritos os requisitos necessários para a embarcação, para o comandante, para o simulador, e para o porto ou terminal para o qual se destina a PEC.
209. Em dezembro de 2018, foi protocolado outro pedido de PEC por parte da empresa Hidrovias do Brasil S.A. (HBSA) , no qual essa apresentou os relatórios de análise de riscos para os trechos pretendidos, além de outros documentos, como a certificação do comandante. Até o momento a análise desse pedido não foi concluída pela Marinha.
210. Questionada a respeito do assunto, a DPC, por meio do Ofício 60-24/DPC-MB (peça 16, p. 2) , alega que a Normam-12/DPC, no capítulo 4, prevê situações específicas em que o serviço é de caráter obrigatório ou não, dependendo do tipo de emprego da embarcação. Afirma que existem 118 dispensas para embarcações de apoio marítimo (off-shore) de 3.000 a 5.000 AB.
211. Argumenta que não emitiu PEC até hoje porque a Normam-12/DPC, Capítulo 2, Seção VII, não aborda alguns parâmetros sensíveis necessários à análise da demanda, como característica do navio, características do porto/terminal, disponibilidade de rebocadores, condições climáticas, capacidades do comandante a ser habilitado e também não prevê a participação de atores interessados no processo, como as Autoridades Portuárias (AP) e os gestores dos terminais.
212. Embora seja salutar a DPC demonstrar preocupação em ouvir outros atores antes da concessão da PEC, tais como terminais e AP, para identificar riscos em manobras não assessoradas por práticos, entende-se que tal oitiva não pode se tornar obstáculo para concessão da PEC.
213. Ademais, o fato de não haver detalhamento no RLesta nem na Normam-12/DPC para concessão de PEC também não pode ser argumento para impedir a sua emissão, uma vez que a autorização decorre de Lei.
214. Indagada a respeito da situação do pedido de PEC da HBSA, a DPC esclarece que a solicitação envolve duas embarcações de 48.500 AB, e reflete os desafios para dispensar embarcações que ultrapassam os limites estabelecidos no capítulo 4 da Normam-12/DPC, que foram decorrentes de anos de expertise da AM no assunto. Alega que o pedido extrapola os limites estabelecidos pelo GT em relação às características do navio (comprimento - LOA, largura - Boca e arqueação bruta - AB) , o que levou a AM a uma nova discussão para analisar o pedido.
215.  Ressalta que não tem conhecimento de dispensas desse tipo em outros países, o que configuraria o ineditismo do pedido.
216. Assegura que o processo da HBSA está sendo conduzido como um aprendizado e não há um cronograma estabelecido, uma vez que as ações a serem tomadas ainda estão sendo discutidas e avaliadas pela AM, para posterior definição, apresentação aos atores interessados, reavaliação e normatização.
217. Em seus comentários, a DPC acrescenta que apresentou um projeto piloto, em conjunto com o Comando do 4º Distrito Naval, para habilitação da PEC solicitada pela HBSA para cumprimento da empresa, e que esse projeto piloto servirá de benchmarking para outros navios em outros portos e para o aperfeiçoamento da Normam-12/DPC (peça 179, p. 46 e 48) . 
218. Cabe esclarecer, inicialmente, que as 118 dispensas citadas pela DPC não se tratam de PEC. São apenas autorizações concedidas a determinadas embarcações que se enquadram no item 0404 do capítulo 4 da Normam-12/DPC, que trata da praticagem de caráter obrigatório ou facultativo, não se confundindo com o item 0242, capítulo 2, da mesma norma, que trata especificamente da Habilitação de Comandante para Dispensa de Prático.
219. Quanto ao desconhecimento de dispensas desse tipo em outros países, o Relatório do GT que analisou a Habilitação de Comandante para Dispensa de Prático, ao analisar a PEC em outros países deixa claro que existem vários institutos semelhantes sendo utilizados ao redor do mundo. Destaca-se o Canadá, onde existem três classes de PEC, sendo que a classe 'A' permite habilitação para embarcações com mais de 40.000 AB. 
220. Por intermédio do Ofício 20-682/DPC-MB (peça 128) , de 7/11/2019, a DPC informa que as diretrizes estabelecidas pelo GT serviriam para embasar um projeto-piloto que, após a validação, proporcionaria subsídios para a atualização da Normam-12/DPC. Ressaltou, mais uma vez, a ausência de referência em outros países.
221. Destaca que não há um processo padronizado estabelecido, mas sim um processo a ser validado, com o qual se espera o aperfeiçoamento da normatização da PEC.
222. Conforme asseverado pela DPC, o GT estabeleceu, inicialmente, limites máximos para a obtenção da PEC, no caso para embarcações de até 20.000 AB. No entanto, o GT afirma em outro trecho do relatório, que o fato do navio indicado não possuir os limites indicados na norma da ABNT/PIANC não é motivo para que não se possa ter comandante com PEC. Nesse caso, cabe à AM estabelecer restrições ou exigências especiais caso a caso.
223. Consoante explicação em parágrafo anterior, há, no próprio relatório do GT, diversos exemplos de outros países que utilizam o instituto da PEC.
224. Além disso, durante os trabalhos realizados pelo GT, diversos pontos foram levantados quanto aos riscos da emissão de PEC no Brasil, sendo elaborado, para cada um dos aspectos mencionados, um parecer jurídico emitido pela Assessoria Jurídica da DPC (AS-DPC) .
225. Entre os riscos apontados constam: a possibilidade de aumento do seguro P&I Club (Coberturas de Proteção e Indenização que visam a complementar o seguro normal protegendo navios de longo curso e respectiva carga contra sinistros que envolvam responsabilidade) , em face do estabelecimento de PEC no Brasil; o poder de 'lei' das normas da ABNT e, ainda, se são consideradas recomendações ou exigências, em especial no que tange aos interesses da Marinha do Brasil; a avaliação de responsabilidades da AM, AP, Administrador do Porto/Terminal, Comandante e em especial os armadores; a possível solicitação de equiparação a prático pelo Comandante com PEC; e a habilitação de Comandante em mais de uma ZP e suas consequências perante os práticos, que só podem atuar em uma ZP exclusiva.
226. O Parecer 1/2016 AS-DPC, de 31/3/2016 (peça 152) , conclui que:
'não foi possível avaliar nenhum reflexo na possibilidade de 'aumento do seguro P&I Club, em face do estabelecimento de PEC no Brasil.
Da verificação dos principais riscos garantidos pelos seguros internacionais, quais sejam P&I Clubs, Cascos e Máquinas e Carga, cláusulas que pudessem acarretar aumento nos fretes ou nos seguros das cargas transportadas por vias marítimas, não se percebeu interferências na atividade do prático ou do prático PEC.'
227. Por sua vez, o Parecer 2/2016 AS-DPC, de 31/3/2016 (peça 153) , afirma que:
'o poder das normas da ABNT é garantido quando houver Lei expressa tornando compulsória sua obrigação, caso contrário, a mesma será uma recomendação. Especificamente para os estudos em tela, não há dispositivos legais na Lei de Segurança do Tráfego Aquaviário ou em Leis maritimistas que obriguem a Autoridade Marítima a seguir os padrões da ABNT. Portanto, não interferem nos interesses da Marinha do Brasil.'
228. Por seu turno, o Parecer 3/2016, AS-DPC, de 31/3/2016 (peça 154) , demonstra que 'cada Autoridade possui sua competência específica prevista na Lei ou nas normas regulamentares'.
229. Já o Parecer 4/2016, AS-DPC, de 31/3/2016 (peça 155) , atesta que 'a Lesta estabeleceu tutelas distintas para o prático que realiza 'serviço de praticagem' e para o Comandante, que é habilitado para conduzir somente um tipo de embarcação específica, logo não poderá solicitar equiparação a prático'.
230. Por fim, o Parecer 5/2016, AS-DPC, de 31/3/2016 (peça 149) , comprova que 'a Lesta estabeleceu tutelas distintas para o prático que realiza 'serviço de praticagem' e para o Comandante habilitado, o primeiro deverá atuar somente na ZP para a qual fora selecionado. O segundo, a critério da AM, por meio de Normam'.
231. Pelo exposto, percebe-se que não há óbices legais à implementação da PEC no Brasil.
232. Outro aspecto apontado que dificulta a obtenção da PEC é o número mínimo de manobras exigidas do comandante para conseguir a habilitação. Muitos entrevistados alegam que o número exigido pela AM, na Normam-12/DPC, de 36 fainas semestrais, torna impossível conseguir a PEC no Brasil.
233. A título de exemplo, pode-se demonstrar o número de manobras exigidas para a obtenção da PEC nos países avaliados no 'Study on pilotage exemption certificates, Final Report, 2012', encomendado pela Comissão da União Europeia. A seguir, apresenta-se tabela extraída do referido estudo:
Tabela 1 - Requisitos para emissão de PEC na União Europeia
Fonte: Study on pilotagem exemption certificates, Final Report, 2012 (peça 150) .
234. Da tabela acima, percebe-se que, mesmo nos países em que o número de manobras é maior, apenas dois países exigem acima de 30 manobras anuais (Bélgica e França) , com a maioria dos países exigindo até 15 fainas por ano.
235. A Normam-12/DPC exige que o comandante realize, por dois semestres consecutivos, um total de 72 manobras. Esse número é discrepante quando comparado ao mínimo exigido em outros países. Deve-se salientar que em algumas ZPs o número mínimo de manobras exigido seria de difícil atingimento pelos próprios práticos.
Tabela 2 - Número de fainas para emissão de PEC
	Práticos
	PEC

	Zona de Praticagem
	Nº mínimo de fainas por quadrimestre
	Nº mínimo de fainas por semestre
	Nº médio de fainas executadas no 1º Sem. 2019
	Nº mínimo de fainas por semestre

	1
	5
	7,5
	17,2
	36,0

	2
	8
	12
	35,0
	36,0

	15
	25
	37,5
	100,9
	75,0

Fonte: Elaboração própria, com dados do Sisgevi-Pratico.
236. Além disso, não se verifica nenhuma fundamentação para a escolha desse número pela AM. Entende-se que simplesmente condicionar o número de manobras realizadas pelo comandante às realizadas pelos práticos não seria razoável, pois o prático, por consequência da sua profissão, deve executar um número muito maior de manobras que o comandante habilitado com PEC, pois assessora diferentes tipos de navios em diferentes terminais de uma mesma ZP. O comandante habilitado com PEC só irá manobrar a sua embarcação em determinado porto de determinada ZP. 
237. Pelo instituto contido no item 0242 da Normam-12/DPC, a dispensa é dada para o comandante, num navio específico. Isso implica que aquele navio deverá frequentar aquele porto muitas vezes no semestre, o que pode praticamente inviabilizar a obtenção da PEC. De acordo com o quadro acima, para ZP15, por exemplo, o navio deveria frequentar o porto pretendido mais de 6 vezes por mês. Na ZP1 quase todos os práticos habilitados não realizaram 36 fainas no semestre.
238. Se considerarmos que a dispensa de prático visa atender navios, como os de cabotagem, que têm uma certa regularidade na rota, é preciso que haja uma revisão, devidamente fundamentada, do número mínimo de manobras exigidas para a obtenção da PEC, de forma a não inviabilizar o instituto e que ao mesmo tempo esteja contemplado o requisito de segurança da navegação. 
239. Com base no exposto, entende-se que o número mínimo de manobras exigido para o comandante não deveria, portanto, ser o dobro do exigido para o prático manter sua qualificação, bem como, deveria levar em consideração as especificidades de cada zona de praticagem e prever a utilização de simuladores.
240. O estudo realizado a pedido da Comissão da União Europeia, PwC and Panteia Fact Finding Study on PECs  (2012) , também fez uma análise dos aspectos que dificultam a obtenção da PEC nos diversos países analisados, e apontou os principais problemas:
'There are several reasons - or 'drivers' - as to why PECs might be difficult to obtain. These can be grouped: 
¿ The requirements set for obtaining a PEC are not sufficiently clear in all countries or ports. 
¿ The process of granting PECs is not sufficiently transparent in all countries or ports. 
¿ The requirements set for obtaining a PEC are too high in many countries or ports. 
¿ The requirements set for obtaining a PEC are discriminatory in some countries or ports. 
¿ The process of applying or renewing PEC can be burdensome in some countries or ports.' 
241. O estudo indica que o processo de habilitação carece de transparência e agilidade, e falta clareza nas exigências para a obtenção da PEC, além de serem exageradas e discriminatórias em alguns países ou portos.
242. Constata-se que alguns desses aspectos apresentados no estudo também estão presentes no Brasil. A previsão para Habilitação de Comandante para Dispensa de Prático está prevista em Lei desde 1997. A AM já realizou extenso trabalho, constituindo grupo de trabalho específico para estudar o assunto, o qual encerrou suas atividades em 2016, com a emissão do relatório final. 
243. Ademais, não há transparência no processo. Quanto à solicitação encaminhada pela HBSA no final de 2018, a AM limitou-se a dizer que está tratando o assunto como um aprendizado e que não tem previsão para concluir a demanda.
244. Também não se verifica fundamentação para as exigências estipuladas pela AM para a obtenção de PEC. Essas necessitam ser claras e factíveis, além da necessidade de transparência quanto à validade e renovação das habilitações já concedidas.
245. Outro fator que contribui para a inexistência de PEC no Brasil são as lacunas da norma expedida pela AM, que só detalha mais especificamente, no Capítulo 4 da Normam-12/DPC, os casos de praticagem de caráter facultativo. Neste capítulo são especificadas, minuciosamente, as embarcações que estão dispensadas do serviço de praticagem. No entanto, o capítulo 2 da mesma norma não prevê o detalhamento dos requisitos a serem atendidos para embarcações com AB superior a 5.000. A norma só prevê a frequência mensal mínima.
246. Além disso, segundo foi apurado nas entrevistas, existe um certo receio da AM, baseada em questões de segurança da navegação, em emitir PEC, apesar de já terem sido realizadas duas análises de impacto de risco. 
247. Representantes do setor também apontam como causa a inexequibilidade das exigências estipuladas pela AM para a concessão de PEC, além de não haver um rito processual formalizado para conduzir as solicitações recebidas, com detalhamento de fases, responsáveis e prazos. Os armadores alegam também que estão tão ou mais preocupados com a segurança da navegação e o meio ambiente quanto a praticagem e a Autoridade Marítima, pois são os primeiros a serem responsabilizados em caso de qualquer sinistro.
248. Por fim, pode haver um certo conflito de interesses entre oficiais de Marinha e da praticagem, devido ao fato de muitos práticos serem egressos da Força Singular, o que pode, eventualmente, dificultar o processo de emissão de PEC.
249. Como consequência, a ausência de emissão de certificado de 'Habilitação de Comandante para Dispensa de Prático' pode acarretar a contratação do serviço de praticagem em situações em que não seja absolutamente necessário, obrigando o usuário a pagar por um serviço que poderia ser realizado pela própria tripulação, aumentando, dessa forma, os custos de transporte no Brasil.
250. Por fim, a DPC discorda da afirmação segundo a qual a inexistência de PEC decorre da falta de ação por parte da AM. Defende que a AM é favorável à sua emissão dentro dos padrões de segurança aceitáveis. Manifesta que o GT propôs a criação de um projeto-piloto, de forma a possibilitar uma análise mais precisa de toda a PEC.
251. Conclui-se, desse modo, que não há motivos para a PEC não ter sido implementada até os dias de hoje, a não ser pelo excesso de zelo da AM, que demonstra preocupação exclusiva com a segurança da navegação, e tem exigido o cumprimento de requisitos de difícil exequibilidade para os solicitantes, inviabilizando o processo de emissão de PEC. O GT designado para estudar a matéria realizou extenso trabalho, apontando diretrizes para o aperfeiçoamento da norma, bem como os pareceres da assessoria jurídica da DPC deixaram claro que os riscos inicialmente apontados não seriam um problema para a emissão do certificado.
252. Dessa forma, no intuito de viabilizar a emissão de PEC no Brasil, propõe-se determinar à Diretoria de Portos e Costas da Marinha do Brasil, com fundamento no art. art. 43, inciso I, da Lei 8.443/1992 c/c o art. 250, inciso II, do Regimento Interno do TCU, que apresente a este Tribunal, no prazo de 180 dias, plano de ação com vistas a tornar viável, célere e transparente o processo de habilitação de comandantes para conduzir embarcações com AB superior a 5000, em conformidade com o disposto na seção VII da Normam-12/DPC, com respeito aos níveis de segurança exigidos para a operação, motivando todas as suas decisões, e contendo, no mínimo, as medidas a serem adotadas, os responsáveis pelas ações e o prazo previsto para implementação, abordando ainda os seguintes aspectos: 
i) definição do número mínimo de manobras exigidos para a qualificação do comandante como requisito para emissão da PEC, de forma a tornar viável a obtenção da dispensa, incluindo a previsão de uso de simuladores; e
ii) adoção de rito próprio para emissão de PEC, a exemplo do estabelecido no relatório do GT instituído para estudar o tema, incluindo prazos, fases e atores envolvidos, com as respectivas responsabilidades, bem como os critérios a serem exigidos quando do pedido, de forma a tornar previsível e impessoal a análise da dispensa de prático.
253. Espera-se que a determinação possa contribuir para aprimorar o processo de emissão de PEC no Brasil e também a Normam-12/DPC, de forma a permitir que o mecanismo de 'Habilitação de Comandante para Dispensa de Prático', previsto na norma, seja efetivamente implementado.
III.4. O serviço de praticagem é oferecido em situação de monopólio sem regulação econômica e sem transparência nos preços.
254. Verifica-se a ocorrência de monopólio na oferta dos serviços de praticagem, potencializada pela instituição da escala de rodízio única pela Normam-12/DPC, com exercício da posição dominante pelos práticos, dadas as características de contratação e de prestação obrigatória deste serviço essencial. Essa situação aliada à falta de regulação econômica dos serviços, os quais desde a criação da Comissão Nacional para Assuntos de Praticagem (CNAP) , em 2012, não tem os preços fixados pela Marinha, nem por qualquer outro órgão público, tem levado a um ambiente com ausência de transparência quanto aos preços cobrados, aos reajustes, à definição dos serviços acessórios, bem como ao surgimento de discussões judiciais, entre usuários e práticos, acerca dos preços de manobras e das competências da Marinha para sua fixação.
255. A Constituição Federal, em seu art. 170, incisos IV e V, define os princípios gerais da atividade econômica, destacando-se entre eles os da livre concorrência e de defesa do consumidor. Como exceção, a Constituição traz, em seu art. 177, a lista dos únicos monopólios da União por ela autorizados a existir. 
256. Em seu art. 173, §4º, a Constituição Federal estabelece que a 'lei reprimirá o abuso do poder econômico que vise à dominação dos mercados, à eliminação da concorrência e ao aumento arbitrário dos lucros'. Visando tornar eficaz tal dispositivo, foi editada a Lei 12.529/2011 (lei de defesa da concorrência) que, por meio de seus arts. 36, incisos III e IV e §3º, incisos I e II e 88, §§ 5º e 6º, estabeleceu como infrações da ordem econômica exercer de forma abusiva posição dominante, aumentar arbitrariamente os lucros, acordar preços, prestação de serviço e divisão deste por regiões, e promover conduta concertada entre concorrentes. Além disso, a referida Lei proíbe atos de concentração que impliquem eliminação da concorrência em parte substancial do mercado relevante, criem ou reforcem uma posição dominante ou que possam resultar na dominação de mercado relevante de bens e serviços, salvo se o ato de concentração permitir aumento de produtividade ou competitividade, melhorar a qualidade de bens ou serviços ou propiciar a eficiência e o desenvolvimento tecnológico ou econômico.
257. A Lei 9.537/1997, que trata da segurança do tráfego aquaviário em águas sob jurisdição nacional (Lesta) , traz em seu art. 3º que:
'Cabe à autoridade marítima promover a implementação e a execução desta Lei, com o propósito de assegurar a salvaguarda da vida humana e a segurança da navegação, no mar aberto e hidrovias interiores, e a prevenção da poluição ambiental por parte de embarcações, plataformas ou suas instalações de apoio.'
258. Além disso, a Lesta atribuiu à Autoridade Marítima, por força do art. 4º, inciso II, competência para 'regulamentar o serviço de praticagem, estabelecer as zonas de praticagem em que a utilização do serviço é obrigatória e especificar as embarcações dispensadas do serviço', bem como tratou de estabelecer os parâmetros do serviço de praticagem, por meio dos art. 12 a 15. Destaca-se a essencialidade do serviço definida nesta Lei; a limitação da oferta de práticos, haja vista a exigência de aprovação em processo seletivo para a prestação do serviço; e a possibilidade de a Marinha fixar o preço para assegurar a disponibilidade do serviço em cada zona de praticagem.
259. O regulamento de Segurança do Tráfego Aquaviário em Águas sob Jurisdição Nacional (RLesta) é constituído pelo Decreto 2.596/1998. No tocante ao serviço de praticagem, o art. 6º estabelece que 'o serviço de praticagem é constituído de prático, lancha de prático e atalaia'. 
260. Além disso, o Decreto 2.596/1998 prevê como infrações aplicáveis ao armador deixar de contratar o prático, quando obrigatório, e imputa, ao prático, infração por se recusar a prestação do serviço de praticagem.
261. Em suma, o serviço de praticagem é considerado por Lei como serviço essencial, tem regulação técnica realizada pela Marinha, é de contratação obrigatória por parte dos armadores e de prestação garantida pelos práticos. 
262. Benchmarking internacional aponta que o monopólio regulado é eficaz para garantir o nível de segurança desejado e permitir sua fiscalização, além de ser modelo bastante adotado no mundo. Inclusive, vários estudos comparados foram enviados à equipe de auditoria por parte da própria DPC. São neste sentido as publicações internacionais ECE (2015) , IMPA (1996) e EMPA (2013) .
263. O Banco Mundial, por meio do seu Port Reform Toolkit, no qual estabelece metodologia para reformas no setor portuário, pontua expressamente que a AM ou a AP deve regular a praticagem no tocante a preços dos serviços e seus registros financeiros. 
264. Segundo estudo do Banco Nacional de Desenvolvimento (BNDES, 2012) , ao comparar modelos internacionais, um dos modelos mais eficientes é o de regular economicamente a praticagem, por ser monopolista na oferta dos serviços, o relatório sugere que a Marinha deve regular tecnicamente e a Antaq deve regular economicamente a atividade, após alteração legal na Lesta.
265. Conforme Transport Canada (2018) , após os pesquisadores considerarem a praticagem um serviço caro, concluíram que a adoção de regulação sobre situação de monopólios seria a melhor maneira de contornar o problema dos preços elevados do serviço.
266. Além disso, a teoria econômica (cf. VISCUSI, VERNON e HARRINGTON, 1995; VARIAN, 2015; MANKIW, 2014) sobre falhas de mercado estabelece que os preços em monopólio são mais elevados que os preços em concorrência perfeita, em razão da existência de markup nos preços, que se relaciona com o poder de mercado do agente vendedor exclusivo do bem ou serviço.
267. Lembra-se, por fim, que as decisões judiciais vigentes sobre a atividade de praticagem apontam que apenas à AM compete intervir nos preços no caso de indisponibilidade do serviço, em razão do art. 14, caput, da Lesta. Na resposta da DPC a ofício de requisição (peça 16) , são listadas 32 ações judiciais nas quais se discute os trabalhos desenvolvidos no âmbito da CNAP sobre as atividades de praticagem. As ações requeriam, em sua maioria, suspensão da vigência, eficácia e efeitos das portarias e consultas públicas da citada Comissão, bem como que a Autoridade Marítima se abstivesse de fixar quaisquer preços máximos e limitasse sua atuação apenas para dar cumprimento ao inciso II do art. 14 da Lesta. Das decisões, cabe destacar as tomadas no âmbito do Supremo Tribunal Federal (STF) e do Superior Tribunal de Justiça (STJ) . 
268. No julgamento do Recurso Extraordinário 1180758/RJ, o STF julgou prejudicado o pleito, mantendo decisão do STJ desfavorável à União e julgado procedente em favor do Conapra. No julgamento do Recurso Especial 1662196/RJ, o STJ assim decidiu:
'Recurso especial a que se dá provimento, para restabelecer a ordem concedida na sentença de piso, a fim de determinar que a autoridade impetrada se abstenha de impor limites máximos aos preços do serviço de praticagem prestado por seus associados, ressalvada a hipótese legalmente estabelecida no parágrafo único do art. 14 da Lei n.9.537/1997. Decisão da Turma.'
269. Cabe destacar que nenhuma das decisões possui repercussão geral. Todavia, foram consideradas para nortear os encaminhamentos presentes neste relatório, evitando abordar temática já decidida em sentenças judiciais.
270. A Normam-12/DPC, bem como os normativos que a antecederam, Portaria-DPC 30/2016 e Portaria-DPC 110/2003, estabeleceram a necessidade de cumprimento de escala de rodízio única na prestação dos serviços de praticagem.
271. Nos termos da Normam-12/DPC, em seu item 226, a escala foi assim definida:
'0226 - ESCALA DE RODÍZIO ÚNICA DE SERVIÇO DE PRÁTICO
a) É estabelecida especificamente para cada ZP e inclui todos os Práticos habilitados e aptos em atividade na ZP, independentemente da sua forma de atuação, por meio da qual os Práticos são divididos, obrigatoriamente, entre os seguintes grupos:
1) Práticos em Período de Escala;
2) Práticos em Período de Repouso; e
3) Práticos em Período de Férias.
b) Essa escala visa garantir a disponibilidade ininterrupta do Serviço de Praticagem e evitar a fadiga do Prático na execução das fainas de praticagem. Adicionalmente, contribui para a manutenção da habilitação do Prático.
c) Período de Escala é o número de horas ou de dias consecutivos durante os quais o Prático está à disposição para ser requisitado a realizar fainas de praticagem. Esse período é subdividido em Período de Serviço e Período de Sobreaviso.' (grifo nosso) 
272. A escala de rodízio única se constitui, na teoria, em fila virtual única de práticos, por zona de praticagem, alocados na condição 1) da alínea a) do item 226 acima, que ficam no aguardo do chamado da atalaia, que atua como Estação de Praticagem da ZP, nos termos do item 225 da Normam-12/DPC, para realizar a manobra da vez. Uma vez realizada, o prático retorna ao final da fila até a sua próxima manobra. Este rodízio único se caracteriza, portanto, pela obrigatoriedade de contratação do prático perfeitamente identificado nesta escala quando a manobra por uma embarcação é solicitada.
273. O período da escala varia entre as ZPs, podendo ser de dois dias, como é na ZP-16, que abrange o porto de Santos, a períodos mais longos, como em outras ZPs.
274. Importante destacar que a escala é, teoricamente, única, independentemente da forma de atuação do prático, e deve se adequar à Lesta, que, em seu art. 13, determina que 'o serviço de praticagem será executado por práticos devidamente habilitados, individualmente, organizados em associações ou contratados por empresas'. 
275. Nesta esteira, a Marinha destaca que todos os práticos, independentemente se atuando de forma individual, organizados em associação ou empregados de empresa, participam da escala nos termos do item 0226 da Normam-12/DPC. Assim, em ZP com mais de uma associação, a escala é criada independentemente da vinculação do prático a associações.
276. Perguntada sobre o motivo para a adoção deste modelo, a Marinha do Brasil afirmou que este seria o que garante a manutenção da qualificação do prático em qualquer navio, garante o tempo de descanso necessário para evitar a fadiga, e ainda permite a perfeita identificação e responsabilização do prático, no caso de eventual indisponibilidade do serviço. Aduziu, em audiência com a equipe, que a DPC ainda não encontrou modelo melhor que atendesse a tais critérios; e que os resultados da praticagem brasileira seriam muito bons, com baixos níveis de acidentes, encontrando-se em nível de excelência mundial.
277. Percebe-se que, em cada ZP, quando uma embarcação requer à Estação de Praticagem a realização de faina, a um e apenas a um prático é destinada a manobra, identificado por meio da escala de rodízio única, não cabendo a este prático recusar a prestação do serviço, nos termos do art. 15 da Lesta. Tal configuração se constitui, na prática, em monopólio da prestação do serviço de praticagem na ocasião da faina, por parte de um grupo fechado de pessoas habilitadas.
278. O monopólio é assim decorrente da própria organização da atividade, não havendo opção para o tomador do serviço (armador) de contratar profissional que não o prático escalado pela Estação de Praticagem da ZP. 
279. Além do exposto, existe barreira à entrada para novos praticantes de práticos, consubstanciada na limitação da oferta de práticos ao número de vagas estipulado pela DPC/Marinha. No entanto, ainda que houvesse a ampliação do número de práticos no rodízio, tal situação não contribuiria para a reduzir o poder de mercado da praticagem decorrente de sua posição dominante. Neste sentido, o Cade informou que o maior número de empresas fornecedoras de serviços de praticagem não está associado à diminuição de preços nem de poder de mercado, em razão da escala de rodízio única (peça 177, p. 30-31) . Lembra-se que a oferta de práticos habilitados a prestarem o serviço é formada por aqueles aprovados em processo seletivo de seleção de praticante de prático, que visa preencher as vagas disponíveis apontadas pela DPC/Marinha.
280. Aqui não se procura criticar o modelo de contratação de práticos, ora realizada pela Marinha do Brasil, visando atingir seus objetivos insculpidos na Lesta, em seu art. 3º. As características da profissão exigem a manutenção de qualificação (prática nas manobras) , o que não seria atingido se houvesse número exagerado de práticos. O que se pretende aqui é apontar que, com esta restrição na oferta de práticos, o mercado não apresenta contestabilidade, permitindo que a praticagem exerça sua posição dominante na oferta do serviço.
281. Na presença desta falha de mercado, relativa ao monopólio criado por meio da regulação técnica insculpida na Normam-12/DPC, a teoria econômica aponta tendência de elevação nos preços dos serviços, consoante gráfico do Apêndice deste relatório. Percebe-se que, enquanto na concorrência perfeita o preço do serviço tende a se igualar ao custo marginal incorrido para a sua prestação em razão dos efeitos de autorregulação do mercado, na situação de monopólio existe uma margem (mark-up) , dada pela diferença entre o preço de venda e o custo marginal. Quanto maior o poder de mercado, maior o mark-up.
282. Inclusive, armadores e respectivas associações ouvidos no curso desta auditoria apontaram, por meio de resposta a questionários, que a questão dos preços seria o principal problema a ser tratado na prestação desse serviço. As reclamações referiam-se a preços considerados elevados e respectivas majorações sem justificativas adequadas no momento da renovação dos contratos.
283. Além dos pontos acima, segundo atores do setor, a justificativa inicial para o estabelecimento da escala de rodízio única se deveu a aspectos operacionais de demora no atendimento dos armadores pelos práticos e não em razão de questões de segurança da navegação. No sentido oposto, hodiernamente a questão do fim do rodízio único não é considerada por oferecer riscos à navegação (vislumbrados como a possibilidade de não manter o profissional habilitado em qualquer tipo de navio, não garantir o descanso necessário para evitar a fadiga do profissional, tampouco manter a qualificação do prático em qualquer navio) e por ausência de outro modelo que dê incentivos à observância dos níveis de segurança estipulados pela Autoridade Marítima.
284. A Constituição Federal, em seu art. 170, incisos IV e V, define os princípios gerais da atividade econômica, destacando-se entre eles os da livre concorrência e de defesa do consumidor. Além disso, em seu art. 173, §4º, a Constituição Federal estabelece que a 'lei reprimirá o abuso do poder econômico que vise à dominação dos mercados, à eliminação da concorrência e ao aumento arbitrário dos lucros'. Constata-se, portanto, que a Marinha do Brasil, por meio da DPC, ao potencializar o monopólio na prestação dos serviços de praticagem por meio da instituição da escala de rodízio única, pode ter causado implicações contra os princípios da defesa do consumidor, por impor aos armadores uma situação desvantajosa na contratação do serviço e da livre concorrência, e pode ter efetivado a eliminação da concorrência entre práticos, em desacordo ao mandamento constitucional.
285. Cabe lembrar que, dentre os monopólios da União autorizados pela Constituição Federal, em seu art. 177, a existirem em harmonia com os princípios gerais da atividade econômica, não consta a previsão de prestação de serviços de praticagem. Dessa forma, como não se trata de monopólio natural, mas sim de monopólio instituído por meio de regulamentação técnica, entende-se que tal monopólio estaria em desacordo com a Constituição, na ausência de regulação das externalidades negativas decorrentes do monopólio.
286. Por outro lado, artigos apresentados pela DPC, especialmente o estudo ECE (2015) , apontam que a melhor forma de prestar os serviços de praticagem seria por meio do afastamento da concorrência entre prestadores do serviço, pois assim se asseguraria a observância dos requisitos de segurança estipulados pelo regulador. Em tais artigos, autores apontam que a concorrência seria prejudicial em setores como o da praticagem, que requerem níveis elevados de segurança, e que o monopólio regulado seria eficaz para garantir o nível de segurança desejado no serviço e permitir sua fiscalização.
287. A essencialidade do serviço, como definido na Lei 9.537/1997, e o resguardo da segurança na navegação atraem o interesse público sobre esta atividade econômica. Entretanto, ao descuidar dos aspectos econômicos de mercado, no contexto monopolístico em que a praticagem vem sendo exercida, a situação fática permite a elevação dos preços em relação àqueles que seriam observados no mercado competitivo ou regulado.
288. Destaca-se ainda que, na justificativa do Projeto de Lei (PL) 8.535/2017, de autoria do Deputado Júlio Lopes, que visava transferir à Antaq a regulação econômica, é apontado o problema objeto de tratamento legal.
'Salienta-se que a sistemática atualmente empregada no mercado de praticagem distancia-se das características do mercado de concorrência perfeita. Os práticos detêm o poder de mercado sobre os demandantes do serviço, o que confere autonomia para elevação de preços das manobras sem incorrer em perda de participação de mercado.
Estruturas de mercado que compreendem essa peculiaridade, quando não reguladas pelo Estado acarretam resultados econômicos não eficientes ao interesse público, razão pela qual se demonstra de fato relevante a proposta empreendida, tendo em vista a necessidade evidente de regulação econômica dessa atividade.'
289. Aponta-se, ainda, os efeitos da privatização da praticagem ocorrida na Holanda em 1988. Segundo o Banco Mundial (2007) , com a privatização, embora atendidos os objetivos de eficiência técnica e de segurança na prestação do serviço, criou-se um monopólio imposto à sociedade, cujos benefícios econômicos foram direcionados aos práticos (e não aos armadores, nem ao governo) , com incrementos nos preços e nas receitas das associações, permitindo que as estruturas de custos das Associações de Praticagem deixassem de ser transparentes; os preços passassem a ser não negociáveis, ao contrário de outras cobranças nos setores portuário e aquaviário; a magnitude dos preços de praticagem e sua rigidez impusessem pressão na redução de custos de outros elementos com maior elasticidade que a da praticagem; e os usuários dos portos se mostrassem insatisfeitos com a privatização realizada. Adiciona-se ainda que, segundo tabela obtida junto à Antaq, a praticagem neste país é atualmente regulada economicamente pela Autoridade Portuária e Marítima da Holanda.
290. Neste contexto de contratação obrigatória, aliado ao de regime de monopólio e à escala de rodízio única, conclui-se haver posição dominante por parte dos práticos na prestação do serviço. Resta verificar os efeitos dessa posição dominante.
291. Para o trato desta situação, a equipe de auditoria solicitou, por meio de ofício, contribuições de armadores, associações e sindicatos de agências marítimas no tocante aos problemas e qualidades na prestação dos serviços de praticagem.
292. As respostas apontaram que o serviço de praticagem seria de alta qualidade e com baixo nível de acidentes. Como regra, as respostas apontaram que o modelo atual leva a altos níveis de segurança nas manobras, a constante capacitação dos práticos e a realização de investimentos para incremento da segurança pelas associações de praticagem.
293. Todavia, quase todas as respostas apontaram que os preços representariam um problema, por serem considerados demasiadamente caros e até abusivos na comparação internacional. Algumas respostas adicionaram também que as negociações de renovação de contrato são difíceis, por demorarem a chegar ao acordo, e que as associações de praticagem, como regra, conseguiam emplacar grandes aumentos. Cita-se, como exemplo, a seguinte resposta a ofício da equipe de auditoria:
' (...) importante destacarmos que o lado do tomador do serviço tem pouco, ou quase nenhuma, barganha em negociações relacionadas a esse serviço, especificamente como consequência da própria dinâmica do mesmo no Brasil, ou seja, negociar com o prestador de um serviço que obrigatoriamente deve ser contratado e que, ao mesmo tempo, detém monopólio sobre a sua prestação.'
294. Destaca-se que existem descontos concedidos pelos práticos a armadores brasileiros operando na cabotagem em determinadas ZPs (ex.: Praticagem de Santos concede 7% de desconto) , mas ainda assim alguns armadores apontam que, embora com esta redução, os preços continuariam altos.
295. A DPC, inclusive, informou que recebe constantes queixas de armadores no que tange a alguns preços praticados pela praticagem, entretanto, os valores reclamados não são apresentados formalmente, haja vista a existência de cláusulas de confidencialidade nos contratos (peça 56, p. 9) .
296.  Situação como esta pode ser observada no processo 63012.005739/2011-50, encaminhado pela DPC:
'A proposta da Petrobras contempla o reajuste de preços tendo como principal referência os principais indicadores econômicos de inflação, para um contrato de quatro anos de prazo. A Praticagem, entretanto, insistiu na tese do estabelecimento de preço único de praticagem para todos os armadores, apresentando uma tabela que representa um aumento de mais de 200% nos preços do contrato anterior.
Esta mesma tese foi utilizada pela Praticagem no momento da renovação do seu contrato em 2005, o que levou à frustação das tentativas de acordo, gerando um longo e desgastante processo judicial, com ações movidas por ambas as partes, terminando apenas em agosto de 2008 com a assinatura de um Acordo Extrajudicial. O acordo representou um aumento de 61% para o Porto de Santos e de 32% para o Porto de São Sebastião, já descontados os índices de inflação de 2005 a 2008. O reajuste total foi de 90% e 56% para Santos e São Sebastião, respectivamente.
A situação é agravada pela recusa dos práticos da Z16 em realizar a cobrança pelos serviços realizados após 31/03/2011, mesmo com o compromisso da Petrobras em retroagir os resultados de um eventual acordo e ressarcir a diferença em relação aos novos preços que vierem a ser estabelecidos. Dois caminhos foram oferecidos, ambos recusados pela Praticagem: elaboração de um aditivo contratual durante as negociações ou a emissão de cobranças diretas provisórias, mesmo sem contrato, sob os mesmos preços até então praticados.
Tal quadro representa um risco para o tomador do serviço que, mesmo insistindo em pagar sem que a outra parte concorde em cobrar, se expõe à suposta configuração de inadimplência.'
297. Perguntada a respeito dos requisitos de segurança, a DPC informou que tem ciência de que os requisitos impactam nos preços, e das reclamações do setor sobre os preços de praticagem, mas que não lhe compete regulá-los (peça 56, p. 9) . Lembra-se que, no tocante à segurança, todo nível escolhido pelo regulador tem um custo associado para seu fornecimento. 
298. Com maiores requisitos de segurança, maiores serão os custos e, consequentemente, maiores serão os preços de praticagem. Estabelecer níveis de segurança ótimos que atendam às várias vertentes do interesse público é a missão do bom regulador. 
299. Entretanto, em setores com assimetria de informação entre cliente e prestador de serviço, como é o caso da praticagem, exigir níveis de segurança altos requererá altos investimentos (até mesmo sobreinvestimentos) para atingimento do nível estabelecido e consequentemente maiores rentabilidades para o capital investido, com consequentes maiores custos para os armadores. Sendo assim, o regulador deve sopesar custos e benefícios ao escolher os níveis de segurança exigidos para cada tipo de faina de praticagem, sob as óticas do interesse público e do interesse privado. Como beneficiário destes maiores rendimentos, os práticos têm incentivos a induzir cada vez mais a exigência de maiores níveis de segurança. 
300. Considerando que os profissionais da praticagem são aqueles que estão diretamente envolvidos nas manobras, possuindo a expertise para executá-las nos navios de grande porte, integrantes do setor apontam que o assessoramento dado à Marinha para definir os padrões de segurança é tido como quase inquestionável pela Autoridade Marítima. Assim, haveria incentivos para que a Marinha, subsidiada por estudos da praticagem, requeira níveis cada vez mais elevados de segurança, o que resulta em preços mais elevados por manobra, como resultado final, o que explica parte do problema apontado nas respostas aos questionários enviados. 
301. Ademais, outra forma de exercer a posição dominante é a imposição do segundo prático. Segundo entidades do setor, as motivações para inclusão de prático adicional incluem aumento da segurança, dadas as características da embarcação ou da dificuldade da manobra; e possibilidade de acelerar a familiarização dos práticos nas manobras, dado que somente um dos práticos a bordo é efetivamente encarregado do serviço. Entretanto, mesmo no segundo caso, o resultado é o pagamento dobrado da tarifa de praticagem, mesmo quando o emprego do prático adicional é de sugestão oriunda de posicionamento dos próprios práticos à Autoridade Marítima. 
302. Como exemplo, cita-se resposta de armador consultado que apontou que a necessidade de dois práticos em nome da segurança seria discutível, mas ainda que necessária, o custo deveria ser estabelecido por manobra e não ser aumentado uniformemente em 1,5 a 2 vezes do valor de referência, a depender do acordo. A motivação decorre do art. 6º do Regulamento da Lesta que estabelece que o serviço de praticagem é constituído de prático, lancha de prático e atalaia, o que levaria logicamente ao entendimento de que, uma vez identificada a necessidades de dois práticos, o custo da manobra não dobraria, pois os custos de lancha e atalaia seriam mantidos constantes.
303. Quanto ao nível de preços, foram solicitados a armadores e sindicatos de agentes marítimos as tabelas e/ou contratos dos serviços de praticagem firmados.
304. Identificou-se preliminarmente que os representantes das praticagens estabelecem acordos com os sindicatos de agentes marítimos com escopo amplo, de modo a poder precificar os serviços a qualquer tipo e tamanho de navio. Em regra, tais contratos se aplicam aos navios de empresas estrangeiras, representados por agentes marítimos associados aos sindicatos, em navegação de longo curso, sem contrato específico com a praticagem. Todavia, as tabelas de preços de tais contratos podem ser aplicadas a manobras de navios de empresas brasileiras, na falta de vigência de acordos específicos de praticagem.
305. Ademais, os próprios contratos entre representantes de praticagem e os sindicatos de agentes marítimos são outra evidência do monopólio na prestação dos serviços, uma vez que é feito apenas um contrato por zona de praticagem. O representante celebra o contrato em nome das associações daquele estado/ZP, tornando-o aplicável por qualquer empresa de praticagem. Não há a possibilidade de armador estrangeiro sem contrato específico de praticagem ter duas tabelas de preço aplicáveis sobre suas manobras.
306. Os contratos específicos de praticagem são firmados pelas próprias associações profissionais com empresas ou associações de empresas de navegação, a exemplo de armadores de cabotagem, Associação Brasileira de Armadores de Cabotagem (ABAC) , Sindicato Nacional das Empresas de Navegação Marítima (Syndarma) , e Centro Nacional de Navegação Transatlântica (CNNT) .
307.  Segundo as respostas aos questionários e informações obtidas em entrevistas, os preços da praticagem acordados com os sindicatos de agentes marítimos são usados como referências para pressionar pela elevação de preços na renegociação contratual com segmentos que apresentam contratos específicos, uma vez que historicamente as negociações com os agentes marítimos resultam em preços maiores. Isso porque, em caso de não haver acordo específico, o serviço de praticagem é prestado, de forma a evitar a infração imputável ao prático determinada no art. 25 do RLesta, com ajuizamento de ação judicial para cobrança da manobra, que, em geral, terá como balizador de preço a tabela do sindicato de agentes marítimos da zona portuária na qual se insere o porto/terminal destinatário da faina de praticagem.
308. Acerca do nível de preços, lembra-se novamente que embora a praticagem seja reconhecida como de elevada qualidade e eficiência operacional pelos armadores, terminais e portos organizados, os mesmos atores apontam que não há eficiência econômica nos serviços, haja vista haver mark-up (margem) nos preços cobrados. 
309. Destaca-se inicialmente que as estimativas de preço para os serviços de praticagem elaboradas pela CNAP e submetidas à Audiência Pública foram inferiores aos preços das manobras observados na realidade. As estimativas, que se constituem no produto do trabalho da CNAP, apontaram que os preços no mercado seriam até quatro vezes mais elevados que as estimativas produzidas.
310. Ademais, em comparação internacional, o Brasil apresenta custo de praticagem mais elevado que outros países. Segundo CEGN (2008) , que realizou estudo comparado, também concluiu que os preços verificados no Brasil estavam acima dos identificados nos países da amostra selecionada.
Tabela 3 - Preços de manobras em alguns portos
	Porto 
	País
	Preço total [USD]
	 Tempo de manobra [h] 
	Preço [USD/h]
	Distância de manobra [mn]

	Rio Grande
	Brasil 
	8.201
	2,4
	3.417
	20

	Santos 
	Brasil 
	8.128
	2,4
	3.387
	10

	Itajaí 
	Brasil 
	7.366
	2,5
	2.970
	11

	Sidney
	Austrália
	5.702
	2,0
	2.851
	12

	Paranaguá
	Brasil 
	9.371
	3,7
	2.519
	34

	Lucinda
	Austrália 
	4.962
	2,0
	2.481
	3

	Rio de Janeiro
	Brasil 
	7.144
	3,0
	2.381
	18

	Maryborough
	Austrália
	4.548
	2,0
	2.274
	4

	São F. do Sul
	Brasil 
	6.958
	3,4
	2.046
	26

	Cape Flattery
	Austrália
	5.352
	3,0
	1.784
	6

	Townsville
	Austrália 
	5.141
	3,0
	1.714
	16

	Cairns
	Austrália
	5.103
	3,0
	1.701
	14

	Bundaberg
	 Austrália 
	5.091
	3,0
	1.697
	10

	Mackay
	Austrália 
	4.975
	3,0
	1.658
	5

	Everglades
	EUA (Flórida) 
	3.209
	2,0
	1.604
	3

	Weipa
	Austrália 
	7.963
	5,0
	1.593
	28

	Bremerhaven
	Alemanha 
	9.320
	6,0
	1.553
	60

	Tampa Bay
	EUA (Flórida) 
	11.760
	8,0
	1.470
	80

	Hamburg
	Alemanha
	17.038
	12,0
	1.420
	160

	Abbot Point
	Austrália 
	5.015
	4,0
	1.254
	8

	Hay Point
	Austrália
	5.629
	4,5
	1.251
	16

	Felixtowe
	Reino Unido
	3.654
	3,0
	1.218
	24

	Ushuaia
	Argentina 
	6.060
	5,0
	1.212
	40

	Karumba
	Austrália 
	4.653
	4,0
	1.163
	18

	Melbourne
	Austrália
	9.116
	8,0
	1.140
	90

	Tilbury
	Reino Unido 
	13.530
	12,0
	1.128
	150

	Miami
	EUA (Flórida) 
	3.860
	3,0
	1.287
	10

	Long Beach
	EUA (Califórnia) 
	3.132
	2,0
	1566
	9

	Hong Kong
	China 
	1.978
	3,0
	659
	14

	Montevideo
	Uruguai 
	2.624
	4,0
	656
	19

	Halifax
	Canadá 
	2.289
	4,0
	572
	16

	Pusan
	Coréia do Sul 
	1.031
	2,0
	516
	10

	Shanghai
	China 
	3.540
	7,0
	506
	70

	Ningbo
	 China 
	2.453
	5,0
	491
	56

	Yokohama
	 Japão 
	4.072
	5,0
	814
	30

Fonte: CEGN, 2008
311. O respectivo gráfico da tabela acima evidencia a discrepância de preços.
Figura 5 - Preço por hora de manobra em alguns portos
Fonte: CEGN, 2008
312. Segundo UFRGS (2017) , o custo horário das fainas de praticagem realizadas no Brasil é mais caro quando em comparação com os modelos americanos que possuem regulação econômica implementada. O valor médio da hora da manobra no Brasil é 2,6 vezes superior à tarifa mais elevada nos EUA (de US$ 577,07/h) . Neste estudo foram comparados cinco modelos adotados nos EUA com o modelo adotado no Brasil. 
Figura 6 - Tarifa média por hora de manobra (US$) 
Fonte: Santos, 2017 apud UFRGS, 2017
313. Consoante tabela de notas fiscais de 2019, fornecida por armador ouvido pela equipe de auditoria, no Brasil as praticagens apresentam preços elevados, quando comparados com os praticados internacionalmente.
Tabela 4 - Comparação dos custos de praticagem
	 Embarc.
	AB Aprox.
	Rotterdam
	Antuérpia
	Terminal Santos Brasil
	Terminal BTP Santos
	Variação média

	Navio 1
	120.000
	¿ 10.208
	 
	 R$ 169.972
	 R$ 256.060 
	+340%

	Navio 2
	95.000 
	 
	¿ 16.570
	 R$ 66.259
	 R$ 100.661 
	+8%

Obs1: A distância percorrida e o tempo de manobra no porto de Rotterdam é similar ao porto de Santos (cerca de duas horas) ;
Obs2: Em Antuérpia, o prazo entre o embarque do prático e a atracação é em torno de 6 horas, três vezes mais demorado que a manobra em Santos;
Obs3: Os preços de praticagem em Antuérpia e Rotterdam são de tabelas efetivamente negociadas e com faturas reais. Não são preços de balcão;
Obs4: Preço por escala (R$ 4,66 / 1 Euro, em 16/2/2020) 
Fonte: Elaboração própria
314. Outra comparação internacional permitiu identificar que a média dos preços de praticagem cobrados em oito portos brasileiros tem ágio de 529% em relação à média de nove portos internacionais, com base em dados de 2019. As tabelas estão evidenciadas abaixo.
315. Foram comparados preços das manobras para quatro classes de tamanhos de navios diferentes (65 mil, 92 mil, 138 mil e 153 mil toneladas) . Para cada classe, foi calculada a média internacional e comparada com a média nacional. Os preços foram retirados das tabelas vigentes em 2019 para as manobras, nos portos indicados.
Tabela 5 - Preços de fainas de praticagem, em 2019, em portos internacionais
	 1 manobra
	 Moeda
	65mTon
	92mTon
	138mTon
	153mTon

	Dubai
	U$
	 
	$ 783,00 
	$ 972,00 
	$ 972,00 

	Barcelona
	¿
	 
	 $ 1.453,30 
	 $ 1.559,27 
	 $ 1.559,27 

	Lisboa
	¿
	 
	 $ 830,89 
	 $ 1.015,14 
	 $ 1.070,94 

	Civitavecchia
	¿
	 
	 $ 935,46 
	 $ 1.266,93 
	 $ 1.377,42 

	Genova
	¿
	 
	$ 2.040,09 
	$ 2.839,65 
	$ 3.239,43 

	Hamburgo
	¿
	 
	 $ 1.480,00 
	 $ 1.480,00 
	 $ 1.480,00 

	Miami
	U$
	$ 3.271,47 
	 $ 3.940,01 
	 $ 5.077,05 
	 $ 5.099,64 

	F. Lauderdale
	U$
	$ 3.015,46 
	 $ 3.639,99 
	 $ 4.706,06 
	 $ 4.812,18 

	Vancouver
	CAD$
	 
	 $ 4.049,95 
	 $ 5.987,54 
	 $ 6.447,42 

Tabela 6 - Cotações usadas na conversão das moedas
	Moeda
	R$

	U$
	4,20

	¿
	4,67

	CAD
	3,21

Obs: Cotações do dia 22/1/2020
Tabela 7 - Preços, em R$, de fainas de praticagem, em 2019, em portos internacionais
	 2 manobras
	65mTon
	92mTon
	138mTon
	153mTon

	Dubai
		R$ 6.577,20
	R$ 8.164,80
	R$ 8.164,80

	Barcelona
		R$ 13.573,78
	R$ 14.563,55
	R$ 14.563,55

	Lisboa
		R$ 7.760,51
	R$ 9.481,41
	R$ 10.002,58

	Civitavecchia
		R$ 8.737,20
	R$ 11.833,13
	R$ 12.865,10

	Genova
		R$ 19.054,44
	R$ 26.522,33
	R$ 30.256,28

	Hamburgo
		R$ 13.823,20
	R$ 13.823,20
	R$ 13.823,20

	Miami
	R$ 27.480,35
	R$ 33.096,08
	R$ 42.647,22
	R$ 42.836,98

	F. Lauderdale
	R$ 25.329,86
	R$ 30.575,92
	R$ 39.530,90
	R$ 40.422,31

	Vancouver
		R$ 26.000,68
	R$ 38.440,01
	R$ 41.392,44

	MÉDIA
		R$ 17.688,78
	R$ 22.778,51
	R$ 23.814,14

	Média Geral
	R$ 21.427,14

Tabela 8 - Preços, em R$, de fainas de praticagem, em 2019, em portos nacionais
	 2 manobras
	62mTon
	92mTon
	138mTon
	153mTon

	Angra dos reis-RJ
	 
	R$ 70.380,00 
	R$ 154.680,00 
	R$ 154.680,00 

	Rio de janeiro-RJ
	 
	 R$ 58.234,00 
	R$ 127.938,00 
	R$ 127.938,00 

	Santos-SP
	R$ 63.051,40 
	R$ 89.107,00 
	R$ 132.694,00 
	R$ 147.682,00 

	Ilhabela-SP
	 R$ 66.417,00 
	R$ 93.952,00 
	R$139.908,00
	R$ 155.711,00 

	Salvador-BA
	 
	 R$ 121.225,00 
	 R$ 190.882,00 
	 R$ 214.719,00 

	Ilhéus-BA
	 
	R$ 121.225,00 
	R$ 190.882,00 
	R$214.719,00

	Maceió-AL
	 
	 R$ 66.755,79 
	 R$ 89.669,47 
	 R$ 89.669,47 

	Recife-PE
	 
	 R$ 102.243,33 
	 R$ 177.012,00 
	 R$ 201.612,00 

	Média
	 
	R$ 90.390,27 
	R$ 150.458,18 
	R$ 163.341,31 

	Diferença
	 
	411%
	561%
	586%

	Média Geral
	R$134.729,92

	Diferença
	529%

Fonte: Elaboração própria, a partir das tabelas de preços
316. Com base no exposto, conclui-se que, na comparação internacional, os preços de praticagem no Brasil são mais elevados, mesmo na atual conjuntura de câmbio desvalorizado.
317. Todavia, além da questão dos preços elevados na comparação internacional, outra reclamação corrente entre os tomadores do serviço da praticagem diz respeito aos aumentos de preço ao longo do tempo.
318. Recentemente, por meio da Portaria 383/2019/DPC (peça 156) , a Marinha do Brasil elevou os preços constantes da Tabela anexa à Portaria 243/2011/DPC, aplicando-lhe o índice de correção de 54,36%, conforme o índice do IPCA entre 1/12/2011 e 30/9/2019, em cumprimento a uma decisão judicial, aplicável a entidade de praticagem que atua na Zona de Praticagem 16, responsável pelo Porto de Santos. Segundo representante de armador, este recente aumento colocou o Porto de Santos como um dos que apresenta 'uma das praticagens mais caras do mundo', haja vista o índice incidir sobre preços que já se encontravam elevados, na comparação internacional.
319. Além disso, armadores e associações ouvidos na auditoria informaram que, quando das rodadas de discussão de novos contratos de praticagem, são apresentadas propostas para aumento nos preços dos serviços com percentuais acima das referências oficiais, com justificativas discutíveis. Um representante de empresa de navegação ainda acrescentou que haveria pressão para aumento dos preços por parte dos práticos a cada rodada de negociação.
320. Como exemplo, cita-se o caso do aumento na ZP01, que abrange os estados do Amapá e Amazonas (peça 157) . Por meio do Ofício 26/2017, de 9/2/2017, enviado pela maior associação de praticagem às empresas de navegação visando a repactuação de valores e condições dos serviços de praticagem, é apresentada informação de que os preços de praticagem lá seriam os menores do mundo em comparação internacional entre fainas de longa duração (acima de 6 horas) ; que houvera queda na movimentação de navios da ZP, da ordem de 25%; que o custo da ZP01 vinha sofrendo elevação, em razão da grande área coberta pela zona de praticagem; que haveria custos de treinamento dos novos práticos e praticantes de práticos; que houvera incremento de 72 para 134 práticos na ZP01, o que levara à queda na receita individual; que a associação procurava recuperar a capacidade de investimento e de manutenção da estrutura; e que houvera depreciação cambial e inflação americana positiva. A luz de tais argumentos, a entidade pleiteou de 40% a 75% de aumento linear em todos os valores de serviço e horas excedentes, no período considerado de dois anos (entre 1/1/2015 a 1/1/2017) .
321. Em resposta à citada Carta da Praticagem da ZP01, representantes do setor apontam que a proposta não se ampararia por argumentos consistentes ou razoáveis, nem tampouco coerentes com a presença do agronegócio na logística fluvial pelo Norte do país; que além da contínua elevação dos preços reais constatada nos últimos anos, a proposta objetivaria aplicar aos terminais aumento desproporcional amparado em externalidades; que caso fossem adotados os índices propostos, haveria impacto substancial na competitividade da logística de grãos pelos portos de Santarém e Itacoatiara; e que não haveria justificativa para reajuste acima dos índices nacionais de inflação, a exemplo do IPCA, salvo se houvesse condições negociais do tipo ganha-ganha, como manobras combinadas que trouxessem ganhos de eficiência ao porto ou redução no tempo de resposta aos chamados.
322. A equipe teve acesso também a algumas tabelas firmadas entre associações de práticos e sindicatos de agências marítimas. Foi verificado que alguns contratos previam correções de valores com ganhos reais acima da inflação do período. Como exemplo, cita-se o contrato de praticagem junto ao Sindicato das Agências de Navegação Marítima e Atividades Afins do Estado do Rio de Janeiro (Sindario) , de vigência entre abril/2017 a março/2020, que prevê reajuste contratual de 5% somado à correção decorrente de índice inflacionário (média aritmética entre IPCA e IGPM) .
323. Assim, observa-se que o estabelecimento dos preços e o reajuste das manobras em índices acima dos referenciais de inflação decorrem do exercício da posição dominante no mercado por parte da praticagem. 
324. Além disso, nos termos das tabelas de preços de praticagem consultadas, verifica-se que quanto maior o navio, maior o preço da manobra. Entretanto, em que pese o aumento da dificuldade da faina devido às maiores dimensões, segundo os atores entrevistados durante esse trabalho, os maiores navios são, em regra, navios mais novos que possuem melhores recursos tecnológicos em auxílio à manobra, o que tem o condão de torná-la também mais segura. 
325. Insatisfações a este respeito foram constatadas pela equipe junto aos representantes dos armadores, pois a tecnologia embarcada nos novos navios, que permitiria navegação mais segura, não seria levada em consideração pelos práticos quando da precificação do serviço, mesmo os profissionais se utilizando e se capacitando no uso destas modernas tecnologias de posicionamento e de sensoriamento.
326. Ainda, agentes do setor relatam que, quando não são acertados em contrato aumentos diretos nos preços das fainas de praticagem, são alterados critérios que acabam por elevar o preço final dos serviços. Acerca desta situação, segundo informações obtidas de armadores e associações, estaria mais frequente o uso de mais de um prático por manobra, bem como de cobrança de itens acessórios à faina, a exemplo do Port Pilot Unit  (PPU - espécie de GPS portátil de auxílio à navegação) , encarecendo o custo final para o armador. 
327. Com relação ao primeiro ponto, alegam os atores ouvidos que, sob alegação da manutenção da segurança, o número de manobras nas quais seria necessário o segundo prático vem se elevando. 
328. A necessidade do segundo ou demais práticos seria justificada pelas dimensões do navio, uma vez que o prático responsável pela manobra continuaria realizando-a junto ao comandante e os demais práticos atuariam em auxílio ao primeiro, com a missão de resguardar a segurança das partes laterais da embarcação.
329. No porto de Rio Grande, no estado do Rio Grande do Sul, foi relatada a existência de manobra que seria realizada com quatro práticos a bordo. Em razão das dimensões da embarcação frente à geometria da infraestrutura do porto e canal de acesso, a manobra seria considerada experimental, com a finalidade de ser estudada. Entretanto, desde sua primeira realização, em 2016, a manobra continua rotulada como experimental pela Autoridade Marítima, com a cobrança sendo realizada pelo emprego de quatro práticos.
330. Sobre esta faina em particular, a Praticagem da Zona Portuária do Porto de Rio Grande informou, na oportunidade da realização do painel de referência, que apenas nestas condições o navio pode ser manobrado, tendo em vista as restrições da infraestrutura do porto frente as dimensões do navio, agregando valor à navegação, pois o navio estaria impossibilitado de ser manobrado se considerados apenas os requisitos de segurança para manobras comuns.
331. A insatisfação dos armadores com relação ao segundo ponto diz respeito ao fato de considerarem o equipamento PPU como ferramenta de trabalho do prático e, portanto, como parte dos serviços de praticagem. Assim, não deveria ser objeto de cobrança adicional, haja vista o serviço de praticagem ser prestado como um todo, e não por meio de frações.
332. Conforme contribuições públicas à CNAP, realizadas por representantes dos práticos, haveria várias motivações para justificar aumentos de preços: investimentos em equipamentos, manutenção de qualificação do prático, outras atividades realizadas, tais como controle de tráfego e de condições de navegabilidade.
333. Entretanto, segundo Carta da praticagem de Santos em comunicação à Codesp, de 2019, os custos básicos de praticagem (prático, atalaia e lancha) seriam baixos: 'estando voltados apenas ao serviço de praticagem propriamente dito, suas estruturas de apoio são extremamente enxutas e de baixíssimo custo'.
334. Além disso, no caso particular do Porto de Santos, a Codesp iniciou pagamento pelos serviços de controle de tráfego à praticagem em 2019 (conforme apresentado no achado 1) , sem que tenha se verificado redução no preço de praticagem cobrado aos armadores neste porto. 
335. Esperava-se redução nos preços de praticagem, uma vez que a motivação desta recente cobrança se baseava no fato de que a praticagem realizava o controle do tráfego sem receber para tal finalidade, incorrendo em custos não remunerados. Sem a redução nos preços cobrados pelas manobras, entende-se que houve um aumento direto na arrecadação dos práticos, por meio dos pagamentos mensais realizados pelo Codesp à Associação de praticagem.
336. Por fim, no tocante ao segmento de navios de cruzeiros de passageiros, segundo Clia Brasil e FGV (2019) , taxas operacionais praticadas em portos brasileiros, aí incluídas explicitamente os custos de praticagem, juntamente com taxas de atracação, custos com rebocadores e de embarque, desembarque, trânsito e de bagagem, não seriam competitivas quando comparadas com outros mercados de cruzeiros. Especificamente em relação à região do Caribe, esta teria taxas e impostos muito inferiores aos do Brasil, tornando-se mais atrativa para armadores desse segmento.
337. Tal constatação não é novidade, pois o relatório do ano anterior (Clia Brasil e FGV, 2018) já apontava a praticagem como um dos quatros maiores custos do setor, juntamente com taxas de pernoite de navio, de rebocadores e de embarque, desembarque e de trânsito por passageiro.
338. Com relação à ausência de atuação da Marinha ou de qualquer outro órgão público nos preços de praticagem, observa-se que tal condição foi iniciada com a criação do CNAP, por meio do Decreto 7.806/2012.
339. Neste sentido, o BNDES (2012) , em estudo referente a custos portuários, apontou o seguinte diagnóstico:
'Além disso, um fator que não contribui para uma operação eficiente em termos de custos operacionais é o modelo de regulação/fiscalização dos serviços de praticagem. Se por um lado, é claro o papel da Marinha na regulação/fiscalização técnica, por outro, a responsabilidade sobre a regulação econômica (Estabelecimento das tarifas de praticagem - especialmente crítica em um serviço prestado de forma monopolística por uma associação de práticos por porto ou zona) - não é formalmente atribuída a nenhum agente. Desta forma, a Marinha, que não dispõe das capacitações nem dos mecanismos ou legitimidade para exercer a regulação econômica, tem tido uma atuação no sentido de arbitrar eventuais disputas entre práticos e armadores, com poder de barganha distinto em eventuais negociações.'
340. A competência para a DPC assim atuar é prevista na Lesta. A Lei 9.537/1997, art, 14, inciso II, atribui à Marinha competência para fixar preço em caso de conflito entre armador e prático sobre preço dos serviços do qual possa resultar a não prestação destes. 
341. Entretanto, tal arbitragem de preços não se equivale à regulação econômica. A fixação (arbitragem) de preços, que era feita pela Marinha até a edição do Decreto da CNAP em caso de não acordo entre Prático e Armador, não analisava custos dos serviços, apenas aplicava índice de inflação sobre o último acordo estabelecido. Este inclusive é o posicionamento da DPC em resposta a ofício de requisição (peça 158) .
342. Por meio do RLesta, com a redação anterior às alterações promovidas pelo Decreto 7.806/2012, a Marinha alega que tinha a regulamentação necessária para poder intervir nos preços, fixando-os nos casos de conflitos, de forma a garantir a permanente disponibilidade do serviço. Entretanto, com as alterações regulamentares decorrentes da criação da CNAP, a Marinha destaca que perdeu o substrato que lhe permitia atuar nos preços.
343. Ademais, processos judiciais começaram a se avolumar após a criação da CNAP, nos quais se discutiam preços, bem como as competências da CNAP e da DPC para regular preço. As decisões judiciais estabeleceram o entendimento de que competiria a DPC fixar preços apenas para manter permanentemente disponível o serviço nas zonas de praticagem, consoante definido na Lesta, art. 14, caput. 
344. O Cade, ao analisar o relatório preliminar sito à peça 159, apresentou estudo contido na Nota Técnica 21/2018/DEE/Cade, de 4/7/2018 (peça 177, p. 30-31) , no qual afirma que a solução de regulação atual, ínsita no art. 14, inciso II, da LESTA, consegue apenas diminuir um problema de lide privada entre armadores e práticos, solucionando a questão da necessidade de provimento contínuo do serviço, em consonância com os aspectos de segurança exigidos. O Cade concluiu então que tal solução é incapaz, portanto, de solucionar a questão da dupla margem derivada de dois setores concentrados ao longo da cadeia, de armadores e de práticos, de tal forma que, do ponto de vista da concorrência, os consumidores (importadores e exportadores usuários dos portos) são prejudicados.
345.  Em suma, a Lei 9.537/1997, no tocante aos valores dos serviços de praticagem, tratou apenas da situação na qual a Marinha deveria fixar preço na falta de acordo comercial entre práticos e armadores, com a finalidade de garantir pontualmente a prestação do serviço. A Lei não incluiu acompanhamento de reajustes nem revisão de nível de preço. Neste sentido, a Marinha não tem competência para acompanhar os preços, nem fiscalizar cumprimento de cláusulas dos contratos firmados entre as praticagens e os armadores.
346. Tendo a Lei 9.537/1997 elencado a praticagem como serviço essencial, seria condição necessária acompanhar o serviço em todas suas vertentes, incluindo aí seus preços. Não tendo a Marinha do Brasil tal competência, observa-se que a Lei 12.529/2011, que institui o Conselho Administrativo de Defesa Econômica (Cade) , concede ao órgão poderes para análise de conduta anticompetitiva e de abuso em situações de posição dominante. 
347. Ouvido o Cade (peça 174) , este informou que uma de suas formas de atuação é por meio da advocacia da concorrência e apresentou a já mencionada Nota Técnica 21/2018/DEE/Cade, de 4/7/2018, que visou analisar aspectos concorrenciais do setor de praticagem e que foi originada de suposta alegação de infração à ordem econômica no Porto de Rio Grande.
348. Associado ao cenário já exposto, percebe-se ausência de transparência na definição dos preços e nas justificativas para aumentos. Considerando o interesse público na prestação do serviço de praticagem de qualidade; a essencialidade do serviço definida na Lesta; e a atual prestação do serviço em regime de monopólio com exercício da posição dominante, a aplicação do princípio da transparência sobre o setor se reveste de maior importância ainda, visando alcançar a melhor regulamentação técnica pela Autoridade Marítima.
349. Entretanto, nas respostas aos ofícios enviados aos Representantes Únicos do Serviço de Praticagem, foi negado o acesso à esta equipe de auditoria aos contratos firmados. A motivação foi de que haveria cláusulas de sigilo constantes dos contratos que impediriam o acesso por terceiros.
350. Ademais, em resposta, alguns sindicatos das agências marítimas ouvidas no curso desta auditoria apontaram também restrições para que a equipe tivesse acesso aos preços previstos em contratos firmados. Novamente, a motivação foi a de que haveria cláusulas de sigilo nos contratos. Segundo os armadores ouvidos na auditoria, tais restrições partiriam de pedidos das associações de praticagem, quando dos novos contratos.
351. Por fim, quanto aos preços de praticagem, a DPC apresentou a seguinte resposta, encaminhando à equipe ofícios que apontavam preços médios das manobras, por porte de embarcação. Estes ofícios continham as tabelas de preços médios de praticagem por ZP, outrora encaminhados à DPC pelos RUSPs:
'Em relação ao questionamento do e-mail abaixo, é importante ressaltar que as 'tabelas' recebidas eram extremamente simples, só apresentando 'preços das manobras por faixa de AB', quando em realidade, critérios como o tipo do navio (ex.: graneleiro, petroleiro ou passageiro) , o tipo de faina (ex.: fundeio, atracação ou desatracação) , a duração da faina (ex.: 30 min, 3 horas ou 3 dias) , o número de práticos envolvidos, os locais de atracação, navegação ou fundeio, a capacidade financeira da entidade ou empresa a negociar (ex.: CentroNave, Syndarma, Petrobras, Libra, HB e agentes de navegação) e diversos outros fatores, entram na composição dos custos. 
Pelos Ofícios 60-24/2019 DPC e 20-591/2019 DPC encaminhados, em se verificando os Processos Administrativos e Portarias anexados, tem-se acesso a alguns contratos, possibilitando assim uma análise no que tange as composições dos preços. 
Não há óbices para que esta Diretoria questione as CP/DL/AG, entretanto, pelos motivos supracitados, entende-se que a extinta CNAP é quem possui os dados mais precisos no que concerne aos preços das fainas de praticagem.'
352. Considerando que os preços finais das manobras de praticagem dependem das características dos diversos tipos de manobras aplicáveis a cada porto, bem como das dificuldades ocasionais e tipos de navios existentes; verifica-se que a DPC, como regulador, possui apenas informações sobre preços médios aplicados por porte de navio, não abrangendo outros dados estatísticos, tais como variação, desvio-padrão, moda etc., além de não realizar conferência sobre os preços informados pelos RUSPs.
353. Outro ponto objeto de críticas por parte dos clientes da praticagem, que diz respeito à falta de transparência, é a impossibilidade de verificação das justificativas para os aumentos dos preços, uma vez que as tratativas quando da celebração de novos contratos ficam restritas às partes envolvidas quando das reuniões para negociação de preço.
354. Em seus comentários a respeito do relatório preliminar, a DPC informa que não tem como objetivo primar pela modicidade dos preços de praticagem, uma vez que, segundo a Lesta, em seu art. 3º, deve a Marinha do Brasil assegurar a salvaguarda da vida humana e a segurança da navegação, no mar aberto e hidrovias interiores, e a prevenção da poluição ambiental por parte de embarcações, plataformas ou suas instalações de apoio.
355. Tal conjuntura apresentada, relativa à formação dos preços com itens de custos não transparentes, leva a assimetria de informação entre o regulador, DPC, e o setor regulado, no tocante aos custos dos serviços, inviabilizando comparações de preços entre manobras de praticagem e eventual gestão sobre modicidade dos preços.
356. Como causas deste achado aponta-se, inicialmente, a adoção do modelo de escala de rodízio única estipulado na Normam-12/DPC, para garantir a prestação do serviço de forma ininterrupta e assegurar o descanso do prático, o que potencializou o monopólio na oferta dos serviços de praticagem.
357. Destaca-se também a existência de lacuna na Lesta que não previu expressamente a regulação econômica sobre os serviços de praticagem, quando não verificada a regra de livre concorrência na prestação do serviço. A situação fática atual da praticagem não se conforma à situação de concorrência privada e de livre iniciativa prevista na Lei 9.537/1997, contrariando a Constituição Federal, em seus artigos arts. 170, inciso IV; 173, §4º e a Lei 12.529/2011.
358. Além disso, o Decreto 2.596/1998, RLesta, ao regulamentar a questão dos preços dos serviços de praticagem, salienta a livre concorrência para a sua formação (conforme consta do Recurso Especial 1180758/RJ, de 6 de maio de 2019) , mas esta condição competitiva não se verifica na prática atual, em razão da necessidade de obediência à escala de rodízio único.
359. Outra causa se refere ao fato de que a Marinha do Brasil define níveis de segurança sem se ater ao nível de preços decorrente de tal medida, pois registra que não seria de sua competência considerar os impactos econômicos de suas decisões técnicas. Aponta-se, ainda, o exercício da posição dominante pelos práticos, sem a existência de um órgão responsável por realizar a regulação econômica dessa atividade.
360. Como consequência do achado ora em análise, constata-se que as associações de práticos auferem a maior parte dos benefícios econômicos da condição de monopolista na prestação do serviço, por meio do exercício de sua posição dominante no mercado, com incrementos nos preços das manobras e dos requisitos de segurança (a exemplo de exigência de práticos adicionais, maior número de rebocadores etc.) . Além do incremento dos preços ao longo do tempo, verificou-se reajustes dos preços do serviço de praticagem acima de índices de referência, sem justificativa plausível.
361. Tal configuração de mercado gera por sua vez também alguns efeitos positivos, uma vez que permite aos práticos a constante capacitação, o investimento em equipamentos de ponta para o desempenho de seu negócio e cumprimento dos requisitos de segurança estipulados pela Marinha do Brasil, levando, ao final, a atividade a níveis de excelência com baixo índice de acidentes.
362. Todavia, em razão da escalada observada nos preços, verificou-se ainda aumento do número de ações judiciais, entre armadores e práticos, nas quais se discute a razoabilidade dos preços das manobras e as competências da Marinha para seu arbitramento, com base na Lei 9.537/1997, art. 14. Tal constatação denota a insegurança jurídica decorrente da falta de previsão legal da regulação econômica da atividade.
363. Outro efeito é a falta de transparência sobre aspectos econômicos da praticagem devido à existência de cláusulas de sigilo sobre os preços nos contratos de praticagem, dificultando o acompanhamento dos serviços de praticagem em todos seus aspectos por parte da Marinha do Brasil, pela CNAP, quando de sua existência, eventualmente pela Antaq e pela sociedade, ao final. 
364. No setor de cruzeiros marítimos de passageiros, os custos de praticagem, entre outros fatores, implicaram em um menor fluxo de navios de cruzeiro na costa brasileira, segundo informações do setor. Além disso, tal segmento vem incrementando a adoção de medidas alternativas para evitar o uso de práticos, a exemplo do fundeamento de navios de cruzeiro em pontos offshore em águas abertas com transferência de passageiros para navios de apoio (que tem praticagem dispensada) ao invés da atracação em terminais, com uso de práticos.
365. Também pode-se apontar que, segundo Estevez (2016) , considerando a realidade do mercado de fretes, que seria um mercado imperfeito com oligopolistas ofertando o transporte marítimo, em adição ao monopólio dos serviços de praticagem, verifica-se recair sobre o usuário final o efeito de dupla margem. Isso porque, em adição à margem de lucro decorrente da posição dominante dos práticos, soma-se a margem da falha de mercado do segmento de navegação de longo curso.
366. Cabe destacar que uma limitação ao presente trabalho foi a negativa de acesso aos contratos dos serviços de praticagem. A equipe de auditoria obteve apenas acesso às tabelas de preços firmadas entre práticos e sindicatos de agências marítimas em cada Zona Portuária, bem como a alguns relatórios de faturas pagas, levantadas junto a armadores interessados em contribuir com a auditoria. Tal limitação enfrentada pela equipe de auditoria vem corroborar a necessidade apontada neste achado de dar maior transparência sobre este serviço essencial ao setor aquaviário, prestado sob supervisão da Autoridade Marítima brasileira às embarcações nacionais e estrangeiras. 
367. Pelo contexto apresentado, verifica-se haver a prestação do serviço de praticagem em situação de monopólio, com abuso da posição dominante por parte dos práticos, na qual o agente monopolista (associação de praticagem) exerce seu poder de mercado via aumento de preços, com pouca transparência e sem intervenção de qualquer órgão público sobre os preços. Assim, há ocorrência de abuso de poder econômico de mercado, com características de monopólio privado, o que é vetado pelo art. 170, IV, da CF, na prestação do serviço, em razão da limitação de profissionais por ZP e pela exigência da escala de rodízio único definida na Normam 12-DPC.
368. Entretanto, o benchmarking internacional constante no estudo do BNDES (2012) , ao listar os modelos de prestação do serviço de praticagem na amostra analisada, conforme figura abaixo, evidencia a preferência, a nível mundial, pela prestação do serviço em regime de monopólio.
Figura 7 - Modelo de prestação do serviço de praticagem em alguns países
Fonte: BNDES, 2012, p. 158
369. Percebe-se que a prestação do serviço em regime de monopólio é o modelo mais adotado no exterior, todavia sob regulação econômica. Isso decorre da assimetria de informação no setor, entre cliente e prestador do serviço, bem como o interesse público na observância dos parâmetros de segurança estipulados pelo regulador econômico, que poderiam não ser seguidos, em situação de concorrência estrita. ECE (2015) aponta ainda que, no caso da adoção do modelo de livre concorrência pela Argentina, verificou-se, após 1997, a elevação do nível de acidentes, com queda na qualidade das manobras e redução dos rendimentos dos práticos, fazendo o Estado Argentino repensar a condição concorrencial do setor.
370. Dada a importância e essencialidade do serviço da praticagem para o setor aquaviário e até mesmo para o Estado Brasileiro (que seria o principal cliente da praticagem, segundo os práticos ouvidos na auditoria) , aliada à experiência internacional, os efeitos econômicos decorrentes desta falha de mercado deveriam ser mitigados.
371. Dentre as estratégias disponíveis para tratar estes efeitos econômicos, a exemplo de fomentar concorrência, impor preço-teto ou receita-teto, etc., e considerando ainda que a atividade em análise pressupõe requisitos de segurança definidos pelo regulador técnico a serem observados pelos práticos e que poderiam ser negligenciados no caso de livre concorrência, estudos internacionais, como ECE (2015) , IMPA (1996) e EMPA (2013) , concluíram que monopólio regulado seria melhor que a livre competição.
372. Nesta esteira, Transport Canada (2018) também pontua que:
'Pesquisas em diferentes estruturas de governança mundo afora apontam que o método predominante para estruturar serviços de praticagem é por meio de monopólios regulados.' (tradução livre, grifo nosso) 
373. Segundo o Cade (peça 177, p. 30-31) , a melhor maneira de tornar preços mais alinhados com o padrão internacional seria uma regulação de preços, com maior transparência da metodologia de cálculo, pois um setor portuário ineficiente prejudica a inserção do país no comércio internacional ao inibir a competitividade de suas exportações ou encarecer importações de produtos e insumos básicos, levando à menor disponibilização de seus produtos em mercados mundiais, menor ingresso de divisas e outros efeitos associados. O Conselho lembra ainda que o maior número de empresas fornecedoras de serviços de praticagem não está relacionado à diminuição de preços nem do poder de mercado, em razão da escala de rodízio única; e que a praticagem permanece como atividade de regulação estatal, e assim deve se manter pelo seu caráter de finalidade pública.
374. Conforme a Marinha do Brasil, o modelo de escala de rodízio único seria o modelo que melhor garantiria a manutenção da habilitação dos práticos em qualquer tipo de navio, evitaria a fadiga os prestadores de serviço e permitiria a permanente disponibilidade do serviço junto aos portos e terminais portuários. Ainda acrescenta que com o rodízio único seria possível identificar eventual prático que recusasse a prestação do serviço. O regulador técnico informa ainda que não vislumbraria outro modelo que atenda satisfatoriamente a tais critérios.
375. Inclusive, no benchmarking internacional produzido pela CNAP e obtido junto à Antaq, a regulação dos preços de praticagem seria a prática mais adotada na amostra levantada pela citada comissão, consoante figura abaixo. Esse levantamento também foi confirmado pelo estudo do BNDES.
Figura 8 - Modelo econômico aplicável à praticagem em alguns países
Fonte: CNAP, por meio da Antaq
376. Considerando, portanto, que a regulação econômica é a solução mais eficaz para contrapor os efeitos decorrentes da adoção do modelo monopolista e da adoção da escala de rodízio única, restaria apontar a quem caberia realizá-la.
377. Sobre tal tema, o BNDES (2012) , ao analisar quatro opções regulatórias sobre a praticagem no contexto brasileiro, elenca que a melhor estratégia para enfrentar o monopólio da praticagem seria atribuir competências à Antaq para realizar a regulação econômica, dada sua expertise em tal atividade. Inclusive, a DPC manifestou-se favoravelmente à regulação dos preços pela Antaq, o que contribuiria para mitigar problemas de ordem econômica (peças 56, p. 9, e 179, p. 37) .
378. Ressalta-se que, para que a Antaq possa realizar a regulação econômica da atividade, caberia alteração na Lesta, por dizer respeito a assunto tratado em diploma legal, como também atesta o Cade (peça 177, p. 31) . Isso porque, as decisões judiciais referentes às atividades dos práticos e à supervisão da Marinha sobre a atividade apontam no sentido de que, com a redação atual da Lesta, não seria possível intervir nos preços dos serviços de praticagem, exceto na condição prevista em seu art. 14, inciso II, que estabelece a possibilidade de arbitramento de preço para garantir a disponibilidade da prestação do serviço, em caso de falta de acordo entre os contratantes.
379. A Antaq, embora não acompanhe atualmente os serviços de praticagem, integrou a extinta CNAP e participou das discussões acerca da regulação econômica sobre tal atividade (peça 101) . A Agência informou, por meio do Ofício 321/2019/DG-Antaq, de 17/10/2019, que o projeto de Lei que tramita com proposta de regulação econômica visa atuar apenas sobre o preço; que estão presentes ainda as falhas de monopólio e a assimetria informacional; que existem outros elementos a serem considerados quando da regulação, a saber: (a) flexibilização da escala de rodízio única, (b) tratamento diferenciado para a navegação de cabotagem, (c) transferências de ganhos para os usuários, (d) transparência e previsibilidade da metodologia de precificação, e (e) adoção de critérios objetivos na eventual regulação econômica; e que o sucesso na realização de eventual regulação econômica somente será atingido se houver sinergia entre a regulação técnica e a econômica, conforme proposta de alteração da Lesta contida na Nota Técnica 1/2016/CNAP.
380. Conclui-se, por fim, que o atual modelo brasileiro de regulação dos serviços de praticagem, embora reconhecidamente favoreça a prestação de serviços com boa qualidade, não se alinha aos modelos internacionais no tocante aos preços e possibilita que a atividade seja executada em regime de monopólio e sem regulação econômica.
381. Ante o exposto e visando fomentar o alinhamento das atividades de praticagem com os objetivos constitucionais da atividade econômica apresentados, reduzir os efeitos das externalidades negativas decorrentes do modelo de praticagem adotado no Brasil e atacar as causas apontadas neste relatório, propõe-se:
a) recomendar ao Ministério da Infraestrutura e à Casa Civil da Presidência da República, com fundamento no art. 250, III, do Regimento Interno do TCU , que avaliem a conveniência e a oportunidade de encaminhar, com base em suas competências descritas na Lei 13.844/2019, art. 35, inciso I, proposta de alteração legislativa com o objetivo de regular economicamente os serviços de praticagem, por se tratar de prestação de serviço essencial ao Estado Brasileiro exercido em regime de monopólio, em mercado com pouca transparência sobre os preços e índices de reajustes cobrados, tendo em vista o disposto no art. 14 da Lei 9.537/1997; e
b) dar ciência ao Conselho Administrativo de Defesa Econômica e ao Ministério da Infraestrutura da existência de concorrência imperfeita, decorrente da adoção do regime de rodízio único estabelecido na Normam-12/DPC/Marinha do Brasil, e da possível infração à ordem econômica por parte dos serviços de praticagem, o que afronta os princípios constitucionais da atividade econômica insculpidos no art. 170 da Constituição Federal de 1988.
382. Com a implementação da recomendação proposta, espera-se aproximar o modelo brasileiro de prestação do serviço de praticagem aos padrões internacionais, no que tange à regulação econômica, permitindo estabilidade e previsibilidade nos preços, bem como a manutenção da observância dos critérios de segurança definidos pela Marinha do Brasil. Tal medida trará ainda eficiência econômica ao setor, permitindo que os preços se aproximem dos custos econômicos, reduzindo as externalidades negativas advindas da falha de mercado desregulada, sem causar prejuízo ao setor de praticagem, em benefício do setor aquaviário.
383. Outro benefício da adoção das medidas propostas é a melhoria da transparência nos preços cobrados e na definição dos critérios utilizados para sua fixação e reajuste, contribuindo para a melhoria no ambiente de negócio.
IV. COMENTÁRIOS DOS GESTORES
IV.1. Comentários apresentados pela Marinha/DPC
384. A Marinha do Brasil, por meio da Diretoria de Portos e Costas, apresentou suas considerações ao relatório preliminar de auditoria por meio do Ofício 20/020/DPC-MB, de 13/1/2019 (peça 179, p. 1) . 
385. A DPC ressalta que, em consonância com o relatório de peça 159, a praticagem no Brasil é identificada como serviço de qualidade, ao passo que os preços são considerados elevados. Aduz que a questão dos preços pode ser retificada pela adoção de regulação econômica por órgão competente, e não por ações que comprometam a segurança. Conclui afirmando que considera que a regulação técnica exercida pela Autoridade Marítima sobre a praticagem viabiliza sua prestação em bases eficientes, seguras, contínuas e com qualidade, reconhecendo que ajustes em certos processos poderão aprimorar ainda mais sua atuação.
386. A DPC apresentou ainda três anexos ao Ofício 20/020/DPC-MB. Por meio do Anexo A (peça 179, p. 2-82) , apresentou contribuições específicas ao relatório preliminar em determinados itens. 
387. Com relação ao Achado 1, a Marinha fez dois esclarecimentos: primeiro explicou que os sistemas de folga dinâmica abaixo da quilha (FDAQ) não reduzem a necessidade de efetuar dragagem do canal; segundo, considerou que ocorreu um entendimento equivocado sobre a afirmação da DPC de que 'a praticagem realiza a gestão do canal em todos os portos brasileiros' e justificou que, na verdade, haveria a contribuição da praticagem (peça 179) : 
'De acordo com o previsto no artigo 17 da Lei dos Portos cabe às AP autorizar a entrada e saída, inclusive atracação e desatracação, o fundeio e o tráfego de embarcação na área do porto, ouvidas as demais autoridades do porto, independentemente de possuir VTS. A 'gestão' do tráfego, em maior ou menor grau, sempre ocorrerá com alguma participação do Serviço de Praticagem, pois são os Práticos que estão entrando e saindo com as embarcações mercantes e interagindo com o tráfego de embarcações local. Assim, por exemplo, combinam manobras entre si, e com outras embarcações em trânsito, consultam suas atalaias sobre a movimentação prevista, trocam informações com as administrações portuárias, coordenam as manobras com o serviço de rebocadores e executam outras atividades em prol do ordenamento do tráfego local. Isto não quer dizer que as praticagens realizam a gestão dos canais de navegação e sim que contribuem para tal.'
388. Referente ao Achado 2, a DPC apresenta diversos argumentos em relação à regulação técnica exercida pela Autoridade Marítima (peça 179, p. 29-43) .
389. Quanto ao número de práticos utilizados nas manobras, a DPC ressalta 'que o assunto requer atenção em dois aspectos: aqueles que são regulamentados em norma e os que decorrem de estudos e simulações'.
390. Destaca o caso da ZP-01, que, por envolver grandes períodos de navegação, necessitaria de mais de um prático embarcado. Por ouro lado, explica que, a depender das dimensões do navio, também poderia ser exigida a presença de mais um prático. Por fim, observa que as situações identificadas para o emprego de mais de um prático são discriminadas em NPCP/F ou em Portarias das Capitanias do Portos.
391. A respeito do uso de rebocadores, a DPC defende que, apesar de haver uma lacuna legal acerca das responsabilidades da AP ou AM acerca da matéria, a AM não se omitiu e estabeleceu algumas regras e recomendações.
392. Esclarece que a Normam-8/DPC define que as NPCP/F estabelecerão as condições de uso dos rebocadores, se de uso obrigatório ou facultativo, prevendo, se necessário, o número mínimo de rebocadores para as manobras.
393. Ressalta, no entanto, que a decisão final quanto ao método de utilização dos rebocadores caberá ao comandante da embarcação, ouvido o prático, assim como o número de rebocadores empregados, respeitado o estabelecido na NPCP.
394. No que tange ao estabelecimento de parâmetros operacionais portuários, a DPC assevera que a AM vem exigindo que tais parâmetros sejam baseados em estudos técnicos, apoiados por manuais de boas práticas internacionais.
395. Esclarece que, em 2016, a DPC instituiu o Grupo Especial de Avaliação de Parâmetros Operacionais Portuários (GEAP) , com o intuito de assessorar os Capitães dos Portos na avaliação dos parâmetros operacionais. Ressalta que:
'A participação do GEAP na elaboração e desenvolvimento de estudos e nos eventos de simulações tem proporcionado uma maior agilidade na análise e adequação das NPCP/NPCF das CP/CF, especialmente quanto à divulgação de novos parâmetros portuários.'
396. Sobre os critérios para declarar a impraticabilidade, a DPC alega que o assunto é regulamentado na Normam-12/DPC e recomenda que cada CP estabeleça itens semelhantes, seguindo determinados quesitos, em suas NPCP.
397. Destaca que 'declarar a impraticabilidade de barra ou porto é assunto afeto essencialmente à segurança da navegação, não estando relacionado aos aspectos econômicos' (peça 179, p, 34) . Salienta que eventuais prejuízos econômicos devem ser suportados em prol da segurança da navegação. Afirma que o relatório preliminar simplifica um problema complexo, que envolve vários fatores para a tomada de decisão, tais como a intensidade do vento, a altura das ondas e a visibilidade, além 'da experiência e do sentimento do marinheiro' que avalia a necessidade de se declarar a impraticabilidade (peça 179, p. 40-41) .
398. A DPC argumenta que desconhece casos concretos no tocante à reclamação de armadores acerca da falta de transparência e motivação das decisões tomadas pela AM, à ocorrência de distorções na ERU, e à possível parcialidade das decisões tomadas, tendo em vista que muitos práticos já pertenceram aos quadros da Marinha. Destaca também que, atualmente, os práticos advindos da MB ou da Marinha Mercante representam cerca de 20% desses profissionais.
399. Registra que 'será verificado nas normas infralegais (Normam) o que pode ser aperfeiçoado, no que diz respeito ao papel dos envolvidos, as formas de participação dos interessados e os critérios utilizados para a tomada de decisão, bem como aperfeiçoamento da publicidade desses procedimentos e decisões'. (peça 179, p. 37) .
400. Quanto à fiscalização do rodízio único, entende que os dados apresentados, retirados do Sisgevi-Práticos, baseiam-se apenas em informações quantitativas, sem levar em conta aspectos qualitativos da fiscalização. Frisa que a DPC 'está coordenando a realização de Verificações de Proficiência (VP) , incluindo a fiscalização da escala de rodízio junto às Capitanias, Delegacias e Agências' (peça 179, p. 39) .
401. A respeito da informação que a AM prioriza aspectos de defesa nacional e segurança externa, a DPC manifesta que a praticagem é apenas um, entre tantos outros, dos itens constantes das atribuições legais da AM. Afirma que todas as atribuições recebem igual consideração, mas pode haver priorizações pontuais e transitórias.
402. Contesta as informações apresentadas e afirma que a fiscalização técnica exercida pela AM atua de forma eficaz e soluciona os problemas verificados por seus agentes. Ressalta que (peça 179, p. 43) :
'toda atividade regulatória e fiscalizadora possui pontos frágeis e que necessitam de melhoria contínua, e com a regulação técnica dos serviços de praticagem não é diferente. Isso, contudo, não implica em perda de legitimidade do órgão regulador e, repita-se, a premissa serve para qualquer órgão regulador ou fiscalizador' 
403. Em relação ao Achado 3, a DPC defende que há diversas PECs emitidas para embarcações de 3.000 a 5.000 AB, que há estudo para a extensão da dispensa para embarcações de apoio marítimo até 10.000 AB (peça 179, p. 44) .
404. A DPC esclarece que a Normam-12/DPC traz mais situações discriminadas além das embarcações de apoio marítimo de até 5.000 AB (peça 179, p. 44) .
405. A respeito da Tabela 1 apresentada que mostra os requisitos para emissão de PEC na União Europeia, a DPC defende que a tabela é por demais genérica e não detalha o tipo de navio, LOA, boca, calado, AB e complexidade do porto/terminal (peça 179, p. 50) .
406. A DPC manifesta discordância em relação à afirmação do GT de que a PEC já seria utilizada em outros países com sucesso. 
407. Quanto ao pedido de PEC apresentado pela HBSA, a DPC esclarece que apresentou um projeto piloto, em conjunto com o COM4ºDN, para habilitação da PEC para cumprimento da empresa, e que esse projeto piloto servirá de benchmarking para outros navios em outros portos e para o aperfeiçoamento da Normam-12/DPC.
408. No geral, a DPC defende sua preocupação com a segurança da navegação, ao estudar a viabilidade de dispensar o uso de práticos por algumas embarcações, de forma a prevenir, com o mínimo de segurança, a ocorrência de eventuais acidentes que possam acarretar danos graves. 
409. Por fim, a DPC discorda da afirmação segundo a qual a inexistência de PEC decorre da falta de ação por parte da AM. Defende que a AM é favorável à sua emissão dentro dos padrões de segurança aceitáveis. Manifesta que o GT propôs a criação de um projeto-piloto, de forma a possibilitar uma análise mais precisa de toda a PEC. Além disso, alega que o GT 'não propõe pontos da norma que deveriam ser alterados e sim estabelece diretrizes que poderão nortear alterações a serem implementadas' (peça 179, p. 54) . Alega também que, apesar de ter feito diversas solicitações, nenhum armador apresentou qualquer PEC emitida no exterior para servir como benchmarking.
410. No tocante ao Achado 4 especificamente, a DPC aponta que a principal queixa acerca das manobras de praticagem diz respeito aos valores cobrados. Nos comentários apresentados pela DPC/Marinha, embora dirigidos à questão 2 deste relatório, a Autoridade Marítima afirma que 'o que sempre [os armadores] apresentam são reclamações advindas dos valores praticados nas manobras de praticagem, motivo que faz com que a AM seja a favor da regulação econômica, visando à transparência e prática de preços justos' (peça 179, p. 35) . Aduz ainda que apoia a regulação econômica sobre tal atividade: 'destaca-se que a AM apoia o estabelecimento da regulação econômica na atividade praticagem, o que contraria os interesses desses profissionais, porquanto haver gerado diversas ações na Justiça contra o Diretor de Portos e Costas' (peça 179, p. 37) .
411. Acrescenta ainda que 'esta Diretoria (DPC) percebe instabilidade apenas no tocante ao poder de mercado exercido pela praticagem junto aos tomadores de serviço, devido à inexistência de regulação econômica da atividade no País' (peça 179, p. 44) .
412. Concluiu a DPC ao fim que:
'A pertinência da atividade de praticagem no País ser regulada economicamente foi exaustivamente abordada na auditoria operacional dessa Corte de Contas. Em seis anos de existência da extinta CNAP, estudos conduzidos nessa Comissão deixaram patente a necessidade de o regulador técnico e o regulador econômico serem distintos, tendo o cuidado de se manterem em permanente sintonia, conforme o § 2º do Art. 27 da Lei nº 10.233/2001 e estudo do BNDES já citado neste relatório. Nesse sentido, é posição da AM que a regulação econômica seja exercida pela ANTAQ (peça 179, p. 79) .'
413. Por meio do Anexo B do Ofício 20/020/DPC-MB (peça 179, p. 83) , a DPC apresentou carta de Companhia Docas acerca de problemas havidos com armador brasileiro, em virtude de acidentes de navegação, como exemplos das dificuldades enfrentadas para se conceder uma dispensa de praticagem (PEC) .
414. Por meio do Anexo C do Ofício 20/020/DPC-MB, (peça 179, p. 84-93) , a DPC juntou a Lista de Verificação de Proficiência (LVP) como exemplo de documento usado na fiscalização da escala de rodízio única.
Análise da SeinfraPortoFerrovia
415. Em relação ao Achado 1, os dois comentários da DPC foram considerados na versão final do relatório. Primeiramente, incluiu-se no texto o esclarecimento da atuação da praticagem na visão da DPC, que, ao invés de controlar o tráfego das embarcações, colabora com a Autoridade Portuária na gestão do canal de navegação. Ressalta-se que não foi entendimento equivocado, trata-se do que estava literalmente escrito (peça 147, p. 4) . Contudo a DPC esclareceu que o melhor entendimento é que a gestão seria compartilhada, visão essa corroborada pelas autoridades portuárias.
416. Quanto aos sistemas que calculam a folga dinâmica abaixo da quilha (FDAQ) , o texto foi retificado considerando a argumentação da DPC de que estes sistemas não reduzem a necessidade de efetuar a dragagem do canal. Entretanto, observa-se que o benefício citado consta na página do representante do Redraft (https://argonautica.com.br/redraft/, acesso em 23/1/2020) .
417. Sobre o Achado 2, em que pese a DPC trazer argumentos válidos quanto à regulação técnica exercida sobre os serviços de praticagem, os quais foram incorporados ao relatório, ainda prevalece o entendimento, apoiado pela DPC, de que deve haver mais transparência, participação dos interessados e motivação das decisões tomadas.
418. Quanto à declaração de impraticabilidade não estar relacionada a aspectos econômicos (peça 179, p. 34) , cabe salientar que, em que pese a declaração de impraticabilidade estar inicialmente ligada a fatores de segurança, sua declaração pode vir a impactar significativamente o lado econômico da atividade portuária. Por esta razão, os parâmetros e procedimentos para a declaração de impraticabilidade devem ser transparentes e contar com decisões devidamente motivadas.
419. Ainda quanto à impraticabilidade, a DPC afirma que o relatório preliminar simplificaria um problema complexo.  Entende-se que devem existir parâmetros mínimos previamente definidos para balizar o processo, diminuindo o empirismo da decisão, ainda que a decisão final seja analisada conjuntamente com a praticagem, não se descartando que a experiência local seja também considerada.
420. O que se observou foi a falta de critérios objetivos que deem clareza a todos os envolvidos acerca das condições a partir das quais seja analisada a necessidade de impraticabilidade, ou outra restrição de menor impacto, trazendo mais segurança para o processo.
421. Quanto à fiscalização do rodízio único, a DPC defende que os dados apresentados se baseiam apenas em informações quantitativas, sem levar em conta aspectos qualitativos da fiscalização. Ressalta-se um dos pilares do RU é justamente garantir a distribuição quantitativa de manobras entre os práticos, e o observado neste trabalho foi a existência de distorções relevantes nos dados apresentados.
422. Acerca do Achado 3, a DPC defende que há diversas PECs emitidas para embarcações de 3.000 a 5.000 AB, que há estudo para a extensão da dispensa para embarcações de apoio marítimo até 10.000 AB. Tal argumento não foi acolhido, pois entende-se que neste caso não se trata de PEC, conforme item 0242 da Normam-12/DPC, mas sim da situação de praticagem de caráter facultativo, observada no item 0404 da mesma norma.
423. A respeito da contestação sobre a tabela 1 (Requisitos para emissão de PEC na União Europeia) , destaca-se que esta é somente um exemplo utilizado no estudo desenvolvido naquela região. Entende-se que melhoramentos podem e devem ser feitos para a implementação da PEC no Brasil.
424. Quantos às alegações relacionadas ao pedido de PEC da HBSA, os argumentos foram introduzidos no relatório.
425. No tocante ao achado 4, o conjunto de comentários produzidos pela Marinha reforça as conclusões do relatório preliminar no sentido de haver monopólio na prestação dos serviços de praticagem, bem como usufruto da posição dominante por parte dos práticos, por meio da cobrança de valores mais elevados que as referências internacionais. Ademais, fornecem o posicionamento da DPC a favor da regulação econômica das atividades de praticagem, em razão das constantes reclamações recebidas pelo departamento em relação aos preços cobrados.
426. A DPC apresentou ainda sugestões para aperfeiçoamento de redação, que foram incorporadas diretamente ao texto do achado.
IV.2. Comentários apresentados pelo Ministério da Infraestrutura
427. O Ministério da Infraestrutura encaminhou sua análise acerca do relatório preliminar por meio do Ofício 7/2020/AECI, de 13/1/2020 (peça 170) , composta pelo Ofício 3/2020/2019/SAOC-SNPTA/CGG, de 10/1/2020 (peça 171) , Nota técnica 1/2020/CGNV/DNHI, de 9/1/2020 (peça 172) , e Despacho 10/2020/CGGP/ DGMP, de 8/1/2020 (peça 173) . 
428. Por meio da Nota técnica 1/2020/CGNV/DNHI, o Departamento de Navegação e Hidrovias do Minfra entende que o primeiro achado é procedente e concorda que haveria um déficit de equipamentos e sistemas que dificulta a gestão das áreas molhadas e marginais dos portos. Além disso, reconhece a necessidade de mais investimentos pelas Autoridades Portuárias em sistemas de gerenciamento e vigilância, que visem principalmente a segurança. 
429. O Despacho 10/2020/CGGP/DGMP do Departamento de Gestão e Modernização Portuário do Minfra destaca a sua competência em 'propor e coordenar, no âmbito da Secretaria Nacional de Portos e Transportes Aquaviários, programas voltados à logística de transportes com impacto no setor portuário nacional...', conforme elencada no art. 24, inciso XII do Decreto 9.676/2019, e apresenta as ações desenvolvidas para o problema identificado no primeiro achado da presente auditoria: 
'Tendo início em 2011, enquanto na elaboração do Planejamento Plurianual 2012-2015, a então Secretaria de Portos da Presidência da República - SEP/PR, visando apoiar e estimular as iniciativas para a modernização e o aprimoramento dos serviços prestados pelo porto, e, desta forma, criar condições para redução dos custos operacionais e aumento da eficiência dos portos, desenvolveu um conjunto de ações denominado 'Inteligência Logística Portuária', dentre as quais está o Sistema de Gerenciamento e Informação do Tráfego de Embarcações (Vessel Traffic Management Information System - VTMIS) nos portos públicos brasileiros. 
O projeto VTMIS foi integrado ao Programa de Aceleração do Crescimento - PAC pelo Empreendimento 'SEP.00070 - Portos - Sistema de Apoio à Gestão de Tráfego de Navios', sendo reservados para este fim recursos da União na ordem de R$ 164, 3 milhões, e conforme previsto inicialmente no PAC, seria implantado nos portos do Rio de Janeiro/RJ, Itaguaí/RJ, Vitória/ES, Santos/SP e Salvador e Aratu/BA, compreendidos na Fase I do Empreendimento.' (grifo nosso) .
430.  Inicialmente, a SEP/PR procurou viabilizar a implantação dos sistemas de Gerenciamento e Informação do Tráfego de Embarcações (VTMIS) nos portos do Rio de Janeiro/RJ, Itaguaí/RJ, Vitória/ES, Santos/SP e Salvador e Aratu/BA. Devido às particularidades de cada complexo portuário, o processo licitatório era descentralizado e conduzido pelo próprio porto, que contou com os estudos e a documentação técnica desenvolvidos pela Universidade Federal de Santa Catarina (UFSC) , por meio de Termo Cooperação Técnico-Científica e Financeira firmado com a SEP, com o objetivo de facilitar e dar celeridade à sua execução pelas autoridades portuárias.
431. Aproveitando a disponibilidade de recursos do Programa de Aceleração do Crescimento (PAC) , os estudos foram ampliados para implantação do VTMIS nos complexos portuários de do Rio Grande/RS, Fortaleza/CE, Imbituba/SC, São Francisco do Sul/SC, Itajaí/SC, Itaqui/MA, Suape/PE, Belém e Vila do Conde/PA, Manaus/AM e Santarém/PA; e na implantação do Sistema LPS - Local Port Service (Sistema de Gerenciamento do Tráfego Aquaviário) , para os portos de Fortaleza/CE, Imbituba/SC, São Francisco do Sul/SC, Itajaí/SC, Suape/PE, Manaus/AM e Santarém/PA.
432. Conforme citado no relatório de auditoria, o Minfra ressalta que as medidas adotadas pela SNPTA resultaram na implantação do VTMIS do Porto de Vitória, e que continua envidando esforços para implantar nos portos de Santos e do Rio de Janeiro. 
433. O Minfra confirma que a indisponibilidade de recursos orçamentários e financeiros tem dificultado o avanço de projetos que envolvem tecnologia de alto custo nos portos públicos, assim está promovendo estudos direcionados à sustentabilidade do VTMIS (Termo de Execução Descentralizada 2/2018) , que terá aplicabilidade ao Porto de Vitória. 
434. Por fim, o Ministério destaca que pretende dotar os portos 'de instrumentos que permitam sua autonomia pelo planejamento das manobras de acesso ao porto; além das demais competências legais as quais têm sido realizadas de forma secundária pelos serviços de praticagem'.
435. O Minfra tece ainda comentários que dizem respeito ao quarto achado, quando da análise do primeiro. Na peça 172, p. 3-4, esta pasta ministerial afirma que:
'Registra-se também que os melhoramentos da infraestrutura e gestão das áreas molhadas dos portos organizados contribuiriam para a viabilização da regulamentação dos PEC - (Pilotage Exemption Certificates) e, consequentemente, para redução do controle de mercado (exclusividade) e redução dos preços praticados
No entanto, vale ponderar que, ainda que por hipótese, todos os portos fossem dotados dos necessários melhoramentos enumerados, não haveria garantia, por si só, do reflexo imediato desse melhoramento de infraestrutura portuária sobre a modicidade dos preços da praticagem. A nosso ver, ainda seriam indispensáveis outras ações paralelas, especialmente regulatórias, para que sejam alcançados efetivos reflexos nos preços praticados.' (grifo nosso) 
436. Especificamente sobre o achado 4 (peça 172, p. 7, item 4.48) , o Minfra reconhece, por um lado, que a redução de barreiras, regulamentação da emissão de PEC e, sobretudo, a regulação econômica da atividade são fatores essenciais para alcançar a modicidade de preços necessária, sem, contudo, dispensar os aspectos de segurança, eficiência e qualidade. Por outro lado, também reconhece que a prestação do serviço em regime de monopólio, sem concorrência, contribui para a prestação desse serviço com excelência, o que beneficia os portos e empresas de navegação. Conclui que o modelo monopolista exige a regulação econômica de forma a evitar o abuso de poder de mercado pelos práticos, em prejuízo aos tomadores de serviço e à eficiência logística do país.
Análise da SeinfraPortoFerrovia
437. O Minfra corrobora o Achado 1, ao afirmar que os portos necessitam de equipamentos e sistemas que auxiliem à gestão do tráfego aquaviário e de mais investimentos pelas Autoridades Portuárias em sistemas de gerenciamento e vigilância, que visem principalmente a segurança.  E, ainda confirma que a indisponibilidade de recursos orçamentários e financeiros tem sido um obstáculo aos projetos de alto custo nos portos públicos.
438. Apesar da dificuldade financeira aparecer como um obstáculo para a atualização dos equipamentos e sistemas portuários, é importante observar que, mesmo com o apoio da então SEP/PR e dos recursos financeiros disponíveis à época, apenas o Porto de Vitória concluiu a implantação e dispõe de sistema para o gerenciamento do tráfego do canal.
439. Ainda em relação ao primeiro achado, destaca-se a pretensão do Minfra (peça 173) em dotar os portos organizados 'de instrumentos que permitam sua autonomia pelo planejamento das manobras de acesso ao porto', contribuindo, assim, para o fortalecimento da Autoridade Portuária. 
440. Sobre o quarto achado, percebe-se o alinhamento dos comentários deste Ministério às análises preliminares da equipe de auditoria, o que contribui para fortalecer as conclusões do relatório.
IV.3. Comentários apresentados pelo Cade
441. Por sua vez, o Cade encaminhou sua análise ao relatório preliminar por meio do Ofício 105/2020/GAB-PRES/PRES, de 13/1/2020 (p. 174) . Os comentários se ativeram ao quarto achado.
442. Ao pontuar que uma de suas formas de atuação seria por meio da advocacia da concorrência, o Presidente do Cade encaminhou duas notas técnicas produzidas pelo Departamento de Estudos Econômicos (DEE) , da estrutura do Cade. Uma foi produzida especificamente sobre o relatório preliminar e a outra se refere ao estudo de 2018 do Conselho sobre a atividade de praticagem (peças 175-177) .
443. Acrescentou que os trabalhos do Cade e do TCU são convergentes no que tange a problemas concorrenciais e a seus efeitos negativos sobre preços e afirmou que o rodízio único na prestação dos serviços gera um mercado monopolístico, quando poderia ser possível concorrência que não gerasse riscos à segurança (peça 174, p. 1) .
444. Concluiu afirmando que o modelo de monopólio na praticagem é desnecessário e atende a interesses individuais, com prejuízo para a atividade econômica nacional. Aduziu que a solução do problema passará pela revisão de normas regulatórias e outras infralegais e que a atuação do TCU sobre o tema é oportuna e benéfica para a defesa da concorrência (peça 174, p. 2) .
445. Por meio da Nota técnica 1/2020/DEE/CADE, de 3/1/2020 (peça 175) , o Cade reafirma que as conclusões apresentadas pelo Relatório de Auditoria:
'Coincidem com análises prévias realizadas no Cade, no sentido de que tais serviços são prestados efetivamente em regime de monopólio privado e que certas características e circunstâncias desse mercado reforçam o poder dos práticos na negociação ou imposição dos preços dos serviços.'
446. O Conselho também aponta que os modelos econométricos estimados pelo DEE corroboraram a hipótese de que o número de ofertantes desses serviços não afeta a variação dos preços dos serviços, o que seria esperado se houvesse algum nível de concorrência entre eles, e que o nível de preços afeta negativamente exportações e importações, com o agravante de que os níveis de preços praticados no Brasil são superiores aos praticados no exterior. Finaliza afirmando que:
'Tanto o Relatório de Auditoria, quanto o estudo realizado no Cade demonstram que os preços dos serviços de praticagem sofrem uma distorção em função da monopolização e do poder de barganha que os práticos detêm no processo de fixação dos preços. Dessa forma, evidencia-se que a melhor maneira de tornar os preços mais alinhados com o padrão internacional seria a adoção de um modelo de regulação econômica da atividade, com maior transparência da metodologia de cálculo e fiscalização mais efetiva do regulador, preservadas, obviamente, as necessidades de segurança da navegação.'
447. Por meio do documento SEI 0701552 (peça 176) , o Cade encaminhou o estudo com a 'análise de aspectos concorrenciais no setor de praticagem nacional' contido na Nota Técnica 21/2018/DEE/CADE (peça 177) . Em linhas gerais, o estudo chegou às três conclusões a seguir listadas e concluiu que a melhor maneira de tornar os preços mais alinhados com o padrão internacional seria pela regulação de preços com maior transparência da metodologia de cálculo, ressaltadas as necessidades de segurança definidas pela AM:
1. A regulação atual dá margem a distorções nos preços dos serviços, que, dado o poder de mercado dos práticos e dos armadores, acabam sendo repassadas aos consumidores finais; 
2. Um setor portuário ineficiente prejudica a inserção de um país no comércio internacional ao inibir a competitividade de suas exportações ou encarecer importações de produtos e insumos básicos, conforme sugerem algumas das estimações econométricas apresentadas; 
3. Há necessidade de melhorias no setor portuário, motivadas pela baixa eficiência e falta de investimentos em capacidade, num ambiente de abertura e integração comercial em que vários países implementaram reformas importantes nesse setor nas últimas três décadas;
Análise da SeinfraPortoFerrovia
448. O alinhamento dos comentários do Cade às conclusões preliminares desta auditoria reforça e legitima o relatório, vez que este Conselho é o órgão máximo de defesa da concorrência no nosso ordenamento jurídico. Por oportuno, as conclusões contidas na Nota técnica 21/2018/DEE/CADE foram incorporadas ao achado 4.
IV.4. Comentários apresentados pela Antaq
449. A Antaq, por sua vez, encaminhou sua análise quanto ao relatório preliminar por meio do Ofício 15/2020/DG-Antaq, de 13/1/2020 (peça 178) , no qual o Diretor-Geral da Agência expressa sua opinião no sentido de ser despicienda a formulação de quaisquer contribuições adicionais, ressaltando que o desenvolvimento dos trabalhos e as respectivas conclusões contidas no relatório refletem a percepção da Antaq sobre o tema.
Análise da SeinfraPortoFerrovia
450. Não foram promovidas alterações de mérito nos achados de auditoria a partir dos comentários da Antaq, especialmente no tocante ao achado 4, devido à concordância expressa da Agência contida em sua resposta sobre as conclusões preliminares da auditoria e no mesmo sentido do disposto em sua oitiva obtida durante a execução desta fiscalização (peça 101) .
V. CONCLUSÃO
451. A praticagem é um serviço importante e sensível ao setor de navegação, embora a atividade ainda seja pouco conhecida pela sociedade em geral. Em 2017, o TCU avaliou os gargalos que impactam a eficiência dos portos públicos, e os custos de praticagem foram relacionados como um dos fatores críticos que impactam o frete das mercadorias e consequentemente a eficiência do setor. Porém o tema não fez parte do escopo daquela auditoria, devido à sua complexidade e à existência à época da Comissão Nacional de Assuntos de Praticagem.
452. Considerando a importância do setor sobre o comércio exterior brasileiro, a relevância do serviço de praticagem para as atividades de navegação em águas restritas, e ainda a descontinuação dos trabalhos da CNAP, foi proposta a presente fiscalização, com o objetivo de verificar aspectos da regulação técnica e econômica relacionados aos serviços de praticagem. 
453. Para atingir tal fim, avaliou-se a efetividade das ações das Autoridades Portuárias e da Autoridade Marítima relacionadas ao serviço de praticagem, e a eficiência e a transparência do setor diante do arranjo normativo adotado no Brasil, por meio de três questões de auditoria. 
454. A primeira questão buscou verificar se a gestão e a operação exercida pela AP sobre a infraestrutura e as atividades portuárias contribuem para a adequada operação dos serviços de praticagem nos portos; enquanto a segunda questão avaliou se a regulação técnica exercida pela AM sobre os serviços de praticagem viabiliza a prestação de tais serviços de modo eficiente, seguro, contínuo e com qualidade; e por fim, foi averiguado se o arranjo institucional e comercial para prestação de serviços de praticagem adotado no Brasil induz à eficiência e à transparência no setor de transporte aquaviário. 
455. Nesse contexto, foram encontrados quatro achados. Em decorrência da primeira questão, concluiu-se que as APs não vêm exercendo plenamente suas atribuições de forma a proporcionar a adequada gestão do tráfego aquaviário frente às atualizações tecnológicas da praticagem. Como resultado da segunda questão, apontou-se que a regulação técnica exercida pela Autoridade Marítima sobre o serviço de praticagem necessita de aperfeiçoamento quantos aos aspectos relacionados à participação dos interessados, transparência e motivação das decisões e que a Habilitação de Comandante para Dispensa de Prático, prevista na Lesta, não está sendo implementada pela AM. Por fim, em decorrência da terceira questão de auditoria, indicou-se que o serviço de praticagem é oferecido em situação de monopólio, sem regulação econômica e sem transparência nos preços.
456. No que se refere ao primeiro achado, a presente fiscalização constatou que as Autoridades Portuárias, por falta de recursos financeiros ou dificuldades na gestão, não investem adequadamente em equipamentos, serviços e sistemas de controle de tráfego de forma a aumentar a eficiência, a segurança marítima, e, consequentemente, apoiar a atuação da praticagem. 
457. Embora o controle do tráfego do canal seja uma atividade essencial de competência da Autoridade Portuária, verificou-se que a Companhia Docas do Estado de São Paulo (Codesp) delegou em 2010 a gestão do canal à praticagem até que tivesse condições plenas de desempenhar sua competência. Verificou-se, ainda, que o caráter provisório se estende até a data deste relatório, tendo sido formalizada a delegação em 2019, por meio de um contrato oneroso, de forma a não interromper as operações do maior complexo portuário da América do Sul. 
458. Por outro lado, a implementação do Sistema de Informação e Gerenciamento de Tráfego de Embarcações (VTMIS, sigla em inglês) no Porto de Vitória pela Companhia Docas do Espírito Santo (Codesa) demonstra como o controle do sistema de gerenciamento do tráfego pela AP, em conjunto com os equipamentos obrigatórios, pode assegurar a autonomia e fortalecer o papel da Autoridade Portuária, além de contribuir para eficiência de outros órgãos públicos. 
459. Na segunda questão de auditoria constatou-se que a regulação técnica exercida pela AM necessita de aperfeiçoamento quantos aos aspectos relacionados à participação dos interessados, transparência e motivação (fundamentação, critérios utilizados) das decisões quanto à definição dos parâmetros operacionais do porto (número de práticos e rebocadores por manobra, limites de corrente e calado, entre outras) , na definição dos parâmetros relativos às condições de impraticabilidade, como também na fiscalização da escala de rodízio único, fatores que acarretam insegurança ao setor e podem vir a prejudicar os usuários. 
460. Também na segunda questão de auditoria, detectou-se que, até a elaboração do presente relatório, não foram emitidas pela AM Habilitações a Comandantes de embarcações acima de 5000 AB para Dispensa de Prático, previstas no art. 13, § 4º, da Lesta e na Normam-12/DPC, Capítulo 2, Seção VII, conhecida internacionalmente como Pilot Exemption Certificate (PEC) , documento que permite a navegação em águas restritas sem a utilização do serviço de praticagem.
461. Conclui-se que não há motivos para a PEC não ter sido implementada até os dias de hoje, a não ser pelo excesso de zelo da AM, que com justificativa exclusiva na segurança da navegação, tem exigido o cumprimento de requisitos de difícil exequibilidade pelos solicitantes, inviabilizando o processo de emissão de PEC. Foi instituído grupo de trabalho para estudar a matéria, que realizou extenso trabalho, apontando diretrizes para o aperfeiçoamento da norma, bem como os pareceres da assessoria jurídica da DPC deixaram claro que os riscos inicialmente apontados não seriam um problema para a emissão do certificado.
462. No tocante ao quarto achado de auditoria, diante das características de contratação e de prestação obrigatória deste serviço essencial, verificou-se haver monopólio na oferta dos serviços de praticagem, potencializada pela instituição da escala de rodízio única pela Normam-12/DPC.
463. Embora a atividade de praticagem no Brasil seja reconhecida internacionalmente como de excelente qualidade e com baixo índice de acidentes, observou-se que a prestação do serviço é exercida em condição monopolista.  Constatou-se o exercício de posição dominante por parte dos práticos, com aumentos nos preços cobrados, alguns até mesmo com reajustes acima dos índices de referência, e o uso mais frequente de mais de um prático em manobras, o que leva a praticagem brasileira a ser uma das mais caras na comparação internacional. Segundo a DPC não competiria à Marinha do Brasil regular o impacto econômico dos requisitos de segurança que são por ela estabelecidos.
464. Alia-se a esta situação a falta de regulação econômica dos serviços de praticagem, os quais, desde a criação da CNAP, em 2012, não tem os preços fixados pela Marinha, nem por qualquer outro órgão público, o que tem levado a um ambiente sem transparência quanto aos preços cobrados, aos reajustes, à definição dos serviços acessórios, bem como ao aumento de discussões judiciais, entre armadores e práticos, acerca dos preços de manobras. 
465. Salienta-se que as decisões judiciais referentes às atividades de praticagem e à supervisão da Marinha sobre a atividade apontam no sentido de que, com a redação atual da Lesta, não seria possível intervir nos preços dos serviços de praticagem, a não ser nos casos em que o serviço não fosse prestado. 
466. Ainda no tocante ao achado relativo à falta de regulação econômica, cabe destacar que todos os entes ouvidos na fase de comentários dos gestores (Antaq, DPC/Marinha, Cade e Ministério da Infraestrutura) manifestaram concordância com as conclusões do relatório preliminar (peça 159) .
467. Por fim, espera-se que a presente auditoria induza melhorias na atuação das autoridades portuárias, avanços na regulação técnica exercida pela Autoridade Marítima, bem como contribua para o aperfeiçoamento técnico e legislativo da regulação econômica dos serviços de praticagem.
VI. INFORMAÇÕES ADICIONAIS
468. Consta, à peça 17, pedido da Federação Nacional dos Práticos (Fenapráticos) para habilitação como interessada no processo, tendo em vista que o objetivo da auditoria é avaliar aspectos de regulação técnica e econômica relacionados com os serviços de praticagem, assunto que está diretamente relacionado com os interesses da Categoria dos Práticos que ela representa.
469. A jurisprudência desta Corte, a exemplo do Acórdão 2090/2011-TCU-Plenário, tem se posicionado no sentido de que para ingressar como interessada em processos do TCU, a entidade de classe deve demonstrar causalidade direta entre a decisão a ser proferida e eventual alteração no seu patrimônio jurídico, ou especificar a sua relação jurídica com o processo que está sendo examinado.
470. No presente caso esta unidade entende que o assunto guarda relação direta com os interesses defendidos pela classe de práticos. Assim, será proposto conceder o ingresso da Fenapráticos como interessada, contudo sem acesso às peças sigilosas. Esta última medida visa guardar o sigilo de algumas fontes consultadas como também o teor das informações classificadas na origem como sigilosas, conforme previsão na Lei 12.527/2011, art. 6º, inciso III.
VII. PROPOSTA DE ENCAMINHAMENTO
471. Diante das constatações da equipe de auditoria, submete-se o presente relatório de auditoria operacional à consideração superior, com as seguintes propostas:
I) determinar, com fundamento no art. 43, inciso I, da Lei 8.443/1992 c/c o art. 250, inciso II, do Regimento Interno do TCU:
a) à Companhia Docas do Estado de São Paulo que, no prazo de 180 dias, apresente plano de ação para que se estruture com equipamentos, sistemas e pessoal qualificado, de a forma assegurar que a gestão do canal do Porto de Santos seja realizada diretamente pela Autoridade Portuária, contendo, no mínimo, as medidas a serem adotadas, os responsáveis pelas ações e o prazo previsto para implementação, em consonância com a Lei 12.815/2003, art.17, VIII; (parágrafo 143) 
b) à Diretoria de Portos e Costas da Marinha do Brasil que:
b.1) adote, no prazo de 90 dias, providências com vistas a padronizar a fiscalização da escala de rodízio única, com rotinas para recebimento e tratamento de informações periódicas em todas as capitanias dos portos, de forma a garantir a distribuição uniforme das manobras, com vistas a atender aos propósitos afetos à salvaguarda da vida humana, à segurança da navegação e à prevenção da poluição ambiental, por meio de um serviço ininterrupto, prevenção da fadiga e manutenção da habilitação, de acordo com o item 0226, da Normam-12/DPC; (parágrafo 195) 
b.2) torne pública, no prazo de 90 dias, por meio das Capitanias dos Portos, em seus sítios na internet, as escalas de rodízio único homologadas pelas CP e as efetivamente realizadas, de forma clara e de fácil acesso ao público em geral, em atendimento ao Decreto 9.203/2017, art. 3º, inciso VI; (parágrafo 195) 
b.3) apresente a este Tribunal, no prazo de 180 dias, plano de ação com vistas a tornar viável, célere e transparente o processo de habilitação de comandantes para conduzir embarcações com AB superior a 5000, em conformidade com o disposto na seção VII da Normam-12/DPC, com respeito aos níveis de segurança exigidos para a operação, motivando todas as suas decisões, e contendo, no mínimo, as medidas a serem adotadas, os responsáveis pelas ações e o prazo previsto para implementação, abordando ainda os seguintes aspectos:
i) definição do número mínimo de manobras exigidos para a qualificação do comandante como requisito para emissão da PEC, de forma a tornar viável a obtenção da dispensa, incluindo a previsão de uso de simuladores; e
ii) adoção de rito próprio para emissão de PEC, a exemplo do estabelecido no relatório do GT instituído para estudar o tema, incluindo prazos, fases e atores envolvidos, com as respectivas responsabilidades, bem como os critérios a serem exigidos quando do pedido, de forma a tornar previsível e impessoal a análise da dispensa de prático; (parágrafo 252) 
II) recomendar, com fulcro no art. 250, inciso III, do Regimento Interno do TCU:
a) ao Ministério da Infraestrutura que:
a.1) realize diagnóstico a fim de identificar, de acordo com as especificidades de cada porto público, os equipamentos, os sistemas e as respectivas capacitações que garantam a adequada gestão do canal; 
a.2) dê continuidade ao projeto de implantação do VTMS nos portos públicos brasileiros com maior tráfego de embarcações e/ou maior risco à navegação; e
a.3) estude meios para manter os recursos financeiros necessários à continuidade e à manutenção do VTMIS implantado no porto de Vitória e dos próximos sistemas de controle de tráfego marítimo a serem implantados nos portos públicos; (parágrafo 143) 
b) ao Ministério da Infraestrutura e à Casa Civil da Presidência da República que avaliem a conveniência e a oportunidade de encaminhar, com base em suas competências descritas na Lei 13.844/2019, art. 35, inciso I, proposta de alteração legislativa com o objetivo de regular economicamente os serviços de praticagem, por se tratar de prestação de serviço essencial ao Estado Brasileiro exercido em regime de monopólio, em mercado com pouca transparência sobre os preços e índices de reajustes cobrados, tendo em vista o disposto no art. 14 da Lei 9.537/1997; (parágrafo 381) 
c) à Diretoria de Portos e Costas da Marinha do Brasil que aprimore os mecanismos de transparência, motivação das decisões tomadas (fundamentação, critérios utilizados) , e participação de interessados, especialmente quanto à definição de parâmetros operacionais do porto (número de práticos e de rebocadores por manobra, limites de corrente e calado, entre outras) ; à definição dos parâmetros relativos às condições de impraticabilidade; e à fiscalização da escala de rodízio único; (parágrafo 195) 
III) dar ciência ao Conselho Administrativo de Defesa Econômica e ao Ministério da Infraestrutura da existência de concorrência imperfeita, decorrente da adoção do regime de rodízio único estabelecido na Normam-12/DPC/Marinha do Brasil, e da possível infração à ordem econômica por parte dos serviços de praticagem, o que afronta os princípios constitucionais da atividade econômica insculpidos no art. 170 da Constituição Federal de 1988; (parágrafo 381) 
IV) deferir o pedido de ingresso no processo, na condição de terceiro interessado, formulado pela Federação Nacional dos Práticos, concedendo, contudo, acesso apenas às peças não sigilosas, de acordo com a Lei 12.527/2011, art. 6º, inciso III;
 V) encaminhar cópia do Acórdão, bem como do relatório e voto que o fundamentarem, à Câmara dos Deputados e ao Senado Federal, com vistas a subsidiar a discussão dos Projetos de Lei que tratam sobre serviço de praticagem, em andamento nas duas Casas legislativas, a saber: PLS 422/2014, PLS 4495/2019, PL 2149/2015 e PL 1565/2019; e
VI) encaminhar cópia do Acórdão ao Ministério da Infraestrutura, à Casa Civil da Presidência da República, à Diretoria de Portos e Costas da Marinha do Brasil, à Agência Nacional de Transportes Aquaviários e à Companhia Docas do Estado de São Paulo, informando-os que o relatório e o voto que o fundamentam podem ser obtidos por meio do endereço eletrônico www.tcu.gov.br/acordaos e que, caso tenham interesse, o Tribunal pode encaminhar-lhes cópia desses documentos sem quaisquer custos."
O Ministério Público junto ao TCU concordou com a unidade instrutora, sugerindo, em acréscimo, expedir determinação para que o Ministério da Marinha elabore estudo de viabilidade e, se for o caso, projeto de implementação para que seja criada, no âmbito da força militar, a função de prático, a ser exercida por militares devidamente treinados e habilitados, conforme faço transcrever (peça 304) :
" (...) 
Outra medida que aventamos e gostaríamos aqui de trazer à discussão seria a realização de um estudo de viabilidade e, se for o caso, de um projeto de implementação para a criação, no âmbito da Marinha do Brasil, da função de prático, tal qual o Comando da Aeronáutica tem, em seu âmbito, a função de controlador de tráfego aéreo.
A princípio, poderia ser uma medida aparentemente na contramão da livre concorrência, mas, na verdade, segundo pensamos, ela possibilitaria uma transição segura para um modelo com maior concorrência em relação ao atual.
No momento, da forma como o arcabouço legal e técnico está estabelecido, se os práticos, por qualquer motivo, negarem a prestação de serviços, o comércio exterior brasileiro é paralisado. Não há alternativa. Se hoje a grande preocupação da Autoridade Marítima é a segurança das operações (conforme levantado pela unidade técnica) , a possibilidade de paralisação do serviço também deveria ser alvo de grande preocupação e de planos de contingência, dada a relevância que possui para a economia do país.
Caso a ação sugerida venha a ser implementada, naturalmente, com o passar tempo, as características atuais do mercado monopolista seriam suavizadas. A medida seria de implementação rápida e não requereria grandes alterações no arcabouço normativo. Os militares poderiam participar da escala única de rodízio substituindo aos poucos os práticos que se afastarem, até o limite percentual que a AM e o regulador (quando existir) entenderem adequados.
Para manter maior quantitativo de profissionais habilitados e treinados, poderia haver revezamento entre os militares indicados para cada zona portuária. Teríamos, em consequência, a formação contínua de profissionais que, no presente e no futuro, garantiriam a manutenção da boa, regular e eficiente prestação dos serviços de praticagem à sociedade brasileira. Em uma possível evolução do atual modelo em direção à (efetiva) livre concorrência (com alterações da escala de rodízio única) , teríamos a garantia de boa formação constante de profissionais.
É possível que diversos empecilhos sejam apontados para a implementação dessa ou de outras eventuais ações em prol da eficiência no setor, o que consideramos natural. Associações de práticos terão suas considerações, os contratantes as suas e a União, por seus órgãos, as suas. Eventuais divergências deverão ser resolvidas à luz do interesse público, buscando sempre a opção que melhor atenda à coletividade.
A segurança das operações de praticagem deve continuar sendo uma das prioridades e não se deve medir esforços para buscá-la de forma constante. No entanto, cremos ser possível manter altos padrões de segurança sem o elevado custo de um mercado monopolista não regulado, tal qual se tem hoje no serviço de praticagem.
Ante o exposto e à vista de todos os elementos presentes nos autos, inclusive das considerações constantes às peças juntadas pelas diversas entidades interessadas (peças 186/303) , manifestamo-nos de acordo com as conclusões e as propostas da unidade técnica à peça 185, sugerindo em complemento determinação ao Ministério da Marinha, para que, em 120 dias, apresente estudo de viabilidade e, se for o caso, projeto de implementação para que seja criada, no âmbito da força militar, a função de prático, a ser exercida por militares devidamente treinados e habilitados, de forma a oferecer opção de mão-de-obra complementar qualificada ao setor de praticagem no Brasil."
É o relatório.

Amanda Izabel de Bortole (424.257/OAB-SP) e Rebeca Arruda Gomes (310.295/OAB-SP), representando Centro Nacional de Navegação Transatlântica; Rodrigo Leonardo de Melo Santos (42.203/OAB-DF), José Cardoso Dutra Júnior (13.641/OAB-DF) e outros, representando Associação Brasileira dos Armadores de Cabotagem; Carlos Antônio Vieira Fernandes Filho (34.472/OAB-DF), Izabella Mattar Moraes (58.035/OAB-DF) e outros, representando Conselho Nacional de Praticagem; Carlos Thadeu Vaz Moreira (5.927/OAB-PA), Isabelle Cristina Mesquita (16.686/OAB-PA) e outros, representando Associação dos Terminais Portuários e Estações de Transbordo de Cargas da Bacia Amazônica.

Procurador Marinus Eduardo De Vries Marsico.

RELATÓRIO DE AUDITORIA OPERACIONAL. REGULAÇÃO DA PRATICAGEM. AVALIAÇÃO DA ATUAÇÃO DAS AUTORIDADES PORTUÁRIAS E MARÍTIMA, DA IMPLEMENTAÇÃO DA HABILITAÇÃO DE COMANDANTE PARA DISPENSA DE PRÁTICO E DA REGULAÇÃO ECONÔMICA DO SERVIÇO DE PRATICAGEM. FALHAS NA ATUAÇÃO DAS AUTORIDADES PORTUÁRIAS E MARÍTIMA. INSTITUIÇÃO DA ESCALA DE RODÍZIO ÚNICA EM CONSEQUÊNCIA DA REGULAÇÃO TÉCNICA, SEM QUE HAJA REGULAÇÃO ECONÔMICA. DETERMINAÇÕES E RECOMENDAÇÕES.

RELATÓRIO DE AUDITORIA (RA)

Secretaria de Fiscalização de Infraestrutura Portuária e Ferroviária (SeinfraPortoFerrovia).

Trata-se de auditoria operacional realizada pela Secretaria de Fiscalização de Infraestrutura Portuária e Ferroviária (SeinfraPortoFerrovia) com o objetivo de avaliar se o arranjo institucional e as ações que vêm sendo adotadas pelos diversos órgãos do Poder Público asseguram a adequada supervisão e regulação técnica e econômica dos serviços de praticagem.
Para a melhor contextualização do objeto da presente fiscalização, apresento breves considerações sobre o tema, dada a sua especificidade.
2.1. A primeira delas é sobre o serviço de praticagem. Segundo a Lei de Segurança do Tráfego Aquaviário (Lei 9.537/1997) , a praticagem consiste em atividades de assessoramento aos comandantes de embarcações em águas restritas, requeridas por força de peculiaridades locais que dificultem a livre e segura movimentação nas vias navegáveis brasileiras. Ela é categorizada como serviço essencial, que deve estar permanentemente disponível nas zonas de praticagem estabelecidas.
2.2. Nesse contexto, o prático é o profissional habilitado segundo os requisitos estabelecidos pela Autoridade Marítima, com inscrição concedida por Zona de Praticagem, após a aprovação em processo seletivo e em estágio de qualificação. Ele assessora o comandante da embarcação na condução segura do navio em áreas de navegação restrita, auxiliando-o a atracar o navio no cais.
2.3. As Zonas de Praticagem, por sua vez, são as áreas geográficas delimitadas em razão de peculiaridades locais que dificultem a livre e segura movimentação de embarcações, exigindo, assim, a constituição e o funcionamento ininterrupto de serviço de praticagem para a respectiva área. O Brasil possui atualmente 21 zonas de praticagem.
2.4. A Autoridade Marítima é exercida pela Marinha, cabendo a um de seus órgãos, a Diretoria de Portos e Costas, regulamentar o serviço de praticagem. No âmbito dessa regulamentação, cumpre-lhe estabelecer as zonas de praticagem em que esse serviço é obrigatório, o número de profissionais habilitados em cada zona de praticagem, bem como especificar as embarcações que serão dele dispensadas. Essas atribuições estão previstas nas Normas da Autoridade Marítima, Normam-12/DPC.
2.5. Conforme disposto na Lei dos Portos (Lei 12.815/2013) , a Autoridade Portuária é quem administra os portos organizados, exercida pela União por meio das Companhias Docas (sociedades de economia mista vinculadas ao Ministério da Infraestrutura) , ou delegada a municípios, estados ou consórcios públicos.
Apresentada essa sucinta exposição do tema, a fiscalização sob exame propôs responder a três questões:
2.6. A gestão e operação das Autoridades Portuárias sobre a infraestrutura e as atividades portuárias contribuem para a adequada operação dos serviços de praticagem nos portos brasileiros?
2.7. A regulação técnica exercida pela Autoridade Marítima sobre os serviços de praticagem viabiliza a prestação de tais serviços de modo eficiente, seguro, contínuo e com qualidade?
2.8. O arranjo normativo para a prestação dos serviços de praticagem adotado no Brasil induz à eficiência e à transparência no setor de transporte aquaviário?
O escopo da auditoria não abrangeu, conforme visto, a avaliação sobre a metodologia de preços propostas pela extinta Comissão Nacional de Assuntos de Praticagem (CNAP) , tampouco os preços propostos para cada Zona de Praticagem.
Aplicadas as técnicas de auditoria, a equipe de fiscalização apresentou quatro achados, a seguir sintetizados:
2.9. As Autoridades Portuárias não vêm exercendo plenamente suas atribuições de forma a proporcionar a adequada gestão portuária frente às atualizações tecnológicas da praticagem;
2.10. A regulação técnica exercida pela Autoridade Marítima sobre o serviço de praticagem deve ser aperfeiçoada quanto aos aspectos de transparência, participação dos interessados e motivação das decisões;
2.11. A Habilitação de Comandante para Dispensa de Prático, prevista na Lei 9.537/1997, não está sendo implementada pela Autoridade Marítima; e
2.12. O serviço de praticagem é oferecido em situação de monopólio sem regulação econômica e sem transparência nos preços.
Após a emissão do relatório de auditoria, admiti, na condição de amigo da corte, o ingresso nos autos de diversas entidades cujas finalidades estatutárias apresentavam relação de pertinência com o objeto dessa fiscalização. Busquei, com essa medida, promover, por meio da dialética processual, a participação dos interessados no tema e, consequentemente, o aprofundamento da análise da atividade auditada e o aperfeiçoamento da decisão proferida pelo TCU. Essas entidades apresentaram importantes contribuições, incorporadas ao presente voto. 
Promovi, ainda, um Painel de Referência com intuito de propiciar a participação dos principais órgãos, entidades e autoridades que atuam ou possuem interesse no tema, de forma a possibilitar-lhes a apresentação de reflexões úteis, à luz das respectivas experiências. 
Antes de analisar de forma pormenorizada as conclusões apresentadas pela SeinfraPortoFerrovia, cumpre destacar a importância da fiscalização sob exame, bem como dos relevantes achados apresentados de forma percuciente pela equipe de auditoria. 
Nesse sentido, desde a origem, no âmbito do processo administrativo de planejamento desta ação de controle, me chamaram a atenção algumas informações sobre a praticagem. Menciono, em especial, a relevância desse serviço, tanto no aspecto econômico quanto técnico, notadamente relacionado à segurança. 
Em relação ao primeiro, destaco dois números: de acordo com a Confederação Nacional da Indústria, 95% do comércio exterior passa pelo setor portuário e, segundo a Antaq, somente no primeiro bimestre do ano corrente, esse serviço movimentou 179,8 milhões de toneladas nas instalações brasileiras. Esses dados somam-se à constatação obtida em fiscalização anterior desta Corte, em que os custos de praticagem foram identificados como gargalos expressivos que impactam o frete das mercadorias e, por conseguinte, a eficiência do setor portuário.
Passo então ao exame dos achados de auditoria e das propostas de encaminhamento sugeridas pela SeinfraPortoFerrovia e pelo Ministério Público junto ao TCU.
II
Com relação à atuação das Autoridades Portuárias, objeto da primeira questão de auditoria, a SeinfraPortoFerrovia avaliou a gestão do canal de acesso ao Porto de Santos. Utilizou, como parâmetro, a administração do Porto de Vitória, o qual implementou o Sistema de Gerenciamento de Informações do Tráfego de Embarcações (VTMIS) . Em seguida, abordou alguns aspectos gerais da gestão dos demais portos organizados.
De início, cumpre ressaltar que as Autoridades Portuárias possuem diversas competências atribuídas pela Lei dos Portos (Lei 12.815/2013) , entre as quais destaco:
2.13. Autorizar a entrada e saída no porto, inclusive atracação e desatracação, fundeio e tráfego de embarcação;
2.14. Estabelecer, manter e operar o balizamento do canal de acesso e da bacia de evolução do porto;
2.15. Estabelecer e divulgar o calado máximo de operação dos navios, em função dos levantamentos batimétricos efetuados sob sua responsabilidade; e
2.16. Estabelecer e divulgar o porte bruto máximo e as dimensões máximas dos navios que trafegarão, em função das limitações e características físicas do cais do porto.
Essas atribuições ganham relevo no cenário atual, em que o comprimento e a largura dos navios que acessam o porto são cada vez maiores, o que afeta o deslocamento hidrodinâmico no canal e influencia na definição do calado permitido.
Conforme exposto de forma mais detalhada no relatório que antecede este voto, o controle do tráfego de embarcações é realizado por meio de auxílio eletrônico à navegação, que deve contar com diversos equipamentos, tais como radar, Sistema de Identificação Automática, comunicações, TV de circuito fechado, sensores meteorológicos e ambientais e um sistema para gerenciamento dos dados. O Serviço de Tráfico de Embarcações é atualmente regulado pela Normam-26, da Diretoria de Hidrografia e Navegação. 
Com relação a esse controle de tráfego, a SeinfraPortoFerrovia informou que a Companhia Docas do Estado de São Paulo (Codesp) , atual Autoridade Portuária de Santos S.A., delegou, em 2010, a gestão do canal à praticagem, até que tivesse condições plenas de desempenhar essa atribuição. 
Em 2014, a praticagem de Santos implementou o Centro de Coordenação, Comunicação e Operações de Tráfego. Esse centro promoveu a integração do sistema de identificação de navios anteriormente existente a um sistema de câmeras e equipamentos meteorológicos e oceanográficos. Tal medida possibilitou o monitoramento, em tempo real, de todo o canal navegável do porto santista. 
Em 2017, a praticagem do Porto de Santos fez outro investimento, o monitoramento dinâmico do calado por meio do sistema ReDraft. O ReDraft, programa desenvolvido em parceria com a Universidade de São Paulo (USP) , auxilia no planejamento de operações com base na maré, fornece previsões das condições meteorológicas e amplia as janelas operacionais de navegação.
Apesar dos mencionados investimentos, somente em 2019 a Codesp, atual Autoridade Portuária de Santos S.A., formalizou a delegação da gestão do canal à praticagem, mediante a celebração de contratação direta por inexigibilidade de licitação. Esse ajuste abrangeu a prestação dos serviços de monitoramento e controle do tráfego do canal de Santos e foi pactuado no valor global de R$ 7.065.802,24, para um período de 12 meses.
Diversamente do verificado no Porto de Santos, em que parte relevante dos serviços foram delegados à praticagem, no Porto de Vitória/ES, a Companhia Docas do Espírito Santo (Codesa) implantou em 2017 o Sistema de Gerenciamento de Informações do Tráfego de Embarcações (VTMIS - Vessel Traffic Management Information System) . 
Com esse sistema, a Codesa adquiriu a autonomia para o monitoramento e o controle das embarcações. Nesse caso, a equipe de auditoria avaliou que "a Autoridade Portuária exerce efetivamente o controle do tráfego em sua área de responsabilidade sem depender da praticagem" (peça 185, p. 22) .
Outro benefício obtido foi o incremento na transparência: a partir dos dados informados pelos agentes marítimos, a Codesa gera um relatório com os dados referentes ao navio (tamanho, calado de entrada, calado de saída, tipo de mercadoria) e data/hora prevista para atracar ou desatracar, o qual, ao final, é repassado à praticagem para que possa definir as escalas de práticos designados às manobras.
A SeinfraPortoFerrovia destacou, ainda, os seguintes benefícios decorrentes da instalação do VTMIS (peça 185, p. 23) :
"92. Além do fortalecimento do papel fiscalizador da Autoridade Portuária, o VTMIS aperfeiçoou o controle da cobrança de tarifas portuárias, uma vez que o integrou aos sistemas de Gestão Portuária e Porto Sem papel, registrando com precisão o tempo de permanência de um navio no berço e na área de fundeio. 
93. Destacam-se, ainda, as contribuições com informações e imagens para investigações como a aproximação de embarcações suspeitas junto aos navios mercantes. Neste caso, informa-se imediatamente à Capitania dos Portos, à Polícia Federal e à Receita Federal de Vitória para investigarem a possibilidade de contrabando, tráfico de drogas ou ocorrência de outras irregularidades. Constatou-se que este tipo de situação praticamente não ocorre mais, pois os dados do balanço da implantação do VTMIS demonstram que o monitoramento fez com que as embarcações passassem a cumprir as determinações regulamentares e, assim, o número de infrações vem reduzindo paulatinamente.
94. Os dados do VTMIS gerados por meio de equipamentos, como sensores, marégrafos, radares, ou pelas imagens das câmeras de longo alcance, permitem repassar informar às embarcações, à Capitania dos Portos e à praticagem, para auxiliar na segurança da navegação e em futuros estudos para aprimoramento das operações portuárias."
A implementação do Sistema de Gerenciamento de Informações do Tráfego de Embarcações (VTMIS) foi consequência de uma política desenvolvida pela então Secretaria de Portos da Presidência da República (SEP/PR) , atualmente incorporada ao Ministério de Infraestrutura (Minfra) . O projeto da Secretaria de Portos da Presidência da República previa, ainda, a implantação desse sistema nos seguintes portos: Rio de Janeiro/RJ, Itaguaí/RJ, Vitória/ES, Santos/SP e Salvador e Aratu/BA (peça 185, p. 68) . Porém, a equipe de auditoria informou que o Porto de Vitória foi o único a concluir esse processo.
Indagada sobre as conclusões da equipe de auditoria, a Autoridade Portuária de Santos alegou que a praticagem executa apenas as atividades de sequência dos navios por ela autorizadas, argumento que refutaria a tese de que houve delegação indevida. 
Contudo, verifico que, no caso da Codesp, atual Autoridade Portuária de Santos S.A., a execução dessas atividades por meio de contrato de prestação de serviços (delegação à praticagem) , e não mediante sistema implementado pela própria Autoridade Portuária, fragiliza sobremaneira o exercício das atribuições legais desta. Deve-se sopesar, ainda, o risco da interrupção do contrato (possibilidade inerente aos negócios jurídicos) e, por consequência, de paralisação do próprio serviço de gestão e controle do tráfego de embarcações.
Essa constatação justifica a proposta formulada pela unidade instrutora, à qual me alinho, no sentido de determinar à Companhia Docas do Estado de São Paulo, atual Autoridade Portuária de Santos S.A., que, no prazo de 180 dias, apresente plano de ação para que se estruture com equipamentos, sistemas e pessoal qualificado, de forma assegurar que a gestão do canal do Porto de Santos seja realizada diretamente pela Autoridade Portuária, contendo, no mínimo, as medidas a serem adotadas, os responsáveis pelas ações e o prazo previsto para implementação, em consonância com a Lei 12.815/2003, art.17, inciso VIII.
Com relação aos aspectos gerais da gestão dos demais portos organizados, a auditoria apresentou um panorama em que, em regra, a Autoridade Portuária não delega a competência para o controle de tráfego dos canais. Destaca, no entanto, a defasagem tecnológica dos portos, a qual demandaria "um diagnóstico aprofundado e apoio governamental a fim de identificar e adquirir os equipamentos, os sistemas e as respectivas capacitações que garantam a adequada gestão do canal de acesso e das áreas de fundeio e manobra pela APs, de acordo com as especificidades de cada porto" (peça 185, p. 28) . 
Segundo a SeinfraPortoFerrovia, não obstante a necessidade de se avaliar a viabilidade econômica da implementação do Serviço de Controle de Tráfico Marítimo (VTS - Vessel Traffic Service) em cada porto, tendo em vista os custos envolvidos, faltam centros de controle de tráfego devidamente equipados de modo a possibilitar às autoridades portuárias a gestão do acesso aquaviário com segurança.
Uma das consequências dessa defasagem tecnológica seria justamente a perda da autonomia e a dependência de terceiros para controlar o acesso ao porto, tal como evidenciado no caso da Autoridade Portuária de Santos.
A par do exposto, manifesto concordância com a proposta formulada pela unidade instrutora, no sentido de recomendar ao Ministério da Infraestrutura que:
2.17. Realize diagnóstico a fim de identificar, de acordo com as especificidades de cada porto público, os equipamentos, os sistemas e as respectivas capacitações que garantam a adequada gestão do canal;
2.18. Dê continuidade ao projeto de implantação do Sistema de Gerenciamento de Informações do Tráfego de Embarcações (VTMIS) nos portos públicos brasileiros com maior tráfego de embarcações e/ou maior risco à navegação; e
2.19. Estude meios para manter os recursos financeiros necessários à continuidade e à manutenção do Sistema de Gerenciamento de Informações do Tráfego de Embarcações (VTMIS) implantado no porto de Vitória e dos próximos sistemas de controle de tráfego marítimo a serem implantados nos portos públicos.
III
A segunda questão de auditoria teve por objetivo avaliar se a regulação técnica exercida pela Autoridade Marítima sobre os serviços de praticagem viabiliza a prestação desses serviços de modo eficiente, seguro, contínuo e com qualidade. Quanto a esse ponto, a SeinfraPortoFerrovia concluiu que a regulação técnica deve ser aperfeiçoada em relação aos aspectos de transparência, participação dos interessados e motivação das decisões.
A primeira constatação da SeinfraPortoFerrovia refere-se à restrição ou mesmo ausência de participação das empresas de navegação no estabelecimento dos parâmetros operacionais da praticagem, tais como número de rebocadores e práticos, condições de corrente e vento, nível da maré e outros. Apontou, ainda, a demora na conclusão de análise de manobras experimentais, em que são utilizados mais práticos e rebocadores do que nas convencionais (peça 185, p. 30) .
Quanto a esse ponto, a SeinfraPortoFerrovia destacou a inexistência de norma que preveja aspectos procedimentais para definir e atualizar os parâmetros operacionais dos portos, tais como rito, possibilidade de consulta a entidades interessadas, instância recursal, bem como os critérios técnicos a serem observados. 
Diante desses elementos, concordo com a proposta da unidade instrutora, de recomendar à Diretoria de Portos e Costas que aprimore os mecanismos de transparência, motivação das decisões tomadas e participação de interessados, notadamente quanto à definição de parâmetros operacionais do porto. Entendo que essa medida se coaduna com as boas práticas de governança, no sentido de que as políticas sejam institucionalizadas por meio de normas jurídicas adequadas, percebidas como legítimas pelos destinatários da regulamentação.
Como bem ressaltou a equipe de auditoria, essa medida objetiva dar publicidade às razões de decidir, bem como possibilitar a participação dos interessados, de forma a aumentar a transparência da regulação técnica da praticagem.
Outra situação constatada pela auditoria diz respeito à fiscalização da Escala de Rodízio Única. 
Os serviços de praticagem são prestados por meio de escala estabelecida por Zona de Praticagem. Essa escala inclui todos os práticos habilitados e aptos em atividade na respectiva região, independentemente da sua forma de atuação, se individual ou em associação com outros práticos. Segundo a Normam-12/DPC, a escala é elaborada pelo Representante Único do Serviço de Praticagem, sob a supervisão da Capitania dos Portos, levando em consideração as peculiaridades de cada Zona de Praticagem e as demais regras estabelecidas. 
De acordo com a mencionada norma da Autoridade Marítima, a Escala de Rodízio Única visa garantir a disponibilidade ininterrupta do serviço e evitar a fadiga do prático na execução das fainas de praticagem. Fainas são as atividades que envolvem a realização de manobras e/ou navegação em determinada Zona de Praticagem. 
Adicionalmente, a Escala de Rodízio Única contribui para a manutenção da habilitação do prático, que deve executar uma quantidade mínima, mensal e semestral, de fainas de praticagem. Esse parâmetro quantitativo é estabelecido no Plano de Manutenção da Habilitação elaborado pela Capitania dos Portos com jurisdição sobre a respectiva Zona de Praticagem.
A SeinfraPortoFerrovia constatou, a partir de dados extraídos do sistema informatizado denominado Sisgevi-Práticos, que em algumas zonas de praticagem não há distribuição uniforme do número de manobras por práticos. Na ZP-01, por exemplo, existem 152 práticos em atividade, com uma mediana de 28 manobras por prático. Contudo, a equipe de fiscalização verificou que determinado prático realizou 64 manobras, valor 128% superior à mediana de manobras. Outro exemplo, na ZP-16, em que a mediana de manobras é de180 por prático, existe prático que executou 318 manobras (76% a mais) .
Concordo, portanto, com a conclusão da unidade instrutora, de que Autoridade Marítima deve acompanhar de forma mais presente a Escala de Rodízio Única, de modo a garantir uma distribuição uniforme entre os práticos e, por consequência, atingir os objetivos afetos à segurança da prestação do serviço de praticagem elencados na Normam-12/DPC, quais sejam, a prevenção da fadiga e a manutenção da habilitação do prático.
Outra constatação do relatório de auditoria refere-se à impraticabilidade, situação que se configura quando as condições meteorológicas, o estado do mar, acidentes ou fatos da navegação ou deficiências técnicas implicam em inaceitável risco à segurança da navegação, desaconselhando a realização de fainas de praticagem, o tráfego das embarcações e/ou o embarque/desembarque do prático.
A declaração da impraticabilidade de cada Zona de Praticagem é atribuição da Capitania dos Portos. Para isso, o prático deverá comunicar a ela qualquer fato que implique risco à segurança do tráfego aquaviário, à salvaguarda da vida humana, à preservação do meio ambiente ou à faina de praticagem. Essas informações subsidiarão a decisão de declarar a impraticabilidade, autorizar que o serviço de praticagem deixe de ser prestado ou impedir a entrada e saída de embarcações.
Além desse procedimento básico, a Normam-12/DPC estabelece que as normas e procedimentos da Capitania dos Portos deverão conter procedimentos específicos de coordenação das ações entre a Capitania dos Portos, as administrações dos portos e dos terminais e as entidades de praticagem, para declaração de impraticabilidade. Esses procedimentos, segundo a norma da Autoridade Marítima, devem abordar, ao menos, os seguintes aspectos: (a) definição dos parâmetros para declaração de impraticabilidade da Zona de Praticagem; e (b) meios de comunicação a serem utilizados para informar a impraticabilidade da Zona de Praticagem às embarcações, às administrações dos portos e dos terminais, às agências de navegação, aos armadores e demais integrantes da comunidade marítima e interessados.
Quanto a esse ponto, a SeinfraPortoFerrovia verificou, após a manifestação das capitanias dos portos do Rio Grande do Sul, do Espírito Santo, da Amazônia Oriental, do Rio de Janeiro, do Paraná, de São Paulo e de Pernambuco, que, na amostra pesquisada, os parâmetros para decretar a impraticabilidade não foram definidos de forma clara, transparente e única, bem como não há uniformização nos procedimentos adotados pelas diferentes capitanias dos portos. 
Em relação a essa constatação, a Autoridade Marítima argumentou que se trata de problema complexo, que envolve vários fatores para a tomada de decisão, avaliação não cartesiana e relacionada à experiência dos atores envolvidos. Não obstante os pertinentes argumentos apresentados, entendo que as constatações da equipe de auditoria, se devidamente consideradas, podem ensejar o aprimoramento da regulação técnica. Por essa razão, concordo com a recomendação proposta, a qual, esclareço desde já, não traz em si um conteúdo cogente, mas tão somente a avaliação desta Corte de Contas em busca do aperfeiçoamento da administração pública, conforme preconiza o inciso III do art. 250 do Regimento Interno do TCU.
A par do exposto, estou de acordo com as propostas formuladas pela unidade instrutora, no sentido de: 
2.20. Determinar à Diretoria de Portos e Costas da Marinha do Brasil que, no prazo de 90 dias, adote providências com vistas a padronizar a fiscalização da Escala de Rodízio Única, com rotinas para recebimento e tratamento de informações periódicas em todas as capitanias dos portos, de forma a garantir a distribuição uniforme das manobras, com vistas a atender aos propósitos afetos à salvaguarda da vida humana, à segurança da navegação e à prevenção da poluição ambiental, por meio de um serviço ininterrupto, prevenção da fadiga e manutenção da habilitação;
2.21. Determinar à Diretoria de Portos e Costas da Marinha do Brasil que, no prazo de 90 dias, torne pública, por meio das Capitanias dos Portos, em seus sítios na internet, as escalas de rodízio únicas homologadas pelas capitanias dos portos e as efetivamente realizadas, de forma clara e de fácil acesso ao público em geral; 
2.22. Recomendar à Diretoria de Portos e Costas da Marinha do Brasil que aprimore os mecanismos de transparência, motivação das decisões tomadas (fundamentação, critérios utilizados) , e participação de interessados, especialmente quanto à definição de parâmetros operacionais do porto (número de práticos e de rebocadores por manobra, limites de corrente e calado, entre outras) ; à definição dos parâmetros relativos às condições de impraticabilidade; e à fiscalização da Escala de Rodízio Único.
IV
O terceiro achado apontado pela auditoria refere-se a não implementação, pela Autoridade Marítima, da Habilitação de Comandante para Dispensa de Prático, prevista na Lei 9.537/1997 (Lesta) .
A questão objeto da fiscalização perpassa pela obrigatoriedade do serviço de praticagem e pelas hipóteses em que ele pode ser dispensado. 
A Lesta atribui à Autoridade Marítima a competência para o estabelecimento das Zonas de Praticagem em que o serviço é obrigatório, bem como a primeira hipótese em que esse serviço seria facultativo: a especificação das embarcações dispensadas (art. 4º, inciso II) :
"Art. 4° São atribuições da autoridade marítima:
II - regulamentar o serviço de praticagem, estabelecer as zonas de praticagem em que a utilização do serviço é obrigatória e especificar as embarcações dispensadas do serviço;"
Além da dispensa do serviço de praticagem para alguns tipos de embarcações, a mencionada norma previu, também, a segunda hipótese em que esse serviço seria facultado: a possibilidade de a Autoridade Marítima habilitar comandantes de navios a conduzir embarcação em Zonas de Praticagem, dispensando o serviço de prático (art. 13, § 3º) :
"Art. 13. O serviço de praticagem será executado por práticos devidamente habilitados, individualmente, organizados em associações ou contratados por empresas.
 (...) 
§ 4º A autoridade marítima pode habilitar Comandantes de navios de bandeira brasileira a conduzir a embarcação sob seu comando no interior de zona de praticagem específica ou em parte dela, os quais serão considerados como práticos nesta situação exclusiva."
Essas duas hipóteses foram, de certo modo, regulamentadas pela Normam-12/DPC. As embarcações dispensadas do serviço de praticagem estão previstas no item 404 (Capítulo 4, referente às zonas de praticagem) . Já a Habilitação de Comandante para a Dispensa de Prático é disciplinada pelos itens 242 a 244 (Capítulo 2, referente aos práticos) .
A SeinfraPortoFerrovia relata ainda uma terceira hipótese, também prevista no Capítulo 2 da Normam-12/DPC. Trata-se da possibilidade de substituir, nos casos em que for exigida a presença de dois práticos a bordo (Zona de Praticagem com navegação de praticagem superior a trinta milhas) , um dos práticos pelo comandante devidamente habilitado pela Diretoria de Portos e Costas.
Especificamente quanto à segunda hipótese, a Habilitação de Comandante para a Dispensa de Prático, conhecida internacionalmente como Pilot Exemption Certificate (PEC) , a unidade instrutora apontou que dois postulantes apresentaram propostas de certificação à Autoridade Marítima. Contudo, até o término da elaboração do relatório da auditoria, não houve conclusão da análise desses pedidos, não sendo expedida habilitação a qualquer deles.
A primeira proposta de certificação foi formulada pelo Sindicato Nacional das Empresas de Navegação Marítima (Syndarma) , em 2012. A segunda, pela Hidrovias do Brasil S.A. (HBSA) , em 2018.
Para analisar esse processo de Habilitação de Comandante para a Dispensa de Prático, a Autoridade Marítima instituiu um grupo de trabalho. Em 2016, esse grupo apresentou um relatório final, em que ressalta ser a análise da PEC complexa "em razão dos riscos para a segurança da navegação e proteção ao meio ambiente, além da inexistência de procedimentos que possam ser considerados um padrão a ser observado ou cumprido" (peça 147, p. 10) . 
Após discorrer sobre a PEC em outros países, o referido grupo concluiu que "não existe uma padronização na fixação de parâmetros para emissões das PEC, com cada Estado estipulando os seus próprios critérios, ou mesmo não os implementando, o que torna ineficaz se estabelecer comparações com as diversas regulamentações apresentadas". Por fim, estabeleceu algumas diretrizes e propôs requisitos a serem observados para a emissão da habilitação. 
Sobre esse assunto, a Autoridade Marítima apresentou, no decorrer da presente fiscalização, as seguintes ponderações, sintetizadas no relatório de auditoria:
2.23. A Normam-12/DPC não aborda alguns parâmetros sensíveis necessários à análise da demanda, como característica do navio, características do porto ou terminal, disponibilidade de rebocadores, condições climáticas, capacidades do comandante a ser habilitado, bem como não prevê a participação de atores interessados no processo, tais como as autoridades portuárias e os gestores dos terminais;
2.24. A Autoridade Marítima não possui conhecimento da existência de dispensas desse tipo em outros países, fato que demonstraria o ineditismo do pedido; 
2.25. Após a conclusão do grupo de trabalho, em 2016, a Diretoria de Portos e Costas apresentou o resultado ao Syndarma, ocasião em que solicitou, para o início do projeto piloto, a indicação de Comandante, Navio e Porto de operação. Esta indicação teria, segundo a Autoridade Marítima, ocorrido somente em 2018, pela HBSA;
2.26. Com relação ao pleito da HBSA, a empresa solicitou habilitação para duas embarcações de 48.500 AB (arqueação bruta) . Contudo, esse pedido extrapolou os limites estabelecidos pelo grupo de trabalho em relação às características do navio, o que levou a Autoridade Marítima a uma nova discussão sobre a questão;
2.27. Afirmou que o processo da HBSA estava sendo conduzido como um aprendizado, mas sem um cronograma estabelecido. Acrescenta que esse projeto piloto poderia servir de benchmarking para outros navios e para o aperfeiçoamento da Normam-12/DPC.
A SeinfraPortoFerrovia, por seu turno, apresentou análise pormenorizada das ponderações da Autoridade Marítima, da qual destaco os seguintes argumentos:
2.28. O fato de não haver detalhamento nas normas para a concessão da habilitação não é um argumento apto a impossibilitar a sua emissão, uma vez que a autorização decorre da lei;
2.29. A habilitação é utilizada por outros países, conforme apontou o relatório do grupo de trabalho da Diretoria de Portos e Costas. No Canadá, por exemplo, existem três classes de PEC, e a classe "A" permite habilitação para embarcações com mais de 40.000 AB; 
2.30. Não há no Brasil um processo padronizado estabelecido, mas sim um processo a ser validado, com o qual se espera o aperfeiçoamento da normatização da PEC; 
2.31. Muitos entrevistados alegam que o número mínimo de manobras exigidas do comandante para a habilitação, de 36 fainas semestrais, torna impossível a obtenção da PEC no Brasil. A Normam-12/DPC exige que o comandante realize, por dois semestres consecutivos, um total de 72 manobras, número discrepante quando comparado ao mínimo exigido em outros países. Em algumas Zonas de Praticagem os próprios práticos teriam dificuldade em atingir o número mínimo de manobras exigido;
2.32. Conforme disposto no item 0242 da Normam-12/DPC, a dispensa é dada para o comandante, num navio específico. Isso implica a necessidade de o navio frequentar o porto muitas vezes no semestre, o que pode, praticamente, inviabilizar a obtenção da PEC;
2.33. O número mínimo de manobras exigido para o comandante não deveria ser o dobro do exigido para o prático manter sua qualificação, bem como, deveria levar em consideração as especificidades de cada Zona de Praticagem e prever também a utilização de simuladores; 
2.34. Outro fator que contribui para a inexistência de PEC no Brasil seriam as lacunas da norma expedida pela Autoridade Marítima, que só detalha, no Capítulo 4 da Normam-12/DPC, os casos de praticagem de caráter facultativo. Neste capítulo são especificadas, minuciosamente, as embarcações que estão dispensadas do serviço de praticagem. No entanto, o capítulo 2 da mesma norma não prevê o detalhamento dos requisitos a serem atendidos para embarcações com AB superior a 5.000. A norma só prevê a frequência mensal mínima.
Em face desses elementos, a SeinfraPortoFerrovia propõe determinar à Diretoria de Portos e Costas da Marinha do Brasil que apresente a este Tribunal, no prazo de 180 dias, plano de ação com vistas a tornar viável, célere e transparente o processo de habilitação de comandantes para conduzir embarcações com AB superior a 5.000, em conformidade com o disposto na Seção VII da Normam-12/DPC, com respeito aos níveis de segurança exigidos para a operação, motivando todas as suas decisões, e contendo, no mínimo, as medidas a serem adotadas, os responsáveis pelas ações e o prazo previsto para implementação, abordando ainda os seguintes aspectos:
2.35. Definição do número mínimo de manobras exigidos para a qualificação do comandante como requisito para emissão da PEC, de forma a tornar viável a obtenção da dispensa, incluindo a previsão de uso de simuladores; e
2.36. Adoção de rito próprio para emissão de PEC, a exemplo do estabelecido no relatório do grupo de trabalho instituído para estudar o tema, incluindo prazos, fases e atores envolvidos, com as respectivas responsabilidades, bem como os critérios a serem exigidos quando do pedido, de forma a tornar previsível e impessoal a análise da dispensa de prático.
Feito esse breve relato e não obstante concordar com as relevantes constatações da equipe de auditoria, não vislumbro como impor à Autoridade Marítima uma obrigação de fazer, no caso, de regular uma situação, que a lei lhe facultou. Explico.
A Lei 9.537/1997, no art. 13, § 4º, estabeleceu, de forma expressa, que a habilitação de comandantes visando a dispensa de práticos é uma faculdade da Autoridade Marítima, nos seguintes termos:
"§ 4º A autoridade marítima pode habilitar Comandantes de navios de bandeira brasileira a conduzir a embarcação sob seu comando no interior de zona de praticagem específica ou em parte dela, os quais serão considerados como práticos nesta situação exclusiva."
Ocorre que o exercício dessa faculdade deve estar em consonância com a própria finalidade da lei, prevista em sua ementa: a segurança do tráfego aquaviário em águas sob jurisdição nacional. Essa finalidade é também ressaltada pelo art. 3º do mencionado diploma legal:
"Art. 3º Cabe à autoridade marítima promover a implementação e a execução desta Lei, com o propósito de assegurar a salvaguarda da vida humana e a segurança da navegação, no mar aberto e hidrovias interiores, e a prevenção da poluição ambiental por parte de embarcações, plataformas ou suas instalações de apoio."
Quanto ao aspecto da segurança, a própria fiscalização ressalta a qualidade da regulação técnica quando afirma que a atividade de praticagem no Brasil é reconhecida internacionalmente como de excelente qualidade e com baixo índice de acidentes.
Assim, diante dessa faculdade, e não imposição legal, verifico não ser o caso de determinar, mas tão somente recomendar as medidas propostas pela SeinfraPortoFerrovia. 
Isso porque a determinação é o instrumento por meio do qual, verificada uma falha de natureza formal ou impropriedade que não enseje dano ou a sanção de multa, o TCU expede um comando ao responsável, especificando e individualizando um dever anteriormente imposto pelo ordenamento jurídico. Em suma, a determinação estabelece uma obrigação para o responsável, a par de uma conduta prevista e imposta pela norma (dever jurídico) . Desse modo, inexistindo o dever jurídico (antecedente) , não se pode expedir uma determinação (consequente) .  
Isso não impede, no entanto, conforme mencionei, a expedição de comando com vistas ao aperfeiçoamento da atividade regulatória, o qual pode incorporar os mesmos elementos apontados pela unidade instrutora. 
Ocorre que, se por um lado, a Autoridade Marítima não se encontra obrigada em sentido estrito a estabelecer a Habilitação de Comandante para Dispensa de Prático, por outro, não faria sentido a omissão administrativa tornar inócua uma possibilidade prevista no ordenamento jurídico. Ainda mais se considerarmos o contexto geral da atividade de praticagem, em que há relativo consenso de que os preços desse serviço são elevados, quando comparados a outros países (peça 185, p. 54) .
Nesse sentido, observo que, caso implementada pela Autoridade Marítima, a Habilitação de Comandante para Dispensa de Prático pode proporcionar efeitos extremamente benéficos, tal como diminuição dos custos do transporte aquaviário e o incremento da competitividade do serviço da praticagem. Essa medida vai ao encontro da manifestação da Autoridade Marítima, que afirma não haver impedimento à emissão da PEC, sendo, inclusive, favorável a isso, desde que dentro dos padrões de segurança aceitáveis (peça 179, p. 48) .
Em face do exposto, entendo que deva ser proferida recomendação à Diretoria de Portos e Costas da Marinha do Brasil para que avalie a conveniência e a oportunidade de viabilizar o processo de habilitação de comandantes para conduzir embarcações com AB superior a 5000, em conformidade com o disposto no Capítulo 2, Seção VII da Normam-12/DPC, abordando os seguintes aspectos:
2.37. Definição do número mínimo de manobras exigidos para a qualificação do comandante como requisito para emissão da PEC, de forma a tornar viável a obtenção da dispensa, incluindo a previsão de uso de simuladores; e
2.38. Adoção de rito próprio para emissão de PEC, a exemplo do estabelecido no relatório do grupo de trabalho instituído para estudar o tema, incluindo prazos, fases e atores envolvidos, com as respectivas responsabilidades, bem como os critérios a serem exigidos quando do pedido, de forma a tornar previsível e impessoal a análise da dispensa de prático.
V
O quarto e último achado refere-se ao serviço de praticagem, o qual seria prestado em situação de monopólio, sem regulação econômica e transparência nos preços. Essa situação decorreria da conjugação de diversos fatores.
Em primeiro lugar, o serviço de praticagem é contratado de forma obrigatória por parte dos armadores. Em segundo, é prestado exclusivamente por profissional habilitado, aprovado em processo seletivo e estágio de qualificação. Em terceiro, é disponibilizado por meio da Escala de Rodízio Única, constituída, em teoria, numa fila virtual de práticos por Zona de Praticagem.
Diante desses fatores, a unidade instrutora afirma que não há margem de liberdade na contratação. Com a Escala de Rodízio Única, os armadores somente poderiam contratar o prático indicado na escala, não havendo, por consequência, possibilidade de competição pela oferta desse serviço. Conclui, portanto, que a regulação técnica exercida pela Autoridade Marítima acarretou uma situação de monopólio, ao eliminar a liberdade de escolha para contratação do serviço de praticagem. 
Tal modelo, não obstante trazer eficiência em termos de segurança portuária, teria acarretado ineficiência econômica. Corroborando essa constatação, a fiscalização apresentou tabela comparando preços praticados, em que o custo da praticagem no Brasil é mais elevado do que em outros países. Além do custo, a unidade instrutora discorreu sobre a falta de transparência e a consequente impossibilidade de verificar se os aumentos de preços são justificáveis.
Segundo a SeinfraPortoFerrovia, a falha do modelo atual seria consequência da regulação técnica, por meio da qual foi instituído monopólio, sem que haja, em contrapartida, a regulação econômica. 
Com relação à regulação técnica, a equipe de auditoria informou que as melhores práticas internacionais apontam no sentido de ser o monopólio regulado eficaz em garantir o nível de segurança desejado e permitir a fiscalização. Nesse contexto, avaliou que o modelo atual proporciona altos níveis de segurança nas manobras, a constante capacitação dos práticos e investimentos para incremento da segurança.
Contudo, apesar de estabelecer a regulação técnica a cargo da Marinha, a Lei 9.537/1997 não estabeleceu a regulação econômica.
Nesse contexto, a SeinfraPortoFerrovia enfatizou que a arbitragem de preço prevista no art. 14 da Lei 9.537/1997 não equivale à regulação econômica. A arbitragem seria situação excepcional em que a Autoridade Marítima exerceria o controle de preços. Trata-se de hipótese segundo a qual a Marinha pode fixar o valor do serviço diante da existência de eventual conflito entre o armador e o prático acerca do montante a ser pago que possa impossibilitar a prestação do serviço. 
A fixação de preços, nesse caso, visa tão somente garantir a permanente disponibilidade do serviço na respectiva Zona de Praticagem, não possuindo o intuito de primar pela modicidade dos valores praticados. A Marinha não exerceria, portanto, a regulação econômica, não possuindo competência para acompanhar os preços, tampouco fiscalizar o cumprimento de cláusulas dos contratos firmados entre os práticos e os armadores.
As principais consequências decorrentes da posição dominante dos práticos no regime de monopólio, sem que haja regulação econômica, seriam a impossibilidade de negociação do preço e os elevados valores cobrados pelo serviço. A auditoria ressaltou, nessa linha, a ineficiência econômica, situação em que não existe controle dos custos, repassados aos tomadores do serviço mediante reajustes em índices acima dos referenciais de inflação. Destacou, ainda, a ausência de transparência na definição dos preços e nas justificativas para aumentos.
Tendo em vista a questão da segurança, a SeinfraPortoFerrovia afirmou que as práticas internacionais evidenciam a preferência pela prestação do serviço em regime de monopólio. Todavia, apesar de ser este o modelo mais adotado no exterior, costuma contar com a regulação econômica.   
Conclui, portanto, ser a regulação econômica "a solução mais eficaz para contrapor os efeitos decorrentes da adoção do modelo monopolista e da adoção da escala de rodízio única" (peça 185, p. 62) .
Diante desse cenário, a SeinfraPortoFerrovia propõe:
2.39. Recomendar ao Ministério da Infraestrutura e à Casa Civil da Presidência da República que avaliem a conveniência e a oportunidade de encaminhar proposta de alteração legislativa com o objetivo de regular economicamente os serviços de praticagem, por se tratar de prestação de serviço essencial ao Estado Brasileiro exercido em regime de monopólio, em mercado com pouca transparência sobre os preços e índices de reajustes cobrados;
2.40. Dar ciência ao Conselho Administrativo de Defesa Econômica e ao Ministério da Infraestrutura da existência de concorrência imperfeita, decorrente da adoção do regime de rodízio único estabelecido na Normam-12/DPC/Marinha do Brasil, e da possível infração à ordem econômica por parte dos serviços de praticagem, o que afronta os princípios constitucionais da atividade econômica insculpidos no art. 170 da Constituição Federal de 1988 
O Ministério Público junto ao TCU, por seu turno, propõe, em acréscimo, expedir determinação para que o Ministério da Marinha elabore estudo de viabilidade e, se for o caso, projeto de implementação para que seja criada, no âmbito da força militar, a função de prático, a ser exercida por militares devidamente treinados e habilitados.
Não obstante as importantes informações apresentadas pela fiscalização, bem como as percucientes análises da unidade instrutora e do Ministério Público de Contas, deixo de acolher as mencionadas propostas pelos motivos que passo a expor.
Como bem ressaltado no relatório de auditoria, as características da praticagem decorrem do modelo institucional-normativo adotado. Trata-se de serviço submetido a um regime jurídico híbrido, de direito privado altamente derrogado pelo direito público em razão da sua natureza. Por ser atividade considerada pela Lei 9.537/1997 como essencial, é submetida a um elevado grau de regulamentação estatal.
Nesse sentido, a Lei 9.537/1997 atribuiu à Autoridade Marítima a competência para regulamentar o serviço de praticagem, cumprindo-lhe estabelecer as zonas de praticagem em que a utilização do serviço é obrigatória e especificar as embarcações dispensadas dessa atividade de assessoramento. 
A lei também restringiu o acesso à carreira de prático, condicionando-o à aprovação em processo seletivo e em estágio de qualificação. Há, ainda, requisitos específicos para a manutenção da habilitação de prático, relacionados ao cumprimento de frequência mínima de manobras estabelecida pela Autoridade Marítima.
A Autoridade Marítima, no exercício da regulamentação técnica, estabeleceu a Escala de Rodízio Única (item 0226 da Normam-12/DPC) , buscando concretizar o objetivo expresso na lei: a segurança do tráfego aquaviário em águas sob jurisdição nacional.
Para a Marinha do Brasil, a Escala de Rodízio Única é um instrumento necessário para garantir a manutenção da qualificação do prático em qualquer navio, o tempo de descanso necessário para evitar a fadiga, e a identificação e responsabilização do prático em caso de eventual indisponibilidade do serviço.
Verifico, portanto, que as consequências do modelo adotado decorrem da opção do legislador. Com base nessa constatação, discordo da conclusão de que a situação sob análise violaria a ordem econômica. Ao contrário, ela é proveniente, conforme visto, da ordem jurídica vigente. 
Diante disso, deixo de acolher a recomendação de encaminhar proposta de alteração legislativa e de dar ciência ao Conselho Administrativo de Defesa Econômica e ao Ministério da Infraestrutura.
Com relação à proposta do Parquet, verifico que há um óbice legal a sua implementação. Conforme registrou o Superior Tribunal de Justiça no Recurso Especial 1.662.196/RJ, por força da Lei 9.537/1997 o serviço de praticagem tem natureza privada. 
"Denota-se, da própria letra dos arts. 12, 13, 14 e 15 da Lei n. 9.537/1997, que se trata de serviço de natureza privada, confiada a particular que preencher os requisitos estabelecidos pela autoridade pública para sua seleção e habilitação, e entregue à livre iniciativa e concorrência"
Ante o exposto, voto por que o Tribunal adote o Acórdão que ora submeto à deliberação deste Colegiado.
TCU, Sala das Sessões, em 7 de dezembro de 2022.
Ministro BRUNO DANTAS 
Relator